ACORDAO-COMPLETO-2519904

ACÓRDÃO 333/2022 ATA 06/2022 - PLENÁRIO

VISTOS, relatados e discutidos estes autos de acompanhamento com o propósito de avaliar a conformidade das medidas normativas de criação de despesas obrigatórias de caráter continuado e de criação ou expansão das renúncias de receitas, no que concerne às disposições da Constituição Federal (CF/1988) , da Lei Complementar 101/2000 - Lei de Responsabilidade Fiscal (LRF) e da Lei 13.898/2019 - Lei de Diretrizes Orçamentárias (LDO) para 2020;
ACORDAM os ministros do Tribunal de Contas da União, reunidos em sessão do Plenário, diante das razões expostas pelo relator, em:
9.1. determinar ao Ministério da Economia e à Casa Civil da Presidência da República, com fulcro no art. 43, inciso I, da Lei 8.443/1992, c/c o art. 250, inciso II, do Regimento Interno do TCU, os arts. 16 e 17 da Lei Complementar 101/2000 e o art. 7º, § 3º, inciso I, da Resolução-TCU 315/2020, que, no prazo de 120 dias, elaborem e encaminhem a este Tribunal plano de ação contendo medidas de cunho normativo e gerencial e respectivos agentes e unidades responsáveis por tais medidas, para que, em um prazo máximo de dois anos, seja viabilizada a elaboração semestral de um Demonstrativo Consolidado das Despesas Obrigatórias de Caráter Continuado, contendo informações sobre as DOCCs da União, criadas no exercício, oriundas de leis e de medidas provisórias provenientes de todos os Poderes e órgãos autônomos, bem como de atos administrativos, a que se referirem os respectivos dispositivos das Leis de Diretrizes Orçamentárias, informando os critérios utilizados para sua classificação, o aumento da despesa previsto no exercício em que deva entrar em vigor e nos dois subsequentes, bem como as medidas de compensação adotadas, devendo haver tópico específico sobre as DOCCs de pessoal;
9.2. dar ciência à Casa Civil da Presidência da República e ao Ministério da Economia, com fulcro no art. 43, inciso I, da Lei 8.443/1992, c/c os arts. 2º, inciso II, e 9º, inciso I, da Resolução-TCU 315/2020, acerca da necessidade de atendimento a todos os requisitos constitucionais e legais para sanção de projeto de lei ou de projeto de lei de conversão, quanto à concessão ou ampliação de todas as naturezas de renúncias de receitas;
9.3. encaminhar cópia desta deliberação à Casa Civil da Presidência da República, ao Ministério da Economia e à Comissão Mista de Planos, Orçamentos Públicos e Fiscalização do Congresso Nacional; e
9.4. autorizar o encerramento do processo, com fulcro no art. 169, inciso V, do Regimento Interno/TCU.

Acompanhamento com o propósito de avaliar a conformidade das medidas normativas de criação de despesas obrigatórias de caráter continuado e de criação ou expansão das renúncias de receitas, no que concerne às disposições da Constituição Federal (CF/1988), da Lei Complementar 101/2000  Lei de Responsabilidade Fiscal (LRF) e da Lei 13.898/2019  Lei de Diretrizes Orçamentárias (LDO) para 2020.

Casa Civil da Presidência da República; Procuradoria Geral da Fazenda Nacional; Secretaria de Orçamento Federal - MP; Secretaria do Tesouro Nacional; Secretaria Especial da Receita Federal do Brasil; Secretaria -Executiva do Ministério da Economia.

3. Interessados/Responsáveis: não há.

13.1. Ministros presentes: Bruno Dantas (na Presidência), Walton Alencar Rodrigues (Relator), Benjamin Zymler, Augusto Nardes, Aroldo Cedraz, Vital do Rêgo, Jorge Oliveira e Antonio Anastasia.
13.2. Ministros-Substitutos presentes: Augusto Sherman Cavalcanti, Marcos Bemquerer Costa e Weder de Oliveira.

WALTON ALENCAR RODRIGUES

Adoto, como relatório, a instrução da equipe da Secretaria de Macroavaliação Governamental - Semag (peça 88) :
"1. INTRODUÇÃO
1.1. Objetivo Geral
1.	Trata-se de ação de controle externo do tipo acompanhamento com o propósito de avaliar a conformidade das medidas normativas de criação de despesas obrigatórias de caráter continuado e de criação ou expansão das renúncias de receitas, no que concerne às disposições da Constituição Federal (CF/1988) , da Lei Complementar 101/2000 - Lei de Responsabilidade Fiscal (LRF) e da Lei 13.898/2019 - Lei de Diretrizes Orçamentárias (LDO) para 2020. Além disso, o presente processo visa identificar as providências adotadas pelo Ministério da Economia (ME) para atendimento do item 9.1 do Acórdão 2195/2020-TCU-Plenário, de relatoria do ministro Bruno Dantas, que recomendou a produção de um quadro consolidado de Despesas Obrigatórias de Caráter Continuado, bem como examinar as medidas que o Poder Executivo vem adotando para fins de controle e avaliação da eficiência, eficácia e efetividade dos gastos tributários.
2.	O presente acompanhamento é decorrente do Acórdão 2701/2019-TCU-Plenário, de relatoria do ministro Walton Alencar Rodrigues (TC Processo 036.616/2019-2) , e visou subsidiar a apreciação das Contas do Presidente da República do exercício de 2020, materializada nos termos do Acórdão 1515/2021-TCU-Plenário, também de relatoria do ministro Walton Alencar Rodrigues. Os seguintes órgãos foram objeto deste acompanhamento: ME, notadamente a Secretaria de Orçamento Federal (SOF) , a Secretaria Especial da Receita Federal do Brasil (RFB) , a Secretaria do Tesouro Nacional (STN) e a Procuradoria-Geral da Fazenda Nacional (PGFN) , bem como a Casa Civil da Presidência da República.
3.	Estima-se que esta ação de controle tem o potencial de estimular o atendimento às disposições insculpidas na CF/1988, na LRF e na LDO.
1.2. Questões de Auditoria
4.	De acordo com a matriz de planejamento (peça 5) , com vistas ao alcance dos objetivos do acompanhamento, formularam-se as seguintes questões de auditoria:
Q1.	As Despesas Obrigatórias de Caráter Continuado (DOCCs) instituídas no exercício de 2020 atenderam aos requisitos exigidos pela legislação pertinente?
Q2.	Quais as providências adotadas pelo Ministério da Economia para atendimento da recomendação objeto do item 9.1 do Acórdão 2.195/2020-P?
Q3.	As Renúncias de Receitas instituídas no exercício de 2020 atenderam aos requisitos exigidos pela legislação pertinente?
Q4.	Que providências o Poder Executivo vem adotando para fins de controle e avaliação da eficiência, eficácia e efetividade dos gastos tributários?
1.3. Metodologia
5.	Os procedimentos de auditoria basearam-se no exame da legislação pertinente e das medidas legislativas de aumento das despesas obrigatórias de caráter continuado e de criação ou expansão das renúncias de receitas, bem como na análise das respostas às requisições de informação.
2. EXAME TÉCNICO
6.	Para responder às questões de auditoria, além da análise da legislação e dos documentos oficiais correlatos, foi encaminhado ao ME, em 16/12/2021, o Ofício 71334/2020-TCU/Seproc (peça 9) , em cuja instrução anexa (peça 6) , solicitaram-se as seguintes informações:
a)	links de acesso a todos os processos no sistema SEI que trataram de proposições (propostas de emendas constitucionais, projetos de leis, propostas de medidas provisórias, minutas de decretos, minutas de portarias e minutas de demais atos administrativos) aprovadas de criação, aumento ou prorrogação de renúncia de receita ou de despesa obrigatória de caráter continuado no exercício de 2020 (ano fechado) que sejam do conhecimento dessa pasta ministerial nos termos dos arts. 114, § 8º, e 116, § 1º, da Lei 13.898/2019 (Lei de Diretrizes Orçamentárias - LDO 2020) ;
b)	quadro consolidado das renúncias de receitas tributárias criadas ou prorrogadas em 2020 (ano fechado) que sejam do conhecimento dessa pasta ministerial nos termos do art. 116, § 1º, da Lei 13.898/2019 (LDO 2020) , com respectivos atos instituidores, impactos fiscais no exercício inicial de vigência e nos dois subsequentes, medidas de compensação adotadas ou justificativas em caso de dispensa de tais medidas;
c)	quadro consolidado das despesas obrigatórias de caráter continuado criadas ou prorrogadas em 2020 (ano fechado) que sejam do conhecimento dessa pasta ministerial nos termos do art. 114, § 8º, da Lei 13.898/2019 (LDO 2020) , com respectivos atos instituidores; impactos fiscais no exercício inicial de vigência e nos dois subsequentes ou justificativas em caso de ausência de tais estimativas; medidas de compensação adotadas ou justificativas em caso de dispensa ou não identificação de tais medidas;
d)	avaliação circunstanciada de conveniência e oportunidade acerca do objeto da recomendação contida no item 9.1 do Acórdão 2195/2020-TCU-Plenário;
e)	breve relato acerca das providências que vêm sendo adotadas para fins de controle e avaliação da eficiência, eficácia e efetividade dos gastos tributários, indicando os principais resultados obtidos até o momento e as perspectivas de médio e longo prazo. 
7.	Com vistas ao exame da instituição da renúncia de receita prevista na Lei 14.034/2020, que dispõe sobre as medidas emergenciais para aviação civil brasileira em razão da pandemia de Covid-19, também foi encaminhada diligência àquele Ministério, por meio do Ofício 10347/2021-TCU/Seproc, de 11/3/2021 (peça 39) , em cuja instrução anexa (peça 37) ,  solicitaram-se as seguintes informações:
a) em relação às renúncias de receitas instituídas pela Lei 14.034/2020:
a.1) se houve efetiva renúncia receita primária no exercício de 2020, detalhando os respectivos valores e condições, tendo em vista a alteração do cronograma de pagamentos de outorgas devidas a título de direito de exploração da infraestrutura aeroportuária, com base na alteração do art. 2º, inciso VI,  da Lei 13.499/2017, promovida pelo art. 9º da referida Lei 14.034/2020;
a.2) se a respectiva estimativa da renúncia de receita em comento, para o exercício de 2020, foi considerada na estimativa de receita da respectiva Lei Orçamentária Anual da União (Lei 13.978/2020) ;
a.3) se foi prevista no Projeto de Lei Orçamentária Anual da União para o exercício de 2021 a renúncia de receita relativa à extinção, em 1º/1/2021, da cobrança do Adicional à Tarifa de Embarque Internacional (TEI) , definida no art. 10 da Lei 14.034/2020.
b) outras renúncias de receitas porventura instituídas no exercício de 2020, com respectivas estimativas de impacto orçamentário e financeiro e medidas de compensação (se exigíveis) , à exceção daquelas já informadas por esse Ministério por meio do Ofício SEI 15462/2021/ME, de 22/1/2021, em resposta ao Ofício 71334/2020-TCU/Seproc.
2.1. Despesas Obrigatórias de Caráter Continuado (DOCCs) 
8.	Em relação às Despesas Obrigatórias de Caráter Continuado, há duas questões na matriz de planejamento. A primeira diz respeito à criação de DOCCs em 2020, indagando se, para a sua criação, foram cumpridos os requisitos exigidos pela legislação pertinente (Q.1) . A segunda questão busca identificar as providências adotadas pelo ME para atendimento da recomendação objeto do item 9.1 do Acórdão 2195/2020-TCU-Plenário, de relatoria do ministro Bruno Dantas (Q.2) . Esse Acórdão é referente ao acompanhamento de 2019 sobre as DOCCs criadas e as renúncias instituídas nesse exercício. 
2.1.1. Atendimento aos requisitos exigidos pela legislação pertinente para instituição das  Despesas Obrigatórias de Caráter Continuado (DOCCs) no exercício de 2020 (Q1) 
9.	Para se responder à Questão 1, antes de se apresentar os dados relativos às DOCCs criadas em 2020, é necessária a apresentação da legislação pertinente. Os problemas relativos à caracterização de uma despesa como obrigatória foram tratados de maneira detalhada no acompanhamento de 2019 (TC Processo 031.445/2019-5, de relatoria do ministro Bruno Dantas) . Assim, neste relatório é apresentada apenas uma sinopse das questões apresentadas naquele acompanhamento. 
10.	A caracterização das DOCCs foi estabelecida no art. 17 da LRF nos seguintes termos:
Da Despesa Obrigatória de Caráter Continuado
 Art. 17. Considera-se obrigatória de caráter continuado a despesa corrente derivada de lei, medida provisória ou ato administrativo normativo que fixem para o ente a obrigação legal de sua execução por um período superior a dois exercícios.
§ 1° Os atos que criarem ou aumentarem despesa de que trata o caput deverão ser instruídos com a estimativa prevista no inciso I do art. 16 e demonstrar a origem dos recursos para seu custeio.
§ 2° Para efeito do atendimento do § 1°, o ato será acompanhado de comprovação de que a despesa criada ou aumentada não afetará as metas de resultados fiscais previstas no anexo referido no § 1º do art. 4°, devendo seus efeitos financeiros, nos períodos seguintes, ser compensados pelo aumento permanente de receita ou pela redução permanente de despesa.
§ 3° Para efeito do § 2°, considera-se aumento permanente de receita o proveniente da elevação de alíquotas, ampliação da base de cálculo, majoração ou criação de tributo ou contribuição.
§ 4° A comprovação referida no § 2°, apresentada pelo proponente, conterá as premissas e metodologia de cálculo utilizadas, sem prejuízo do exame de compatibilidade da despesa com as demais normas do plano plurianual e da lei de diretrizes orçamentárias.
§ 5° A despesa de que trata este artigo não será executada antes da implementação das medidas referidas no § 2°, as quais integrarão o instrumento que a criar ou aumentar.
§ 6° O disposto no § 1° não se aplica às despesas destinadas ao serviço da dívida nem ao reajustamento de remuneração de pessoal de que trata o inciso X do art. 37 da Constituição.
§ 7° Considera-se aumento de despesa a prorrogação daquela criada por prazo determinado.
11.	Nesse sentido, à primeira vista, seria muito simples acompanhar a criação de uma DOCC, bastaria: i. localizar o ato (legislativo ou administrativo) que criou a despesa; ii. verificar se se trata de uma despesa corrente; iii. confirmar se o ato criou uma obrigação legal de execução por um período superior a dois exercícios; e, iv. uma vez caracterizada a despesa criada como DOCC, averiguar-se-ia se houve uma compensação também de caráter permanente. 
12.	No entanto, como foi verificado no acompanhamento de 2019, a identificação e o controle, ou mesmo a mera quantificação, das despesas obrigatórias de caráter continuado são tarefas complexas, por diversas razões. Em primeiro lugar, cabe ressaltar a amplitude do dispositivo da LRF: ele envolve tanto medidas legislativas, quanto atos administrativos normativos. Além disso, ele inclui, como DOCC, as situações de prorrogação de despesa por prazo determinado.
13.	Outro ponto relevante diz respeito à ausência de transparência das DOCCs criadas por atos administrativos. Enquanto as medidas legislativas são públicas e de fácil acesso, os atos administrativos normativos são tomados no âmbito dos órgãos, nos respectivos processos administrativos que possuem regras e critérios de identificação próprios, e as despesas criadas muitas vezes ficam diluídas nas demais despesas do órgão, nem sempre sendo possível identificá-las (isolá-las) por meio das classificações orçamentárias. 
14.	Tem-se também que o extremo rigor estabelecido na LRF para a criação de DOCCs acabou por gerar atalhos e subterfúgios de forma a descaracterizar as despesas criadas como obrigatórias de caráter continuado. 
15.	O primeiro movimento nesse sentido ocorreu ainda em 2001, com a criação da "compensação automática". Essa compensação foi introduzida pelo Demonstrativo da Margem de Expansão das Despesas Obrigatórias de Caráter Continuado, que passou a incorporar, nos aumentos de receita passíveis de financiar DOCCs, os efeitos da projeção de crescimento real da economia; embora os §§ 2º e 3º do art. 17 da LRF não previssem essa possibilidade. No capítulo 15 de seu livro, "Curso de Responsabilidade Fiscal", o ministro-substituto do TCU Weder de Oliveira faz um relato detalhado da questão, concluindo que (p. 995) : 
Tal entendimento permitiu, que se saísse da "camisa de força" criada pela excessiva rigidez do art.17. Desse modo ao se estabelecer que o aumento de receita decorrente do crescimento real do PIB pode ser considerado como aumento permanente de receita e, consequentemente, fonte de recursos para custear essas despesas obrigatórias de caráter continuado, estabeleceu-se uma compensação que se poderia qualificar como "automática", visto que não depende da edição de atos normativos. 
16.	Essa interpretação que "abrandou" os rigores do art. 17 da LRF permanece. Nesse sentido, cria-se despesa obrigatória sem haver a compensação por redução permanente de despesa obrigatória ou por criação permanente de receita de acordo com os ditames do § 3º do art. 17 da LRF. Em consequência, a norma instituidora de uma DOCC não precisa obrigatoriamente incluir uma medida de compensação em seu próprio corpo, podendo alternativamente demonstrar que sua neutralidade fiscal já foi prevista na proposta orçamentária. A seguir, é reproduzido o Demonstrativo da Margem de Expansão das Despesas Obrigatórias de Caráter Continuado da LDO da União para o exercício de 2020.
Tabela 1: Margem de Expansão das Despesas Obrigatórias de Caráter Continuado - DOCC - 2020
	Eventos
	Valor Previsto para 2020
 (R$ milhões) 

	Aumento de Receita Permanente
	40.121

	I. Crescimento Real da Atividade Econômica
	40.263

	I.1. Receita Administrada pela RFB
	33.788

	I.2. Arrecadação Líquida para o RGPS
	1.738

	I.3. Demais Receitas
	4.738

	II. Situações descritas no § 3º do art. 17 da LRF*
	 (142) 

	II.1. IRPJ
	 (112) 

	II.1. CSLL
	 (308) 

	II.2. COFINS
	-

	II.3. PIS/PASEP
	-

	II.4. RGPS
	278

	Deduções da Receita
	9.049

	Transferências Constitucionais e Legais
	7.576

	Transferências ao FUNDEB
	1.340

	Complementação da União ao FUNDEB
	134

	Saldo Final do Aumento Permanente de Receita
	31.072

	Redução Permanente de Despesa (II) 
	215

	Margem Bruta (III) = (I) + (II) 
	31.287

	Saldo Utilizado da Margem Bruta (IV) 
Crescimento vegetativo dos gastos sociais
RGPS LOAS/RMV
Abono e Seguro-Desemprego
	28.903

		28.903

		25.037

		1.617

		2.248

	Margem Líquida de Expansão de DOCC (V) = (III - IV) 
	2.384

* Elevação de alíquotas, ampliação da base de cálculo ou majoração ou criação de tributo ou contribuição.
Fonte: LDO 2020.
17.	Outra questão se refere ao próprio conceito de despesa obrigatória. No livro "Competência parlamentar para geração e controle de despesas obrigatórias de caráter continuado e de gastos tributários", Eber Zoehler Santa Helena estabelece a seguinte definição (p. 85) :
Dessa forma, a despesa obrigatória continuada consiste naquela obrigação constituída normativamente - excluem-se as exclusivamente contratuais - por comando absoluto imperativo, não sujeito a limites orçamentários e cuja aplicação não se submete à discricionariedade administrativa; uma vez constituída, obriga o Estado por período superior a três [sic] exercícios, ainda que possa permanecer em estado latente, fator relevante para a caracterização e tipificação das despesas obrigatórias e "de caráter continuado".
18.	O estado latente da despesa refere-se ao § 5º do art. 17, que estabelece que a DOCC criada não será executada até a implementação das medidas compensatórias, que constituirão parte do próprio normativo que criar a DOCC.
19.	Na elaboração de sua definição, o autor, ao analisar as despesas criadas e a possibilidade de seu enquadramento como DOCC, chama atenção à criação de despesas com características de obrigatórias que, ao serem instituídas, estabelecem como condição para a sua execução a disponibilidade orçamentária, deixando então de se submeterem às normas de instituição de despesas obrigatórias de caráter continuado.
20.	Em relação à seguridade social, o art. 24 da LRF estabelece que nenhum benefício ou serviço poderá ser criado sem indicação da fonte de custeio total e sem o atendimento das exigências do art. 17. No entanto, o próprio artigo esclarece que o aumento de recursos nas áreas de saúde e assistência social para ampliação do atendimento e dos serviços prestados não necessita de compensação, na medida em que não constitui novas ações. É bastante subjetiva a distinção entre a criação de uma nova ação e a ampliação do atendimento e dos serviços prestados nas áreas de saúde e assistência.
21.	Outro ponto relevante, que não foi tratado no acompanhamento de 2019, diz respeito à dificuldade de caracterização da própria despesa obrigatória, seja ela de caráter continuado ou não. Isso porque não existe uma definição precisa do que seja uma despesa obrigatória, como ressalta o Estudo Técnico 13/2018 da Consultoria de Orçamentos e Fiscalização Financeira da Câmara dos Deputados - Vínculo Obrigacional e Grau de Rigidez das Despesas (peça 51, p. 7) :
Não obstante a definição da SOF, não existe, no direito pátrio, conceituação precisa e completa sobre o conjunto de requisitos que fazem uma despesa orçamentária ser caracterizada como "obrigatória", e suas consequências no processo orçamentário. Sabe-se, de modo geral, nos termos do art. 17 da LRF, que uma despesa é obrigatória (no caso, de "duração continuada") quando existe uma norma jurídica anterior que fixe para o ente a obrigação legal de sua execução. Como consequência do art. 9º da LRF, despesas obrigatórias encontram-se protegidas (de forma absoluta ou relativa, como veremos) do contingenciamento. 
22.	Enfim, embora o art. 17 à primeira vista exponha todos os tópicos necessários à identificação da DOCC e das medidas de compensação exigidas para a sua criação, os pontos apresentados neste tópico, que não esgotam os questionamentos relativos ao art. 17 da LRF, deixam claras as dificuldades do procedimento, dados a relativa subjetividade de suas exceções, os artifícios utilizados para a sua descaracterização e as interpretações abrandadas do cumprimento das medidas compensatórias, além da amplitude da norma, que envolve medidas legislativas e atos administrativos normativos.
23.	Diante dos problemas apresentados e do caráter incipiente da discussão do tema, na análise das DOCCs criadas, tanto no exercício de 2020 quanto no de 2019, optou-se por se utilizar uma caracterização das DOCCs bastante literal: se havia situações em que foram utilizados artifícios para se descaracterizar a despesa como DOCC, considerou-se a despesa como não obrigatória. Por exemplo, se a norma criou um programa sem prazo de duração, com clientela definida e benefício definido, e, ao mesmo tempo, determinou que a sua execução estaria sujeita à disponibilidade orçamentária, considerou-se a despesa como não obrigatória e, consequentemente, não foi caracterizada como DOCC. Ou, então, se a norma "autorizou" a contratação de trabalhadores em caráter extraordinário por prazo determinado superior a dois anos, também não se considerou que houve a criação de DOCC. Enfim, com fulcro no caput e no § 7º do art. 17 da LRF, os critérios adotados para a caracterização de uma DOCC foram a criação de despesa obrigatória - determinação legal - por período superior a dois anos (ou a prorrogação daquela criada por prazo determinado) .
24.	No acompanhamento de 2019, verificou-se, além dos problemas de conceituação tanto das DOCCs quanto das medidas compensatórias, a inexistência de informações consolidadas sobre as DOCCs e, mesmo, o desconhecimento do universo das DOCCs criadas por atos administrativos normativos. Foi proposto, então, como primeiro passo para o aprimoramento do controle das DOCCs, que fosse elaborado um quadro consolidando as informações disponíveis, com a devida explicitação dos critérios utilizados para a sua categorização, e, a partir desse primeiro esboço, buscar-se-ia o aprimoramento conceitual e a ampliação das informações obtidas. A análise das medidas tomadas pelo Poder Executivo em relação à proposta de criação desse quadro é tema da Questão 2.
25.	Em relação ao exercício de 2020, cabe iniciar a explanação com a apresentação das mudanças legislativas relacionadas às DOCCs em decorrência da pandemia. A Lei Complementar 173/2020 estabeleceu o Programa Federativo de Enfrentamento ao Coronavírus para viger exclusivamente nesse exercício. E o seu art. 3º definiu que, durante o estado de calamidade pública decretado para o enfrentamento da pandemia de Covid-19, ficariam dispensadas, nos atos de gestão orçamentária e financeira necessários ao atendimento do Programa de Enfrentamento ao Coronavírus, as condições e vedações estabelecidas no art. 17 da LRF. O art. 3º da LC 173/2020 justifica-se pelo fato de o § 7º do art. 17 da LRF também considerar aumento de despesa a prorrogação daquela criada por prazo determinado.
26.	Conforme citado na introdução deste item, foi encaminhado ao ME, em 16/12/2021, o Ofício 71334/2020-TCU/Seproc (peça 9) , cuja instrução anexa (peça 6) solicitou no item "c" informações sobre as DOCCs criadas em 2020.
27.	A seguir, são apresentadas e analisadas as respostas do ME em relação às DOCCs criadas em 2020. Cabendo frisar que se repetiu o cenário verificado no exercício de 2019, no qual os vários órgãos apresentaram informações dispersas sobre as proposições analisadas no âmbito de suas respectivas áreas de atuação, que não necessariamente se enquadram no conceito estabelecido no art. 17 da LRF.
28.	Por parte da STN, foram apresentadas informações de duas Coordenações: a Coordenação-Geral de Estudos Econômico-Fiscais (Cesef) e a Coordenação-Geral de Operações Fiscais (CGFIS) . 
29.	A Cesef informou três processos sobre criação de DOCCs, convertidos nas Leis 13.981/2020, 13.982/2020 e 14.021/2020.  As duas primeiras foram relativas a alterações do Benefício de Prestação Continuada (BPC) e a terceira referente a financiamento a estados em situação de emergência e de calamidade pública, sendo que a STN se manifestou contrariamente a alguns artigos dos três processos, por eles terem sido instruídos sem estimativa de impacto orçamentário e financeiro e sem medidas de compensação.
30.	Em relação ao BPC, típica despesa obrigatória de caráter continuado, como relatado no Relatório sobre as Contas do Presidente da República do exercício de 2020 (Acórdão 1515/2021-TCU-Plenário, rel. min. Walton Alencar Rodrigues) , houve duas leis no exercício de 2020 que alteraram o critério de renda para recebimento do benefício. A primeira foi a Lei 13.981/2020, que foi integralmente vetada e teve o veto rejeitado. Após a rejeição do veto, o Poder Executivo entrou com uma ação de arguição de descumprimento de preceito fundamental e o Supremo Tribunal Federal (STF) concedeu medida cautelar suspendendo a eficácia do dispositivo enquanto não sobreviesse a indicação da respectiva fonte de custeio.
31.	Logo em seguida, a Lei 13.982/2020 novamente alterou o critério de renda, porém, estabeleceu dois critérios: o primeiro a viger durante o período de calamidade e o segundo, a partir de 2021. Esse segundo critério foi vetado. Em 31/12/2020, o Poder Executivo editou a Medida Provisória 1.023/2020, convertida na Lei 14.176/2021, restabelecendo, como base, o critério de renda vigente em 2019.
32.	Cabe salientar que esse caso específico do BPC ensejou a representação objeto do TC Processo 011.564/2020-2, que culminou originalmente no Acórdão 593/2020-TCU-Plenário, de relatoria do ministro Bruno Dantas, e posteriormente no Acórdão 1417/2020-TCU-Plenário, de relatoria do ministro Benjamin Zymler. Atualmente, os autos aguardam providências na unidade técnica (Secretaria de Macroavaliação Governamental - Semag) em face de despacho do ministro-relator Bruno Dantas, determinando a instrução de mérito do feito.
33.	A Lei 14.021/2020, além criar medidas emergenciais para enfrentamento à Covid-19 nos Territórios Indígenas e nas comunidades quilombolas, em seu art. 18 alterou a Lei 8.080/1990, determinando que, em situações emergenciais e de calamidade pública, a União realizasse despesas específicas para assegurar o atendimento de saúde aos povos indígenas. A Cesef, em sua análise, ressaltou que essa última alteração "cria uma obrigação permanente de financiamento e de aporte adicional de recursos pela União em situações emergenciais e de calamidade pública. No entanto, não há como ter certeza de que a obrigação assumida pela União ocorrerá de forma contínua, ou seja, por um período ininterrupto superior a dois exercícios" (peça 36) . Enfim, não se pode afirmar com precisão que, pelo art. 18 da Lei 8.080/1990, não foi criada uma DOCC sem a respectiva compensação. O referido artigo foi vetado por não apresentar o respectivo impacto orçamentário e financeiro, conforme determina o art. 113 do Ato das Disposições Constitucionais Transitórias (ADCT) , e por violar a LC 141/2012. No entanto, esse veto foi rejeitado pelo Congresso Nacional.
34.	A CGFIS informou que analisou nove normas (uma lei, quatro portarias e quatro resoluções) que geraram despesas obrigatórias de caráter continuado que entraram em vigor em 2020, todas subvenções econômicas. O quadro a seguir elenca dados fornecidos pela CGFIS relativos ao impacto fiscal e às medidas de compensação. Em conjunto, o impacto fiscal previsto para 2020 foi de R$ 578 milhões.
Quadro 1: DOCCs Criadas ou Prorrogadas - Coordenação-Geral de Operações Fiscais (CGFIS) 
	Normativo
	Medida
	Estimativa de impacto Orçamentário 
 (R$ milhões) 
	Medida de Compensação

			2020
	2021
	2022
	
	Portaria 48/2020
	Portaria do Ministério da Economia que regulamenta as condições para o pagamento de equalização de taxas de juros na linha de crédito destinada à composição de dívidas autorizada pela Resolução CMN 4.755, de 15.10.2019.
	3
	9
	9
	Foi feita a compensação por meio da redução de limites equalizáveis alocados na finalidade investimento para a Safra 2019/2020, ratificada pelo Despacho publicado no DOU de 29/10/2019. 

	Lei 13.986/2020
	Autoriza a subvenção econômica em benefício a empresas cerealistas, sob a modalidade de equalização de taxas de juros, nas operações de financiamento a serem contratadas com o BNDES até 30/6/2021 (o prazo para adesão foi prorrogado de 30/6/2020 para 30/6/2021 na conversão da MP) .   
	1
	7
	8
	Foi efetuada a redução do limite equalizável da linha PCA, constante na Tabela 4 do Anexo II da Portaria 328/2019 (Plano Safra 2019/2020) , em valor suficiente para compensar os potenciais custos desta medida, mediante despacho do Secretário do Tesouro Nacional publicado no DOU em 29/10/2019.  

	Resolução CMN  4816/2020
	Resolução que autoriza a prorrogação de operações de crédito e a contratação de linhas especiais em favor de produtores rurais para mitigar os efeitos da seca
	26
	74
	38
	Despacho do Secretário da STN publicado no DOU de 12/5/2020, seção 1, pag 29 e 30, reduz limites equalizáveis de linhas de financiamento do Bancoob e do Sicredi, no âmbito da Portaria ME 328/2019, e o cancelamento de limites equalizáveis previstos na Portaria ME 48/2020, (no âmbito da Resolução CMN 4755) . Para os demais anos a despesa prevista será consignada nas propostas orçamentárias.

	Resolução CMN  4825/2020
	Propõe preços de garantia para o ano agrícola 2020/2021 e altera o valor do bônus de desconto do PGPAF
	36
	36
	0
	Para 2020, será suportada pela própria ação orçamentária do Pronaf. Para 2021 a despesa prevista será consignada na respectiva proposta orçamentária.
	
	Portaria 270/2020
	Portaria que autoriza o pagamento de equalização de taxas de juros em financiamentos rurais concedidos no Plano Safra 2020/2021
	489
	2.177
	2.544
	Para o exercício de 2020, tais despesas estão fixadas na LOA do Orçamento Geral da União (OGU) . Para os demais anos, os valores serão consignados nas respectivas propostas orçamentárias.
	
	Portaria 271/2020
	Portaria para estabelecer condições para o pagamento de equalização de taxas de juros em benefício das empresas cerealistas, nas operações de financiamento a serem contratadas com o BNDES, nos termos da Resolução CMN 4.760/2019.
	2
	9
	9
	Redução do limite equalizável da linha PCA em 2019, com reabertura do Orçamento em 2020. Para os demais anos, os valores serão consignados nas respectivas propostas orçamentárias.
	
	Resolução CMN  4840/2020
	Altera as resoluções CMN 4801 (COVID) e 4.802 (Seca) . Na 4.801: altera o prazo da prorrogação de pagamento das parcelas vencidas e vincendas de 15/8/20 para 15/12/20.    Na 4.802: altera o período de decretação de situação de emergência ou de estado de calamidade pública pelo município de 1º/1/2020 a 9/4/2020 para 20/12/2019 a 30/6/2020 
	21
	73
	35
	Houve redução de limites equalizáveis definidos na Portaria ME 328/2019, de 3/7/2019 (Safra 2019/2020) , conforme Despacho do Secretário do Tesouro Nacional publicado no (DOU de 22/6/20 e da redução de limites equalizáveis constantes na Portaria ME 270/2020 (Safra 2020/2021) , conforme Despacho do Secretário do Tesouro Nacional assinado em 29/7/2020.

	Portaria ME 411/2020
	Autoriza o pagamento de equalização de taxas de juros em operações de financiamento para a aquisição, por pessoa física, de bens e serviços de tecnologia assistiva destinados a pessoas com deficiência, e altera a Portaria 570, de 2 de/12/2013, do extinto Ministério da Fazenda. [Viver Sem Limites (PCD) ]
	1
	4
	4
	Para o exercício de 2020, as despesas estão fixadas na Lei 13.978/2020, na ação orçamentária "0E85 - Subvenção Econômica em Operações de Financiamento para a Aquisição de Bens e Serviços de Tecnologia Assistiva Destinados a Pessoas com Deficiência (Lei 12.613/2012) ". Para os demais anos, será solicitada a inclusão dos valores nas respectivas propostas orçamentárias.
	
	Resolução CMN  4875/2020
	Propõe preços de garantia para o ano agrícola 2020/21 e altera o valor do bônus de desconto do PGPAF
	0
	34
	1
	 O valor previsto para 2021 foi incluído no PLOA enviado à SOF. Para 2022 a despesa prevista será consignada na respectiva proposta orçamentária.
	
Fonte: peça 32.
35.	A SOF, por sua vez, apresentou informações da Subsecretaria de Gestão Orçamentária (Secad) e da Subsecretaria de Assuntos Fiscais (Seafi) . A primeira subsecretaria relatou sua manifestação no projeto de lei PL 5013/2019, que propunha a criação do Cadastro Nacional de Pessoas Condenadas por Crime de Estupro, convertido na Lei 14.069/2020 (peça 18) .
36.	Na análise do PL, a SOF propôs o veto integral, pois (peça 52, p. 1) :
 (...) sua implementação resulta na expansão de gastos governamentais, não tendo sido demonstrado atendimento às normas orçamentárias e financeiras atualmente vigentes, a saber os arts 16 e 17 da Lei Complementar nº 101, de 4 de maio de 200, Lei de Responsabilidade Fiscal - LRF; o art. 113 do Ato das Disposições Constitucionais Transitórias - ADCT, e o art. 114 da Lei nº 13.898, de 11 de novembro de 2019, LDO-2020. 
37.	Posterior a essa manifestação da SOF, conforme relatado no Despacho da Assessoria Especial de Relações Institucionais do ME (peça 53) , o Ministério da Justiça encaminhou nota técnica na qual estimou um impacto orçamentário e financeiro de R$ 3,5 milhões (atendendo ao art. 113 do Ato das Disposições Constitucionais Transitórias - ADCT) e argumentou que, diante desse impacto, não havia necessidade de compensação por se tratar de uma despesa de impacto irrelevante, conforme disposto no § 12 do 114 da LDO 2020. Diante dessa argumentação e da manifestação da PGFN quanto à inexistência de óbices jurídicos de ordem financeira à sanção, o ME sugeriu a sanção integral do PL. 
38.	A Seafi apresentou três conjuntos de informações. Um primeiro referente às despesas com pessoal e encargos sociais ordinariamente monitoradas, composto de quadro detalhado das despesas de concursos e provimentos ordinários, remanejamentos, cessão de empregados, anistiados e contratação temporária (peça 34) . 
39.	No segundo conjunto (peça 33) , foram indicados 41 processos com proposições denominadas como legislativas (24) ou normativas (17) , analisadas durante o exercício de 2020 pela Coordenação-Geral de Despesas com Pessoal e Sentenças (CGDPS/Seafi/SOF) . Nem todos esses processos envolveram DOCCs. O quadro seguinte resume as informações apresentadas relativas a proposições classificadas como legislativas. 
Quadro 2: Processos SEI analisados pela CGDPS/Seafi/SOF em 2020
	Proposições

	Convertidas em norma e sem impacto orçamentário
	5

	Convertida sem norma e sem impacto orçamentário imediato, norma de natureza abstrata.
	4

	Não representa impacto para a União, valor suportado pelo FCDF
	2

	Lei Complementar 173 - Crédito Extraordinário de R$ 60 bilhões - para aplicação, pelos entes subnacionais, em ações de enfrentamento à Covid-19
	1

	Convertidas em norma com impacto orçamentário
	6

	Não convertida em norma ou ainda em tramitação
	6

Fonte: elaboração própria.
40.	A seguir são apresentadas as proposições com impacto orçamentário e convertidas em lei, verificando se podem ser consideradas despesas obrigatórias de caráter continuado. 
Lei 14.057/2020
41.	A Lei 14.057/2020 regulamentou o acordo direto para precatórios de grande valor, nos termos do § 20 do art. 100 da Constituição Federal. Em relação à norma, houve nos dados apresentados dois processos, um relativo ao PL em tramitação e outro em relação ao autógrafo do projeto. 
42.	O PL encaminhado à sanção previa em seu art. 6º que: 
Os valores obtidos pela redução das obrigações passivas de responsabilidade da União em decorrência do disposto nesta Lei poderão ser destinados ao custeio das ações de combate à crise ocasionada na saúde pública pela Covid-19, nos casos dos acordos firmados durante a vigência do Decreto Legislativo nº 6, de 20 de março de 2020, observado o disposto no caput do art. 3º da Emenda Constitucional nº 106, de 7 de maio de 2020.
43.	O ME, no processo relativo ao PL ainda em tramitação, analisando os aspectos orçamentários e fiscais envolvidos na norma, manifestou-se contra o seu prosseguimento (peça 54, p. 4) :
Assim sendo, considerando que i. a base sobre a qual incidiriam os descontos aplicados em decorrência da antecipação de pagamento dos precatórios parcelados apresenta-se superestimada; e ii. a possibilidade de adiantamento do pagamento de condenações judiciais aumentaria o risco fiscal para o erário federal em um cenário econômico em que, não obstante as dificuldades já apresentadas para o cumprimento de normativos fiscais, a União passou a ser obrigada a realizar grande despendimento de recursos para o combate à pandemia da Covid-19, esta SOF posiciona-se contrariamente ao prosseguimento do PL nº 1581, de 2020, da forma como apresentado para análise.
44. 	Posteriormente, no processo relativo à sanção, a Secretaria Especial da Fazenda, em nota informativa que sistematizou as manifestações de suas áreas competentes, indicou que a STN propôs vetos aos arts. 8º e 9º, por estabelecerem renúncias sem cumprimento dos requisitos legais, e ao art. 6º por (peça 55, p. 2) : 
a) Art. 6º: Abre a possibilidade de ampliar-se as despesas para o enfrentamento da pandemia, sem contudo, apresentar as estimativas orçamentário-financeiras nos termos do disposto no art. 113 do Ato das Disposições Constitucionais Transitórias (ADCT) . Ademais, deve-se fazer as seguintes considerações: i) a medida não tem o propósito exclusivo de combater os efeitos da pandemia do coronavírus, bem como contraria os princípios da prudência e da transparência na gestão das finanças públicas, indo de encontro ao art. 1º e ao art.5º da Emenda Constitucional nº 106, de 2020; ii) na forma proposta o dispositivo enrijece ainda mais o orçamento público, na medida em que amplia as vinculações de despesas e receitas, dificultando ainda mais a gestão de caixa;
45. 	Na nota informativa, também cabe realce à manifestação da SOF em relação ao § 1º do art. 2º do PL, que determinava que as propostas de acordo poderiam ser apresentadas até a quitação integral do valor do precatório, não havendo suspensão do pagamento de suas parcelas. A CGDPS/Seafi/SOF sugeriu o seu veto "por possibilitar uma maior concentração de pagamentos no curto-prazo, o que, embora talvez financeiramente vantajoso, possa gerar mais dificuldades para o cumprimento de algumas regras fiscais em vigor" (peça 55, p. 2) .
46.	Por fim, o art. 6º foi vetado por violação à regra do art. 113 do ADCT, restando, apenas na ementa da lei, menção à possibilidade de destinação dos ganhos dos acordos ao combate à crise ocasionada pela Covid-19. 
47.	Assim, embora a lei possa aumentar o risco fiscal, antecipando despesas obrigatórias e, consequentemente, devido ao Teto de Gastos, contribuindo para o represamento das despesas discricionárias, ela não cria despesa obrigatória de caráter continuado nos termos do art. 17 da LRF, apenas antecipa o pagamento de uma despesa já criada, decorrente de decisão judicial.
Resolução-CNJ 303/2019
48.	Embora não seja uma medida de natureza legislativa e tenha sido editada ainda no exercício de 2019, a SOF, em 2020, manifestou-se sobre a Resolução-CNJ 303/2019, que dispõe sobre a gestão dos precatórios e respectivos procedimentos operacionais no âmbito do Poder Judiciário (peça 56) .
49.	Em sua análise, a Secretaria chamou atenção ao art. 9º da Seção II do Capítulo I do seu Título II, que regulamenta o pagamento da parcela super preferencial, que possa existir em precatório de natureza alimentícia, em especial dos §§ 3º e 4º.
Art. 9º Os débitos de natureza alimentícia cujos titulares, originários ou por sucessão hereditária, sejam idosos, portadores de doença grave ou pessoas com deficiência, assim definidos na forma da lei, serão pagos com preferência sobre todos os demais, até a monta equivalente ao triplo fixado em lei como obrigação de pequeno valor, admitido o fracionamento do valor da execução para essa finalidade.
 (...) 
§ 3º Deferido o pedido, o juízo da execução expedirá a requisição judicial de pagamento, distinta de precatório, necessária à integral liquidação da parcela super preferencial, limitada ao valor apontado no caput deste artigo.
§ 4º A expedição e pagamento da requisição judicial de que trata o § 3º deste artigo observará o disposto no art. 47 e seguintes desta Resolução, no art. 17 da Lei nº 10.259, de12 de julho de 2011, no art. 13, inciso I, da Lei nº 12.153, de 22 de dezembro de 2009, e no art. 535, § 3º, inciso II, do Código de Processo Civil.
50.	A SOF argumentou que esses parágrafos criam uma espécie de pagamento de débitos judiciais não prevista na CF/1988 e alteram a sistemática orçamentária com elevado risco fiscal para a União (peça 56, p. 5) :
27. Ademais, ante o impacto que as regras dispostas no normativo em questão podem causar no erário federal, mostra-se conveniente discorrer sobre as medidas atualmente adotadas pela União para evitar violações às regras fiscais vigentes, bem como as suas consequências sobre o funcionamento da administração pública federal, diante do cenário econômico em curso.
28. A rigidez característica das despesas obrigatórias - imunes, portanto, a contingenciamentos -e a sua dinâmica ascendente têm produzido uma situação fiscal insustentável em todos os entes federados, caracterizada por sucessivos déficits primários, aumento do endividamento e redução dos investimentos.
29. Para evitar o descumprimento de regras fiscais vigentes, os gastos discricionários têm sido estrangulados, a ponto de, no caso federal, colocar em risco a capacidade operacional de órgãos e entidades, visto que parte expressiva desses dispêndios englobam o pagamento de aluguel, manutenção, segurança, limpeza e outros essenciais ao funcionamento de qualquer estrutura administrativa. Apesar disso, segundo estudos da Instituição Fiscal Independente, a trajetória das despesas obrigatórias da União pode tornar inviável o cumprimento do Novo Regime Fiscal, instituído pela Emenda Constitucional - EC nº 95, de 15 de dezembro de 2016, já no próximo exercício financeiro. 
51.	Diante dessa situação, a SOF propôs encaminhar o assunto para a unidade jurídica, para que esta pleiteasse judicialmente a suspensão da eficácia dos parágrafos citados. A PGFN manifestou-se favoravelmente à interpretação da SOF, afirmando que (peça 57, p. 7) :
1. existem argumentos suficientes para fundamentar a inconstitucionalidade do tratamento conferido pela Resolução CNJ n. 303/2019 (em especial, §§ 3 e 4 do art. 9) à parcela preferencial de débitos públicos de natureza alimentar, de que trata o art. 100, § 2, da Constituição Federal, de modo que é possível justificar a adoção das medidas judiciais cabíveis para suspender a eficácia desses dispositivos; 
52.	E, em relação aos encaminhamentos, sugeriu (peça 57, p. 8) :
1. seja dada ciência à Secretaria de Orçamento Federal sobre o teor deste Parecer; e
2. os autos do processo eletrônico, contendo este Parecer e a manifestação da SOF (Nota Técnica SEI no5202/2020/ME, SEI:6449233) , sejam encaminhados à Secretaria-Geral de Contencioso da Advocacia-Geral da União, para que avalie a possibilidade de adoção das medidas judiciais cabíveis para suspensão da eficácia dos dispositivos da Resolução CNJ n. 303/2019 (em especial, os §§ 2 e 3 do art.9) que conferiram à parcela preferencial dos débitos de natureza alimentar um tratamento de "super RPV", e não de precatório.
53.	As informações constantes do respectivo processo encerram-se nesse ponto. No entanto, as informações são suficientes para se afirmar que, embora os parágrafos citados insiram graves problemas na gestão fiscal ao antecipar o pagamento de despesas, não se pode afirmar que a temática se enquadre de forma límpida, inquestionável, nos conceitos relativos à criação de DOCCs (art. 17 da LRF) , o que se verifica é a inovação na forma de pagamento de uma despesa já existente, decorrente de decisão judicial.
Lei 14.072/2020
54.	A Lei 14.072/2020 é oriunda da conversão da MP 974/2020. A MP tinha por objetivo prorrogar, por seis meses, os contratos temporários de 3.592 profissionais da saúde, autorizados por meio da Portaria Interministerial MPOG/MS 58, de 26/3/2018, em exercício nos Hospitais Federais do Estado do Rio de Janeiro. A Exposição de Motivos referente à MP (peça 58) ressaltava o caráter temporário da medida, informando já ter sido autorizada a realização de novo processo seletivo, no entanto, como os atuais contratos seriam extintos em 31/5/2020, não haveria tempo hábil para a seleção e contratação desse número expressivo de profissionais de saúde.
55.	O PL de Conversão da MP encaminhado à sanção presidencial incluiu um artigo autorizando a prorrogação de contratos do Fundo Nacional de Desenvolvimento da Educação (FNDE) .
56.	Em relação ao artigo referente à prorrogação dos contratos do Ministério da Saúde, o órgão se manifestou, diante de questionamento anterior da SOF, garantindo a nulidade do impacto orçamentário (peça 59, p. 2) :
5. Isto implica em dizer que não haverá impacto orçamentário, pois, como dito acima, não haverá sobreposição de contratações com intuito de promover incremento no quantitativo final de força de trabalho temporária, mas, tão somente assegurar ao Ministério da Saúde, dada a ESPIN em curso, a necessária flexibilidade para praticar os atos administrativos necessários ao ingresso dos novos contratados, em substituição paulatina dos atuais contratos, considerando que está em curso a seleção com data prevista de término até 30 de outubro de 2020, conforme pode-se acompanhar na página oficial do órgão, disponível em: https://antigo.saude.gov.br/acesso-a-informacao/concursos-e-selecoes. 
57.	Diante dessas informações, a SOF se manifestou pela prorrogação dos contratos do Ministério da Saúde, no entanto, manifestou-se, em relação à prorrogação dos contratos do FNDE, pela oposição de veto ao art. 2º do PLV 38/2020, por contrariedade ao art. 113 do ADCT (peça 60) .
58.	O art. 2º incluído pelo Congresso Nacional foi vetado pelo Poder Executivo, todavia, não se utilizou a contrariedade ao art. 113 do ADCT como justificativa (peça 61, p. 1) : 
Apesar de meritória a intenção do legislador, nota-se que a propositura legislativa ao dispor, por emenda parlamentar, acerca da 'criação de cargos, funções ou empregos públicos na administração direta e autárquica', incide em óbice jurídico por usurpar a competência privativa do Presidente da República, nos termos do art. 61, § 1º, II, alínea 'a', da Constituição da República. Além disso, o dispositivo inova e insere matéria estranha ao objeto original da Medida Provisória submetida à conversão, sem a necessária pertinência temática, em violação ao princípio democrático e do devido processo legislativo, nos termos dos arts. 1º, caput, parágrafo único; 2º, caput; 5º, caput, e LIV, da Constituição da República. 
59.	Embora inicialmente a SOF, em seu quadro de análise (peça 33) , tenha classificado o impacto orçamentário não explícito no processo, informações posteriores indicam que não haveria impacto orçamentário, pois não haveria sobreposição de contratações, enfim, não haveria aumento de despesa. 
60.	Parte desses contratos foi novamente prorrogada pela MP 1.022/2020, em 31/12/2020. É importante frisar que essas prorrogações não são enquadradas no § 7º do art. 17 da LRF, que considera como aumento de despesa a prorrogação daquela criada por prazo determinado, pois tanto a Lei quanto a MP apenas "autorizam" a prorrogação dos contratos, enfim, não se trata de despesa obrigatória propriamente dita.
Portaria-ME 423/2020
61.	A Portaria do ME prorrogou até 31/12/2022 o Programa de Revisão de Benefícios por Incapacidade, o Bônus de Desempenho Institucional por Análise de Benefícios com Indícios de Irregularidade do Monitoramento Operacional de Benefícios (BMOB) e o Bônus de Desempenho Institucional por Perícia Médica em Benefícios por Incapacidade (BPMBI) , de que tratam a Lei 13.846/2019. Tanto o programa como os bônus tinham previsão legal até 31/12/2020, podendo ser prorrogados até 31/12/2022, mediante ato fundamentado do Ministro de Estado da Economia.
62.	A análise da SOF em relação ao projeto, conforme apresentado no Anexo Seafi I "Proposições Analisadas - CGDPS" (peça 33) , apresenta o impacto orçamentário da medida (R$ 201.376.242 em 2021 e R$ 340.409.317 em 2022) e ressalta que, no Projeto de Lei Orçamentária Anual (PLOA) de 2021, havia dotação orçamentária para o prosseguimento do pleito. 
63.	A Nota Técnica SEI 58447/2020/ME, de autoria da CGDPS/Seafi/SOF, contemplou uma análise detalhada da questão. Em primeiro lugar, citando manifestação da Secretaria de Previdência (peça 62) , indicou a disponibilidade orçamentária em 2021 para a prorrogação dos bônus (peça 63, p. 2) :
9. Por fim, a Nota Técnica nº 58403/2020/ME sugere que a disponibilidade orçamentária para pagamento do BPMBI e do BMOB em 2021 poderá decorrer do número reduzido de contratos em relação à autorização prevista para contratação de temporários de que trata o Edital Conjunto de Chamamento Público e Processo Seletivo Simplificado nº 01/SEPRT/SEDGG/INSS, de 29 de abril de 2020, decorrente da Medida Provisória nº 922, de 2020, cujo prazo de vigência expirou em 29 de junho de 2020.
10. De acordo com tabela constante do item 7 da Nota Técnica nº 58403/2020/ME, tendo em vista a previsão inicial de contratação temporária para preenchimento de 9.430 vagas, no âmbito do INSS, SPREV, CRPS, SRPPS e DECIPEX, com impacto estimado de R$ 403,0 milhões em 2021 e R$ 199,0 milhões em 2022, e o efetivo preenchimento de apenas 2.986 vagas, atualmente, cuja projeção de despesa é de R$ 112,4 milhões em 2021 e R$ 53,9 milhões em 2022, haveria espaço orçamentário suficiente para a prorrogação do BPMBI e BMOB, nos termos propostos. 
64.	Em seguida, na referida Nota ressaltou-se a necessidade de publicação da prorrogação antes de 31/12/2020 (peça 63, p. 3) :
14. De início, chama-se a atenção para o prazo de vigência atual do BPMBI e BMOB até 31 de dezembro de 2020, conforme previsto na redação do art. 2º, caput, da Lei nº 13.846, de 2019. De fato, somente será possível considerar a proposta como prorrogação dessas vantagens caso seja publicada antes da data final.
15. Caso o ato de prorrogação dos benefícios, nos termos do § 2º do art. 2º da Lei nº 13.846, seja publicado posteriormente a essa data, considera-se que a medida constitui concessão de benefício novo. Nesse caso, incide o disposto no inciso II do § 1º do art. 169 da Constituição Federal, segundo o qual é exigida autorização específica na Lei de Diretrizes Orçamentárias - LDO para a implementação de propostas que impliquem em aumento de despesa com pessoal. 
65.	Por fim, a SOF se manifestou, na mesma Nota, em relação às vedações do art. 8º da LC 173/2020 (peça 63, p. 4) : "17. Em relação às vedações impostas pelo artigo 8º, da Lei Complementar nº 173, de 2020, considera-se que não são aplicáveis ao caso em análise, na hipótese de haver disponibilidade orçamentária para a implementação do pleito".
66.	É importante observar que a análise da SOF, em momento algum, cogitou o enquadramento da despesa criada pela Portaria-ME 423/2020 como despesa obrigatória de caráter continuado. No entanto, o § 7º o art. 17 da LRF considera como aumento de despesa a prorrogação daquela criada por prazo determinado. 
67.	Diante desse quadro, foi promovida a oitiva da SOF, com fulcro no art. 250, inciso V, do Regimento Interno do TCU (RITCU) e na delegação de competência conferida pelo art. 1º, inciso II, da Portaria-MIN-WAR 1/2014, acerca das razões de fato e de direito que a levaram a não considerar a despesa criada pela referida Portaria como DOCC (peça 68) .
68.	O pronunciamento da SOF em relação ao tema se deu pela Nota Técnica SEI 42022/2021/ME (peça 81) , encaminhada pelo Ofício SEI 236227/2021/ME, de autoria da Assessoria Especial de Controle Interno do Ministério da Economia - Aeci/ME (peça 76) . A Nota foi elaborada pela mesma CGDPS, vinculada à Seafi.
69.	Sobre as razões de fato e de direito que levaram a Secretaria a não considerar a despesa criada pela Portaria-ME 423/2020 como despesa obrigatória de caráter continuado, a SOF, após apresentar um resumo do fato em questão, inicia sua argumentação reiterando que, ao fazer a sua análise do impacto orçamentário da Portaria e da origem dos recursos para o seu custeio, foram atendidos os requisitos dos § 1º do art. 17 da LRF e da primeira parte do § 2º do art. 17.
Art. 17. Considera-se obrigatória de caráter continuado a despesa corrente derivada de lei, medida provisória ou ato administrativo normativo que fixem para o ente a obrigação legal de sua execução por um período superior a dois exercícios. 
§ 1º Os atos que criarem ou aumentarem despesa de que trata o caput deverão ser instruídos com a estimativa prevista no inciso I do art. 16 e demonstrar a origem dos recursos para seu custeio. 
§ 2º Para efeito do atendimento do § 1º, o ato será acompanhado de comprovação de que a despesa criada ou aumentada não afetará as metas de resultados fiscais previstas no anexo referido no § 1º do art. 4º, devendo seus efeitos financeiros, nos períodos seguintes, ser compensados pelo aumento permanente de receita ou pela redução permanente de despesa.  (grifo nosso) 
70.	No entanto, em relação à compensação dos efeitos financeiros nos períodos seguintes por aumento permanente de receita ou pela redução permanente de despesa, a SOF, no item "b" da referida Nota, intitulado "Sobre a compensação da despesa", apresenta o seguinte argumento (peça 81, p. 6) :
20. O entendimento adotado por esta Secretaria, quando da análise de projetos de leis ou atos infralegais que importem em impacto orçamentário na despesa com pessoal e encargos sociais, é de que a compensação de que trata o § 2º do art. 17 da LRF se dá em virtude de previsão na LOA, ou em seus créditos adicionais, de recursos suficientes para dar cumprimento à medida, desde que atendido o disposto no art. 169, § 1º da Constituição Federal, e respeitadas as metas fiscais vigentes, estabelecidas pelas Lei de Diretrizes Orçamentárias. É dizer, se os impactos orçamentários dessas medidas são devidamente compensados pela redução equivalente da reserva específica controlada pela SOF para atender as despesas com pessoal, não há, de fato, aumento efetivo da despesa total com pessoal do Poder Executivo federal.
71.	Enfim, de acordo com a resposta apresentada, na análise das despesas com pessoal, sejam elas de caráter obrigatório continuado ou não, o único requisito considerado é a não afetação da meta de resultado primário, sendo a efetiva compensação nos exercícios seguinte desconsiderada. A SOF alega que esse entendimento foi corroborado pelo órgão jurídico de assessoramento do Ministério. 
72.	Essa concordância teria se dado primeiramente numa análise sobre os efeitos do art. 21 da LRF, na qual o órgão jurídico alega que não há aumento de despesa, ou seja, o ato não é nulo quando os recursos já estejam previstos no orçamento. A segunda manifestação se insere no contexto da LC 173/2020 e se refere a questionamentos se certos atos de pessoal previstos em reserva específica controlada pela SOF acarretam aumento de despesa, cujo posicionamento jurídico é: se previsto na reserva, não se caracteriza aumento de despesa. 
73.	Cabe ressaltar que, nas duas situações citadas, o questionamento se refere à previsão orçamentária do exercício em curso, enquanto o § 2º do art. 17 da LRF tem como horizonte os exercícios seguintes e como foco a redução permanente de despesa ou o aumento permanente de receita.
74.	A SOF expõe que tal posicionamento, em relação à compensação exigida pela LRF, é o mesmo desde 2010 e conclui a questão nos seguintes termos (peça 81, p. 11) :
24. O mesmo posicionamento é externado em relação a outras medidas com impacto orçamentário nas despesas com pessoal e encargos sociais, a exemplo das autorizações para provimentos de cargos e funções. Não há outra forma de compensação que não a existência de prévia dotação orçamentária, seja nas Unidades Orçamentárias que comportarão as despesas, seja em reserva centralizada, entendendo que no todo não há aumento da despesa com pessoal autorizada. Não fosse dessa forma, a União não poderia proceder ao provimento de novos cargos e funções, exceto aqueles cuja vacância não resultasse de aposentadoria ou pensão.
75.	Em relação à Portaria-ME 423/2020, a SOF afirma que "em que pese não haver citação explícita do art. 17, da LRF, no opinativo desta Secretaria sobre as despesas prorrogadas pela Portaria-ME nº 423, de 2020, o mesmo fora observado na manifestação sobre o pleito, conforme demonstrado nesta Nota" (peça 81, p. 12) .
76.	Seguramente, conforme exposto, não há diferença entre o tratamento dado pela SOF à Portaria-ME 423/2020 e às demais despesas com pessoal, sejam elas obrigatórias de caráter continuado ou não. No entanto, o que chama atenção é o próprio posicionamento da SOF em relação às despesas com pessoal, levando à indagação sobre se este coaduna-se adequadamente ao disposto no art. 17 da LRF. À primeira vista, pode-se afirmar que todo o arranjo da SOF em relação às despesas com pessoal visa o atendimento do § 1º do art. 169 da Constituição, não distinguindo as despesas obrigatórias de caráter continuado das demais despesas obrigatórias de pessoal e, consequentemente, ignorando a segunda parte do § 2º do art. 17 da LRF, que trata da compensação dos efeitos da despesa criada ou aumentada. 
77.	Embora a Secretaria afirme que sua posição é a mesma desde 2010, pode-se afirmar que a questão da compensação nas DOCCs de pessoal sempre esteve presente, desde o início da LRF, na norma orçamentária. Ainda em 2000, o Congresso Nacional se posicionava no § 11 do art. 8º da LDO de 2001 (Lei 9.995/2000) sobre a questão nos seguintes termos:
§ 11. O projeto de lei orçamentária demonstrará a estimativa da margem de expansão das despesas obrigatórias de caráter continuado para 2001, em valores correntes e em termos de percentual da receita corrente líquida, destacando-se pelo menos aquela relativa aos gastos com pessoal e encargos sociais. (grifo nosso) 
78.	No PLOA 2001 encaminhado ao Congresso Nacional (PLN 17/2000) , o inciso I do art. 11 informou a inclusão, em anexo, do Quadro II, contendo a estimativa de expansão das DOCCs. Antes do quadro propriamente dito, denominado "Demonstrativo da Margem de Expansão das Despesas Obrigatórias de Caráter Continuado, de que trata o Art. 8¿, § 11, da Lei N¿ 9.995, de 2000", foram apresentados parágrafos introdutórios sobre a metodologia utilizada e os valores então já comprometidos com aumentos de despesa com pessoal, cabendo destaque aos seguintes parágrafos (peça 86, p. 10) :
4. O aumento na base de cálculo em 2001 é estimado em R$ 4,8 bilhões (...) 
5. Do valor bruto previsto como margem de expansão, há que se considerar os valores referentes a aumentos de despesas já comprometidos, notadamente na área de pessoal. Eles dizem respeito a concursos e correção de curva de carreira. Para 2001, estes valores estão discriminados abaixo:
- Concursos              = R$    615.884.087,00
- Curva de Carreira  = R$ 1.366.378.512,00
- Total                      = R$ 1.982.262.599,00
6. Cumpre lembrar, no entanto, que o aumento total das despesas em 2001 e nos anos seguintes é limitado, adicionalmente, pela meta de superávit primário do Governo Central, definida de acordo com a LDO - 2001. Dito de outro modo, a margem de expansão não está disponível para a efetivação de gastos adicionais aos já programados no Projeto de Lei do Orçamento para 2001. (grifo nosso) 
79.	Para o exercício de 2002, a própria LDO (Lei 10.266/2001) , em anexo, apresentou uma margem de expansão de DOCCs de R$ 6,48 bilhões e, no corpo da Lei, no § 3º do seu art. 20, houve a seguinte normatização em relação às DOCCs dos outros Poderes:
§ 3º A compensação de que trata o art. 17, § 2o, da Lei Complementar nº 101, de 2000, quando da criação ou aumento de despesas obrigatórias de caráter continuado, no âmbito dos Poderes Legislativo e Judiciário e do Ministério Público da União, poderá ser realizada a partir do aproveitamento da margem de expansão do art. 4o, § 2o, V, da mesma Lei Complementar, desde que observado:
I - o limite das respectivas dotações constantes da lei orçamentária e seus créditos adicionais;
II - os limites transitório, prudencial e permanente constantes da citada Lei Complementar; e
III - os Anexos previstos nos arts. 2º, § 2º, e 59 desta Lei
80.	O § 2º do art. 2º refere-se a um anexo que relaciona as ações que constituem DOCCs e o art. 59, constante "Das Disposições Relativas às Despesas da União com Pessoal e Encargos Sociais", refere-se ao atendimento do art. 169 da Constituição Federal, autorizando os aumentos de despesa com pessoal constantes de anexo específico da LOA.
81.	É importante citar que este § 3º do art. 20 da LDO de 2002 referente à criação de DOCCs no âmbito dos outros Poderes foi reproduzido em todas as Leis de Diretrizes Orçamentárias, até a de 2017. Isso significa que, em momento algum, pelo menos no âmbito dos outros Poderes, a compensação, no caso, pelo aumento permanente de receita (essencialmente da previsão de crescimento de arrecadação, oriunda do crescimento real da economia) , deixou de ser necessária para a concessão de aumento de despesa com pessoal. 
82.	Além disso, o § 11 do art. 8º da LDO de 2002, estabelecia, como informação complementar à LOA do exercício, a atualização da margem de expansão das DOCCs:
§ 11. O projeto de lei orçamentária atualizará a estimativa da margem de expansão das despesas obrigatórias de caráter continuado, considerando os acréscimos de receita resultantes do crescimento da economia e da evolução de outras variáveis que implicam aumento da base de cálculo, bem como de alterações na legislação tributária, e demonstrará sua utilização, de forma compatível com os anexos previstos no § 2o do art. 2o e no art. 59.
83.	A partir desse exercício, mesmo variando o formato, a maioria das LDOs passou a exigir, como informação complementar à LOA, a atualização da margem de expansão das despesas obrigatórias de caráter continuado. A título de exemplo, são apresentadas as informações das LOAs de 2004 e 2007:
ESTIMATIVA ATUALIZADA DA MARGEM DE EXPANSÃO DAS DESPESAS
OBRIGATÓRIAS DE CARÁTER CONTINUADO
Em cumprimento ao disposto no § 5¿ do art. 8¿ da Lei n¿ 10.707, de 30 de julho de 2003 (LDO - 2004) , seguem os valores atualizados referentes à margem de expansão das despesas obrigatórias de caráter continuado. 
A estimativa da margem bruta de expansão das despesas obrigatórias considerada nesta Lei é de R$ 20,1 bilhões. Tal valor foi obtido mediante o cálculo do ganho real de arrecadação projetado para 2004, ou seja, levou-se em conta o acréscimo de arrecadação decorrente do crescimento real do Produto Interno Bruto e o efeito-legislação. Do valor total da margem de expansão se subtraem as Transferências Constitucionais aos Estados, Distrito Federal e Municípios de R$ 3,3 bilhões bem como a já utilizada/comprometida para o aumento de despesas de R$ 3,0 bilhões, chegando-se à margem líquida de R$ 13,8 bilhões.

Finalmente, deve-se observar que o saldo da margem de expansão de R$ 13,8 bilhões está sendo apropriado na programação do resultado primário do Governo Federal. Assim, as futuras ampliações de despesas obrigatórias estarão sujeitas ao cumprimento da meta de resultado primário definida pela Lei n¿ 10.707, de 2003.

84.	As LDOs de 2009 a 2012 incluíram, entre as informações complementares à LOA, um demonstrativo atualizado da margem de expansão das despesas obrigatórias de caráter continuado, no entanto, esse demonstrativo foi vetado, nos quatro exercícios, essencialmente sob o argumento de que (peça 87, p. 9) :
A margem de expansão das despesas obrigatórias de caráter continuado constitui um demonstrativo informativo, da mesma natureza que diversos outros que compõem o anexo de metas fiscais exigidos pelo art. 4o, § 2o, da LRF, tais como as avaliações financeiras e atuariais dos regimes de previdência e a estimativa e compensação da renúncia de receita. A utilidade desses demonstrativos se esgota com o processo orçamentário ordinário, não cabendo sua atualização após a publicação da LDO. (Mensagem veto LDO 2010) 
85.	A partir de 2013, a atualização da Margem de Expansão das Despesas Obrigatórias na LOA não foi mais solicitada, ainda assim, em todos os exercícios subsequentes, até 2017, foi mantido nas LDOs o parágrafo referente às DOCCs de Outros Poderes e a utilização da margem de expansão para sua criação. 
86.	A LDO de 2018 (Lei 13.473/2017) , em relação à criação de DOCCs, sofreu alterações significativas devido à EC 95/2016. O artigo referente à criação de despesas obrigatórias de outros Poderes foi excluído, e, após o Anexo IV.2, "Demonstrativo da margem de expansão das despesas obrigatórias de caráter continuado", foi incluído um novo item a respeito da conciliação entre a EC 95/2016 e o Demonstrativo de Margem de Expansão de DOCCs:
Limite à expansão das despesas obrigatórias calculado a partir do teto da EC 95, de 2016
Na metodologia apresentada, vigente desde antes do NRF, a compensação necessária ao aumento das despesas obrigatórias de caráter continuado poderia ser provida pelo aumento permanente de receita, que, efetuados os devidos ajustes e deduções, configura a margem líquida de expansão. Trata-se de limite máximo disponível para amparar, para fins de atendimento da compensação prevista no § 2º do art. 17 da LRF, novos aumentos de despesas obrigatórias de caráter continuado durante o exercício financeiro, sem necessidade de compensação adicional.
O NRF passou a fixar limites para as despesas primárias, o que trouxe restrição adicional à expansão de despesas primárias obrigatórias a ele sujeitas. Sob a EC 95/2016, a identificação de incremento na receita permanente é inócua para sustentar a ampliação dessas despesas.
Portanto, deve-se agregar ao cálculo da margem de expansão das despesas obrigatórias de caráter continuado, segundo o método já utilizado, outra condição, mais restritiva, voltada às despesas primárias obrigatórias sujeitas ao NRF. Essa segunda limitação deve levar em conta a observância e a sustentabilidade do teto das despesas primárias previsto na EC 95/2016.
A existência dos limites de gastos faz que os aumentos reais de despesas sujeitas ao NRF tenham que ser sempre compensados, ou por redução real de outras despesas obrigatórias, ou por novas restrições às despesas discricionárias.
Portanto, mesmo que identificada eventual margem de expansão com base na metodologia anterior que toma por base o aumento permanente da receita, a existência de um limite para as despesas primárias (obrigatórias e discricionárias) , como previsto na EC 95/2016, impede esse aproveitamento para efeito de compensação.
As despesas primárias sujeitas ao NRF, autorizadas no âmbito dos Orçamentos Fiscal e da Seguridade Social para 2017, encontram-se já nos limites fixados (cerca de R$ 1.301 bilhões) . Dessa forma, a avaliação da possibilidade de expandir despesa primária deve ter como base apenas o ganho advindo da variação nominal do limite obtida pela aplicação da correção pelo IPCA, estimado em aproximadamente R$ 39 bilhões.
Deve-se ainda levar em conta que parte substancial desse reajuste se destina a cobrir a variação inflacionária incidente sobre as despesas. Além disso, desse valor deve ser deduzido o aumento previsto das despesas obrigatórias para 2018, mantida a legislação vigente e o crescimento vegetativo. Esse montante já é mais do que suficiente para consumir a referida margem bruta, o que indica a inexistência de uma margem líquida.
Os aumentos já concedidos e o crescimento vegetativo previsto para o conjunto de despesas obrigatórias sujeitas ao teto ultrapassam a variação nominal do limite, não havendo espaço para novas despesas obrigatórias. Exceção se faz, evidentemente, se o ato for acompanhado de redução permanente de outra despesa de mesma natureza. Diante disso, a aprovação de projetos de lei, medidas provisórias e atos normativo em 2018 deverá depender sempre de cancelamento compensatório de outra despesa permanente. 
Conclui-se, assim, que a possibilidade de expansão das despesas obrigatórias, durante a vigência do NRF, deve observar, de forma concomitante, o atendimento de duas condições: a primeira, relacionada à observância da margem líquida de expansão, calculada a partir do aumento permanente da receita; e a segunda, aplicável às despesas obrigatórias sujeitas ao teto da EC 95/2016, calculada a partir do limite nominal de correção das despesas primárias, prevalecendo e aplicando-se sempre a mais restritiva.
Ressalte-se, por óbvio, que a segunda condição não se aplica às modalidades de despesas obrigatórias que foram excluídas do NRF (art. 109, incisos I, IV, V e VIII, do ADCT) .
87.	Pela explanação da metodologia vigente antes da EC 95/2016, fica clara a necessidade de compensação para a criação de DOCC de pessoal, compensação essa que poderia vir do aumento da receita (na metodologia apresentada, vigente desde antes do NRF, a compensação necessária ao aumento das despesas obrigatórias de caráter continuado poderia ser provida pelo aumento permanente de receita, que, efetuados os devidos ajustes e deduções, configura a margem líquida de expansão) ou da redução permanente de despesa. 
88.	Sendo que essa necessidade abrange todos os Poderes, apesar do posicionamento da SOF de que (peça 81, p. 11) : 
Não há outra forma de compensação que não a existência de prévia dotação orçamentária, seja nas Unidades Orçamentárias que comportarão as despesas, seja em reserva centralizada, entendendo que no todo não há aumento da despesa com pessoal autorizada. Não fosse dessa forma, a União não poderia proceder ao provimento de novos cargos e funções, exceto aqueles cuja vacância não resultasse de aposentadoria ou pensão.
89.	A LDO de 2019 (Lei 13.707/2019) , a LDO de 2020 (Lei 13.898/2018) e a LDO de 2021 (Lei 14.16/2020) também apresentaram, em seus anexos, o item sobre a conciliação entre a margem de expansão das DOCCs e a EC 95/2016. Todos muito similares ao item constante na LDO de 2018.
90.	O Anexo IV.2 - Demonstrativo da Margem de Expansão das Despesas Obrigatórias de Caráter Continuado da LDO de 2022 (Lei 14.194/2021) prevê uma margem de expansão de R$ 20,6 bilhões. O tópico relativo à conciliação das normas (art. 17 da LRF e EC 95/2016) mais uma vez explicita a impossibilidade de utilização dessa margem:
Portanto, caso fosse indicada eventual margem de expansão de DOCCs com base na metodologia anterior, que toma por base o aumento permanente da receita, como foi verificado na atual projeção para o exercício de 2022, a existência de um limite para as despesas com impacto primário, como previsto na EC 95/2016, torna a indicação da existência de tal margem, inócua.
As despesas primárias sujeitas ao NRF, a serem autorizadas no âmbito dos Orçamentos Fiscal e da Seguridade Social para 2022, encontrar-se-ão já nos limites fixados conforme a regra estabelecida na EC 95/2016. Dessa forma, a avaliação da possibilidade de expandir DOCCs deve se pautar na possibilidade de redução, em caráter permanente, de outras despesas sujeitas ao referido limite constitucional.
Diante disso, a aprovação de projetos de lei, medidas provisórias e atos normativos na vigência do NRF, que criem ou aumentem DOCCs sujeitas a esse regime, deverá sempre depender de cancelamento compensatório de outra despesa em caráter permanente também sujeita à referida regra.
91.	Pelos normativos apresentados, a maior parte deles redigidos com significativa participação da SOF, senão por ela própria, fica patente a necessidade de compensação para a criação de despesa com pessoal de caráter obrigatório e continuado, na maioria dos casos, oriunda do crescimento permanente de receita. O que faz supor que houve uma incompreensão em relação à questão abordada, que a Secretaria estaria se referindo à alteração no próprio exercício de criação da despesa ou algo similar.
92.	No entanto, não tem sentido, neste processo, fazer novos questionamentos em relação ao tema, pois a questão da melhor forma de apresentação das compensações das DOCCs de pessoal terá necessariamente de ser trabalhada no âmbito do plano de ação referente à elaboração do Demonstrativo de Despesas Obrigatórias de Caráter Continuado (tema tratado nos tópicos seguintes deste relatório) . Para tanto, propõe-se que seja incluído, no plano de ação, um tópico específico sobre o tratamento dado às despesas de pessoal, apresentando os critérios para se caracterizar uma despesa obrigatória de pessoal como DOCC e a forma adequada de se contemplar os seus requisitos de criação, conforme estabelecido no art. 17 da LRF, incluindo a compensação dos efeitos financeiros nos exercícios seguintes.
Medida Provisória 1.022/2020
93.	A MP 1.022, de 31/12/2020, está relacionada à Lei 14.072/2020, que permitiu a prorrogação de 3.592 contratos por tempo determinado no âmbito do Ministério da Saúde. A MP permitiu uma nova prorrogação, até 28/2/2021, de 1.419 desses contratos. Nos termos da MP:
Art. 1º Fica o Ministério da Saúde autorizado a prorrogar contratos por tempo determinado de profissionais da saúde para atender à necessidade temporária de excepcional interesse público, firmados com fundamento no inciso I do caput do art. 2º da Lei nº 8.745, de 9 de dezembro de 1993, independentemente das limitações previstas no inciso VI do parágrafo único do art. 4º da referida Lei e no inciso II do parágrafo único do art. 1º da Lei nº 14.072, de 14 de outubro de 2020.
Parágrafo único.  A prorrogação de que trata o caput:
I - é aplicável a até 1.419 (mil quatrocentos e dezenove) contratos prorrogados pela Lei nº 14.072, de 2020, para exercício de atividades nos hospitais federais e nos institutos nacionais do Estado do Rio de Janeiro; e
II - não poderá ultrapassar a data de 28 de fevereiro de 2021.
Art. 2º Esta Medida Provisória entra em vigor na data de sua publicação. (grifou-se) 
94.	Observa-se, por um lado, que a Lei 8.745/1993 dispõe sobre a contratação por tempo determinado para atender à necessidade temporária de excepcional interesse público e o inciso I do caput do art. 2º considera como necessidade temporária de excepcional interesse público a assistência a situações de calamidade pública. Sendo que a prorrogação desses contratos, de acordo com a Lei, não pode exceder a dois anos (inciso VI do parágrafo único do art. 4º) .
95.	Por outro lado, tem-se que a Lei 14.072/2020 já havia prorrogado os contratos com "fundamento no inciso I do caput do art. 2º da Lei nº 8.745, de 9 de dezembro de 1993, independentemente da limitação prevista no inciso VI do parágrafo único do art. 4º da referida Lei".
96.	A nova prorrogação, conforme a Exposição de Motivos (EMI 56/2020 - MS - ME) justificar-se-ia pelos seguintes motivos (peça 64, p. 1) :
2. Informamos que os referidos contratos temporários serão extintos no próximo dia 31 de dezembro e, não obstante ter sido autorizada a realização de novas contratações, não vem se concretizando a contento a substituição dos profissionais que estão deixando os cargos por aqueles que estão sendo contratados.
3. A especificidade da assistência médica de alta complexidade exige uma transição segura dos cargos e encargos dos profissionais atuais para os que estão assumindo a assistência hospitalar neste momento, pois a ruptura abrupta traz um elevadíssimo risco de desassistência, de incidência de erros médicos e de outros problemas assistenciais com impactos irreversíveis e incalculáveis.
4. Além do risco iminente, destacamos que a eventual descontinuidade na prestação dos serviços da saúde pelo término dos contratos destes profissionais acarretará na redução funcional desses Hospitais e Institutos. Isto impactará negativamente no atendimento à população, sobretudo com a possibilidade do aumento de óbitos.
5. Vale lembrar que esses Hospitais e Institutos representam mais da metade da assistência de alta complexidade em suas respectivas áreas (Institutos) e especialidades clínicas e cirúrgicas (Hospitais) , no Estado do Rio de Janeiro.
97.	A SOF, no processo referente à elaboração da MP, informou a ausência de óbices, do ponto de vista orçamentário, para o prosseguimento da matéria. A PGFN também não vislumbrou óbices jurídicos, no entanto, a Procuradoria alertou que (peça 65, p. 2) :
[...] é preciso cautela do gestor público na utilização da medida provisória como instrumento de prorrogação contratual para além do prazo previsto na Lei nº 8.745, de 1993, pois a reiteração da prática pode, no conjunto, conduzir ao entendimento de burla ao texto constitucional. 
98.	Em 1º/6/2021 expirou o prazo de vigência da MP 1.022/2020.
99.	Por fim, ainda no âmbito da Seafi, houve informações sobre outras despesas de custeio. Nessa seara, foram mencionados posicionamentos em quatro processos: o primeiro relativo à Lei 13.982/2020 (BPC) , no qual a Seafi se manifestou contrariamente à sua aprovação. Os outros três processos (uma lei e duas portarias) foram relativos a subvenções econômicas e todos contaram com manifestação favorável da Seafi.
100.	Diante dos dados apresentados relativos às informações fornecidas pelo ME sobre DOCCs criadas em 2020, mais uma vez verificou-se a dificuldade do trato da questão, a maior parte das informações apresentadas referiu-se simplesmente às despesas criadas no exercício, sendo que a maioria nem sequer obrigatórias eram. Situação que torna patente a necessidade de consolidação de informações e aprofundamento conceitual sobre a questão, tema que foi tratado no acompanhamento de 2019 e resultou na recomendação objeto do item 9.1 do Acórdão 2195/2020-TCU-Plenário. As providências relativas ao Acórdão são tratadas a seguir.
2.1.2. Providências adotadas pelo Ministério da Economia para atendimento da recomendação objeto do item 9.1 do Acórdão 2195/2020-TCU-Plenário (Q2) 
101.	O Acórdão 2195/2020-TCU-Plenário, de 19/8/2020, é referente ao processo TC Processo 031.445/2019-5, de relatoria do ministro Bruno Dantas, cujo assunto é o acompanhamento sobre renúncias de receitas e despesas obrigatórias de caráter continuado referentes ao exercício de 2019. Após a constatação da ausência de dados consolidados sobre as DOCCs, os Ministros do TCU acordaram em:
9.1. recomendar ao Ministério da Economia, com fundamento no art. 43, inciso I, da Lei 8.443/1992, c/c o art. 250, inciso III, do RITCU, os arts. 16 e 17 da Lei Complementar 101/2000 e o art. 11 da Resolução-TCU 315/2020, que avalie a conveniência e oportunidade de publicar, quadrimestralmente, quadro consolidado das despesas obrigatórias de caráter continuado (DOCCs) da União criadas no exercício, oriundas de leis e de medidas provisórias provenientes de todos os Poderes e órgãos autônomos, bem como de atos administrativos que tramitarem por esse Ministério nos termos do art. 114, § 8°, inciso I, da Lei 13.898/2019 (Lei de Diretrizes Orçamentárias de 2020) , e dos respectivos dispositivos das Leis de Diretrizes Orçamentárias subsequentes, informando os critérios utilizados para a sua classificação, o aumento da despesa previsto no exercício em que deva entrar em vigor e nos dois subsequentes, bem como as medidas de compensação adotadas;
102.	Em resposta à indagação, como já relatado no Relatório sobre as Contas do Presidente da República de 2020 (Acórdão 1515/2021-TCU-Plenário, rel. min. Walton Alencar Rodrigues) , a SOF e a STN se pronunciaram em conjunto pela Nota Técnica SEI 2603/2021/ME (peça 22) . Na Nota, as Secretarias relatam que o ME já se manifestou duas vezes em relação ao tema e resumem as manifestações nos seguintes termos (peça 22, p. 3) : 
5.	Em resumo, as duas manifestações destacam, apesar de concordar no mérito e relevância do tema, que o processo de publicação do quadro consolidado depende (i) de regulamentação da governança do processo de criação e expansão de DOCCs, com foco na atribuição de responsabilidades a cada agente no processo, em observância estrita às suas competências legais e (ii) de aperfeiçoamento conceitual na forma de regulamentação para definir principalmente o conceito de DOCCs e quais seriam as formas específicas de compensação da criação ou expansão de DOCCs. 
6.	Além destas duas condições estruturantes, ainda se levantou o risco de grande aumento de processos a serem submetido ao ME, com eventual necessidade de adequação dos recursos disponíveis (servidores, estrutura física, etc.) . Por fim, apontou-se a iminente publicação da Portaria para constituir Grupo de Trabalho entre a Secretaria Especial de Fazenda, a Secretaria de Orçamento Federal e a Secretaria do Tesouro Nacional para análise de temas orçamentários e financeiros como sendo um possível avanço em direção no sentido da institucionalização e normatização da governança sobre o processo de criação ou expansão de DOCCs. De fato, a formalização do referido grupo de trabalho se deu através da publicação da Portaria Fazenda/ME nº 568, de 12 de janeiro de 2021. 
103.	Concluiu-se, então, que (peça 22, p. 3) :
7. Por todo o exposto, entendemos que ainda existe uma extensa lacuna de governança que deverá ser preenchida de modo a permitir a publicação estruturada de quadro consolidado das despesas obrigatórias de caráter continuado (DOCCs) da União. Reitera-se que esse processo dependerá de esforço e articulação em nível institucional mais elevado nos três poderes extrapolando apenas o nível técnico deste Ministério da Economia. 
104.	Enfim, em resposta à recomendação do processo, o ME se posicionou, embora não de maneira explícita, por não ser oportuna a publicação do demonstrativo, seja por uma extensa lacuna de governança que permita a disponibilização dos dados para a sua publicação, seja por deficiências conceituais, seja por falta de recursos. No entanto, em momento algum, manifestou-se contra o mérito da proposta.
105.	Cabe ressaltar, entre os processos que envolveram questões relativas às DOCCs, o TC Processo 017.727/2020-0, referente ao PLDO 2021, também de relatoria do ministro Bruno Dantas. Pelo Acórdão 2898/2020-TCU-Plenário, o Poder Executivo foi alertado sobre a questão nos seguintes termos:
9.1.6. é necessária a inclusão, na Lei de Diretrizes Orçamentárias, de dispositivos determinando que os órgãos informem ao Ministério da Economia, para fins de consolidação, as despesas obrigatórias de caráter continuado (DOCCs) criadas mediante ato administrativo; bem como a publicação quadrimestral, pelo Ministério da Economia, de demonstrativo das DOCCs criadas no âmbito da União, de modo a propiciar os controles externo e social e em consonância com o princípio da transparência na gestão fiscal;
106.	Apesar do alerta e da recomendação, esses dispositivos não foram incluídos na LDO 2021, nem constaram do Projeto de Lei de Diretrizes Orçamentárias (PLDO) 2022 e o demonstrativo nunca foi publicado. Enfim, mesmo com manifestações deste Tribunal e com a concordância com mérito da proposta pelo ME, não houve avanços palpáveis, em termos normativos ou gerenciais, visando à superação dos problemas conceituais e à obtenção de informações consolidadas sobre a criação de DOCCs. 
107.	Em resposta a essa situação, conforme já sinalizado no Relatório de Acompanhamento do PLDO 2022 (peça 33, p. 56, do TC Processo 012.992/2021-6, de relatoria do ministro Aroldo Cedraz) , cogita-se, pelo menos, a elaboração de plano de ação para viabilizar uma futura publicação que se adeque inclusive às restrições materiais dos órgãos envolvidos, mesmo que no primeiro momento abranja apenas as despesas de maior materialidade e/ou que vierem a tramitar pelo ME, nos termos do disposto nas LDOs (vide art. 131, inciso I, da Lei 14.116/2020, por exemplo) .
108.	Na medida em que o ME enfatizou que o "processo dependerá de esforço e articulação em nível institucional mais elevado nos três poderes extrapolando apenas o nível técnico deste Ministério da Economia" (peça 22, p. 3) , considera-se fundamental a participação da Casa Civil da Presidência da República na elaboração do aludido Plano, tendo em vista sua competência de assistir diretamente o Presidente da República na coordenação e na integração das ações governamentais (art. 1º, inciso I, alínea "a", do Anexo I do Decreto 96.78/2019) .
109.	Assim, propôs-se, inicialmente, determinar à Secretaria-Executiva do M E, em conjunto com a Secretaria-Executiva da Casa Civil da Presidência da República, com fundamento no art. 43, inciso I, da Lei 8.443/1992, c/c o art. 250, inciso II, do RITCU, os arts. 16 e 17 da Lei Complementar 101/2000 e o art. 7º, § 3º, inciso I, da Resolução-TCU 315/2020, que, no prazo de 120 dias, elaborem e encaminhem a este Tribunal um plano de ação, contendo medidas de cunho normativo e gerencial e respectivos agentes e unidades responsáveis por tais medidas, para que, em um prazo máximo de dois anos, seja viabilizada a elaboração do Demonstrativo de Despesas Obrigatórias de Caráter Continuado nos termos preconizados no item 9.1 do Acórdão 2195/2020-TCU-Plenário.110.	No entanto, em cumprimento ao disposto no art. 14, § 1º, da Resolução-TCU 315/2020, foi submetida uma instrução preliminar à apreciação da Secretaria-Executiva do ME (peça 69) e da Secretaria-Executiva da Casa Civil da Presidência da República (peça 70) , para que, em caráter facultativo, apresentassem seus comentários sobre a proposta de determinação. A seguir, são sistematizados os comentários das respectivas Secretarias.
110.	O ME apresentou seus comentários por meio da Nota Conjunta SEI 8/2021/Cesef/Supef/STN/Seto-ME (peça 79) . A Nota, datada de 3/9/2021, foi assinada por representantes da STN e da SOF. Essencialmente, questiona-se o fato de a proposta abranger os todos os Poderes e órgãos autônomos e a periodicidade do demonstrativo ser inferior a um ano. Nos termos da Nota (peça 79, p. 3) : 
8. Diante do exposto, ao tempo que reconhecemos o avanço nas condições para viabilizar a elaboração de demonstrativo das despesas obrigatórias de caráter continuado (DOCCs) na forma proposta no parágrafo 79 do TC Processo 037.193/2020-1, identificamos que remanescem pontos de preocupação. Em particular, sobressai-se a obrigatoriedade (i) do demonstrativo abranger todos os Poderes e órgãos autônomos e (ii) da periodicidade da prestação dessas informações ser inferior a 01 (um) ano. Nesse sentido, achamos apropriado melhor modular tais aspectos. 
9. Ademais, cabe ressaltar que - no curso do processo de avaliação e planejamento do citado demonstrativo - outros aspectos do it em 9.1 serão analisados observando critérios de eficiência e economicidade. Em particular, destaque-se a avaliação da abrangência dos atos normativos geradores de DOCCs e a sua forma de publicação.
111.	Os comentários da Secretaria-Executiva da Casa Civil da Presidência da República foram realizados através da Nota Técnica Conjunta da Secretaria Especial de Relações Governamentais e da Subchefia de Análise e Acompanhamento de Políticas Governamentais (peça 75) . No sumário executivo da Nota, já é apresentada a complexidade da questão:
3.	Conforme apresentado ao longo desta Nota Técnica, o tema Despesas Obrigatórias de Caráter Continuado - DOCC apresenta significativa complexidade que pode demandar a edição de regulamentação para a compreensão uniforme por todos os agentes públicos envolvidos. Nesse sentido, é muito importante a edição de regulamentação no intuito de aperfeiçoar aspectos conceituais dessas despesas e a regulamentação da governança do processo de criação e expansão das DOCCs, a exemplo das legislações e atos que as estabeleçam, visando difundir entendimento coeso no âmbito de todos os Poderes e Órgãos Autônomos.
112.	Na análise das DOCCs, a Casa Civil enfatiza ainda a questão de o art. 17 da LRF envolver também os atos administrativos normativos (peça 75, p. 4) :
16.	 O conceito torna-se ainda mais amplo quando se observa no art. 17 da LRF a referência à " (...) despesa corrente derivada de (...) ato administrativo normativo (...) ". Segundo Hely Lopes Meirelles, "ato administrativo é toda manifestação unilateral de vontade da Administração Pública que, agindo nessa qualidade, tenha por fim imediato adquirir; resguardar; transferir; modificar; extinguir e declarar direitos, ou impor obrigações aos administrados ou a si própria" (Meirelles. Hely Lopes. Direito Administrativo Brasileiro. Editora Malheiros. São Paulo) . Considerando a flexibilidade para edição de atos administrativos normativos e a capilaridade institucional entre as diversas instâncias governamentais, a possibilidade de estender o entendimento do conceito à mercê da elasticidade dos termos pode gerar um volume muito grande de informações a serem monitoradas e de difícil acompanhamento e gerenciamento.
17.	 Possivelmente a regulamentação dos tipos de atos normativos que se enquadrariam no art. 17 da LRF ou algum tipo de esclarecimento (por exemplo) no sentido de que os atos normativos referidos são decorrentes das Leis ou Medidas Provisórias já citadas no próprio dispositivo, por meio de Lei, poderia dar maior uniformidade no entendimento e ampla assimilação pelas diversas instâncias técnicas que realizam suas atribuições sob esses regramentos.
113.	Outro ponto ressaltado, em relação à dificuldade em se lidar com o tema, diz respeito à obrigação de se indicar as compensações para a criação de DOCCs, sendo que uma proposta de DOCC passa por várias instâncias e muitas vezes é significativamente alterada no curso do processo (peça 75, p. 4-5) :
18. (...) A indicação de ampliação de receita ou redução de outras despesas como compensação para viabilizar a criação de novas despesas no âmbito de um determinado projeto de lei poderia ser apresentada no âmbito de outra proposição? Um projeto de lei com tramitação suspensa (formalmente ou não) e sem perspectiva de materialização em Lei esterilizaria eventual espaço considerado como compensação? Como seriam tratadas as mudanças de cenário que comprometessem as compensações apresentadas em momento anterior? Na hipótese de alterações das proposições durante a tramitação ou em decorrência da incidência de vetos sobre os projetos de lei, com consequentes impactos (positivos ou negativos) sobre os aumentos de despesas, como ficariam os demonstrativos sobre as origens dos recursos?
114.	Após essas manifestações relativas à necessidade de uniformização de conceitos, a Casa Civil reproduz as preocupações do ME quanto à abrangência do demonstrativo e sua periodicidade (peça 75, p. 5) :
21. Em relação aos procedimentos técnicos trazidos preliminarmente pela SEMAG, cabe considerar que, tendo em vista a independência e a harmonia dos Poderes destacadas no art. 2º da Constituição Federal, é muito importante que os possíveis demonstrativos de DOCC sejam elaborados e apresentados por cada Poder ou Órgão Autônomo. Tal conduta, além de possibilitar maior rapidez e facilidade de acesso às informações pelas áreas técnicas de cada ente público, minimizaria os riscos inerentes aos processos de tramitação de grande volume de informações como, por exemplo, dificuldades de interlocução, sobrecarga decorrente da centralização, erros de envio processuais e até, em especial, a interferência entre os Poderes.
22. Outro detalhe a ser observado refere-se à periodicidade na geração de informações, tomando por base o Acórdão 2195/2020-TCU-Plenário, de 19/8/2020. A necessidade de geração de informações em períodos quadrimestrais poderia gerar carga de trabalho intensa e com resultados possivelmente não tão significativos. Considerando que as despesas obrigatórias, de modo geral, são estabelecidas anualmente por meio de listagem incluída em anexo às Leis de Diretrizes Orçamentárias e que inclusões nesse anexo não são observadas com frequência, não se verifica justificativas para que as DOCC tivessem que ser monitoradas quadrimestralmente.
115.	A Casa Civil ainda chama atenção da pertinência de que os dados a serem solicitados na determinação não exijam apurações retroativas, dadas a amplitude das DOCCs e as dificuldades de identificação. Ressalta também o papel fundamental do ME para a definição dos processos e dos critérios relacionados à elaboração, consolidação e apresentação de informações.
116.	As conclusões da Casa Civil, além de reafirmarem que o melhor seria que o Demonstrativo fosse anual e que cada Poder e órgão autônomo deveria publicar seu próprio demonstrativo, ressaltam novamente a complexidade do tema (peça 75, p. 5) :
27. A partir das informações apresentadas, verifica-se que o tema Despesas Obrigatórias de Caráter Continuado - DOCC apresenta significativa complexidade que pode demandar a edição de regulamentação para a compreensão uniforme por todos os agentes públicos envolvidos. Conforme demonstrado, com as disposições previstas na legislação atualmente vigente há margem para diversas interpretações com amplitudes de abrangência variadas. Sobre esse entendimento, é mister a edição de regulamentação no sentido de esclarecer de forma definitiva o conceito dessas despesas e as legislações e atos que as estabeleçam, bem como de nivelar a compreensão, no âmbito de todos os Poderes e Órgãos Autônomos.
117.	Da análise das manifestações dos gestores vê-se que, mais uma vez, não houve oposição quanto ao mérito da determinação proposta. São ressaltadas a complexidade do tema e a necessidade de se clarificar e regulamentar o conceito de DOCC e são apresentados dois senões: a periodicidade da publicação e a autoria da publicação do demonstrativo.
118.	Quanto à periodicidade da publicação, o intuito de solicitar um período inferior ao anual, além da maior transparência, justifica-se pela criação de condições para um acompanhamento mais tempestivo das DOCCs criadas, pois muitas são criadas no decorrer do próprio exercício, seja por medidas legislativas, seja por atos administrativos, sendo assim, nem todas têm sua previsão na Lei Orçamentária Anual. Além disso, a previsão na LOA não é sinônimo de criação de DOCC. 
119.	Nesse sentido, cabe destacar que na LDO 2022, no anexo "IV.2 - Demonstrativo da Margem de Expansão das Despesas Obrigatórias de Caráter Continuado", foi introduzido o seguinte parágrafo que não existia nas LDOs anteriores:
Cabe ressaltar, conforme preceitua o Manual de Demonstrativos Fiscais - MDF em sua 11ª edição, nas páginas 156 e 157, que o resultado do demonstrativo em tela é tão somente indicativo:
"Sobre a interpretação do demonstrativo em questão, é fundamental esclarecer que o resultado por ele apresentado é meramente indicativo, no seguinte sentido: i) Se o resultado for negativo, interpreta-se como um alerta para a criação de novas DOCC; e ii) Se o resultado for positivo, significa que, provavelmente, há espaço para a criação de novas DOCC. No entanto, não se pode dizer que o valor apresentado é o valor de DOCC que deverá ser reduzido, no caso de sinal negativo, ou poderá ser aumentado, no caso oposto. Isso porque os valores apresentados no quadro que integra o presente demonstrativo são visões parciais dos valores nominais dos agregados de receitas e despesas, oriundas de uma decomposição teórica desses valores, a fim de que o demonstrativo reflita os conceitos de aumento permanente de receita e redução permanente de despesa, conforme o art. 17 da LRF. Ademais, nem sempre é possível realizar tais decomposições. Desse modo, além de a visão dos valores ser parcial, não se engloba todo o conjunto das receitas primárias e das despesas obrigatórias, mas apenas os mais significativos, dada a referida limitação metodológica".
120.	Por fim, o ME já acompanha a edição de medidas legislativas de criação de DOCCs; quando são de proposição do Poder Executivo, a análise já deve estar contida na própria exposição de motivos (inciso II do art. 27 do Decreto 9.191/2017) , quando não são de sua autoria, a análise é feita no momento da sanção. Ou seja, o acompanhamento no caso de medidas legislativas já existe, bastaria a sua sistematização após a fase de sanção e veto das propostas convertidas em norma. 
121.	Quanto aos atos normativos, a questão é mais complexa, mas não devido à periodicidade das informações, mas ante a atual ausência de critérios e de canais de sua divulgação. Nesse sentido, entende-se que, à medida que forem sendo efetivadas as medidas propostas no plano de ação, o processo ocorrerá de maneira mais fluida. Ademais, há que se considerar as conclusões que resultarem do processo TC Processo 039.134/2019-9, de relatoria do ministro Bruno Dantas e que trata de auditoria operacional sobre controles acerca da expansão de obrigações continuadas da União.
122.	No entanto, considerando os comentários dos gestores e as observações dos técnicos do ME em reuniões prévias sobre o tema, pode-se transigir para uma publicação semestral. O Demonstrativo Anual seria, por exemplo, publicado como um anexo da Prestação de Contas do Presidente da República (PCPR) , de forma a subsidiar o Relatório e o Parecer Prévio sobre aas Contas do Presidente da República, e, até 31 de julho, seria divulgado por meio eletrônico um demonstrativo relativo às DOCCs criadas no 1º semestre do exercício. 
123.	Quanto à autoria do Demonstrativo, entende-se que, como consolidação deve haver um demonstrativo único, podendo, sim, possuir linhas relativas aos Poderes e órgãos autônomos. São vários os demonstrativos publicados pelo Poder Executivo que incluem informações sobre os outros Poderes e isto, de forma alguma, significa afronta à autonomia dos Poderes. A Lei de Diretrizes Orçamentárias, à primeira vista, seria o meio adequado para normatizar e viabilizar essa consolidação das informações. No entanto, a questão deverá tratada no próprio plano de ação propugnado. 
124.	A dispersão da informação em diversos demonstrativos dificulta a compreensão e a análise do tema. De igual modo, a comparação entre órgãos e o dimensionamento do todo no âmbito da União são questões centrais das DOCCs. As despesas criadas serão arcadas a longo prazo pelos OFSS, não individualmente por cada Poder e órgão autônomo. 
125.	Assim, considerando a proposta preliminar e os comentários dos gestores, propõe-se determinar à Secretaria-Executiva do ME, em conjunto com a Secretaria-Executiva da Casa Civil da Presidência da República, com fundamento no art. 43, inciso I, da Lei 8.443/1992, c/c o art. 250, inciso II, do RITCU, os arts. 16 e 17 da Lei Complementar 101/2000 e o art. 7º, § 3º, inciso I, da Resolução-TCU 315/2020, que, no prazo de 120 dias, elaborem e encaminhem a este Tribunal um plano de ação, contendo medidas de cunho normativo e gerencial e respectivos agentes e unidades responsáveis por tais medidas, para que, em um prazo máximo de dois anos, seja viabilizada a elaboração semestral de um Demonstrativo Consolidado das Despesas Obrigatórias de Caráter Continuado, contendo informações sobre as DOCCs da União criadas no exercício, oriundas de leis e de medidas provisórias provenientes de todos os Poderes e órgãos autônomos, bem como de atos administrativos a que se referirem os respectivos dispositivos das Leis de Diretrizes Orçamentárias, informando os critérios utilizados para sua classificação, o aumento da despesa previsto no exercício em que deva entrar em vigor e nos dois subsequentes, bem como as medidas de compensação adotadas.
2.1.3 Conclusão 
126.	Diante das informações apresentadas, apesar de todos os esforços de aperfeiçoamento, repetiu-se, para o exercício de 2020, o diagnóstico do acompanhamento realizado para 2019: o caráter incipiente do acompanhamento governamental da criação de DOCCs. Por um lado, permaneceram abertas questões relativas à interpretação do próprio art. 17 da LRF, por outro, continuou inexistente, a consolidação das informações em quadro específico, com a definição do órgão responsável por sua elaboração.
127.	No entanto, dentre as despesas identificadas, não foram encontradas evidências de irregularidades em relação aos aspectos fiscais e orçamentários na criação de DOCCs em 2020. Na oitiva da SOF sobre a Portaria-ME 423/2020, a Secretaria argumentou que "em que pese não haver citação explícita do art. 17, da LRF, no opinativo desta Secretaria sobre as despesas prorrogadas pela Portaria-ME nº 423, de 2020, o mesmo fora observado na manifestação sobre o pleito, conforme demonstrado nesta Nota" (peça 81, p. 12) . 
128.	O Acórdão 2195/2020-TCU-Plenário, referente ao acompanhamento sobre renúncias de receitas e despesas obrigatórias de caráter continuado de 2019, recomendou que o ME avaliasse a conveniência e oportunidade de publicar, quadrimestralmente, quadro consolidado das despesas obrigatórias de caráter continuado (DOCCs) da União. Em resposta à recomendação, o ME se posicionou, embora não de maneira explícita, por não ser oportuna a publicação do demonstrativo, seja por uma extensa lacuna de governança que permita a disponibilização dos dados para a sua publicação, seja por deficiências conceituais, seja por falta de recursos.
129.	Assim, diante da convicção da necessidade de aprimoramento do acompanhamento das despesas obrigatórias de caráter continuado no âmbito da União, do reconhecimento de que a consolidação e divulgação de dados relativos a sua criação é passo fundamental no processo e do insucesso da proposta de elaboração do quadro de DOCCs, propôs-se, então, a determinação da elaboração de um plano de trabalho para que, a médio prazo, sejam viabilizadas as condições para a elaboração do Demonstrativo.
130.	A proposta foi submetida a comentários da Secretaria-Executiva do ME e da Secretaria-Executiva da Casa Civil, que seriam os órgãos responsáveis pela elaboração do plano de ação. As Secretarias manifestaram-se favoravelmente à proposta, ressalvadas questões de periodicidade e autoria do (s) demonstrativo (s) . 
131.	Considerando a proposta anterior aos comentários dos gestores e os próprios comentários, optou-se por uma proposta que determine a elaboração de um plano de ação que, no prazo de dois anos, viabilize a publicação semestral de um quadro consolidado das DOCCs da União criadas no exercício, provenientes de medidas de cunho normativo e gerencial. Tal plano deverá conter tópico específico sobre o tratamento dado às despesas de pessoal, apresentando os critérios para se caracterizar uma despesa obrigatória de pessoal como DOCC e a forma adequada de se contemplar os seus requisitos de criação, conforme estabelecido no art. 17 da LRF, incluindo a compensação dos efeitos financeiros nos exercícios seguintes.
2.2. Renúncias de Receitas
132. 	Conforme apontado no Parecer Prévio sobre as contas prestadas pelo Presidente da República referente ao exercício de 2020 (Acórdão 1515/2021-TCU-Plenário, de relatoria do ministro Walton Alencar Rodrigues) , as renúncias de receitas informadas pelo governo federal atingiram o montante projetado de R$ 343,2 bilhões em 2020, correspondendo a 28,5% da receita primária líquida e a 4,6% do PIB. Foram R$ 317,2 bilhões de benefícios tributários e R$ 26,0 bilhões de benefícios financeiros e creditícios.
133.	Como se vê, as renúncias tributarias são as mais significativas e correspondem a gastos governamentais indiretos decorrentes ao próprio sistema tributário. Já os benefícios financeiros e creditícios são decorrentes de operações de crédito realizadas por instituições financeiras com recursos próprios ou do Tesouro, com taxas e prazos mais favoráveis do que os praticados pelo mercado, e são direcionados para setores específicos com o intuito de incentivar seu desenvolvimento. As despesas decorrem das diferenças de taxas entre estas operações e as praticadas pelo mercado e seguem metodologia própria.
2.2.1. Atendimento aos requisitos exigidos pela legislação pertinente para instituição das  Renúncias de Receitas no exercício de 2020 (Q3) 
2.2.1.1 Renúncias de Receitas Tributárias
134.	Segundo o art. 14, § 1°, da LRF, a renúncia de receita tributária "compreende anistia, remissão, subsídio, crédito presumido, concessão de isenção em caráter não geral, alteração de alíquota ou modificação de base de cálculo que implique redução discriminada de tributos ou contribuições, e outros benefícios que correspondam a tratamento diferenciado".
135.	A RFB utiliza a nomenclatura de gasto tributário, cujo conceito adotado é:
Gastos tributários são gastos indiretos do governo realizados por intermédio do sistema tributário, visando a atender objetivos econômicos e sociais e constituem-se em uma exceção ao sistema tributário de referência, reduzindo a arrecadação potencial e, consequentemente, aumentando a disponibilidade econômica do contribuinte.
136.	Conforme se apresenta a seguir, a concessão ou ampliação de incentivo ou benefício de natureza tributária da qual decorra renúncia de receita deve ser acompanhada, outrossim, da observância de um conjunto de regras constitucionais e legais, cujo cumprimento representa condição para sua aplicabilidade, segundo entendimento consubstanciado no Acórdão 1907/2019-TCU-Plenário, de relatoria do ministro Raimundo Carreiro. 
137.	No que concerne aos comandos constitucionais, o art. 150, § 6º, da CF/1988 exige que as renúncias de receita sejam concedidas somente por lei específica que regule exclusivamente a matéria ou o respectivo tributo, enquanto o art. 113 do ADCT estabelece que a proposição legislativa que crie ou altere despesa obrigatória ou renúncia de receita deverá ser acompanhada da estimativa de seu impacto orçamentário e financeiro.
138.	Por seu turno, a LRF apresenta as seguintes condicionantes para a criação regular de benefício tributário:
Art. 14. A concessão ou ampliação de incentivo ou benefício de natureza tributária da qual decorra renúncia de receita deverá estar acompanhada de estimativa do impacto orçamentário-financeiro no exercício em que deva iniciar sua vigência e nos dois seguintes, atender ao disposto na lei de diretrizes orçamentárias e a pelo menos uma das seguintes condições:                
I - demonstração pelo proponente de que a renúncia foi considerada na estimativa de receita da lei orçamentária, na forma do art. 12, e de que não afetará as metas de resultados fiscais previstas no anexo próprio da lei de diretrizes orçamentárias;
II - estar acompanhada de medidas de compensação, no período mencionado no caput, por meio do aumento de receita, proveniente da elevação de alíquotas, ampliação da base de cálculo, majoração ou criação de tributo ou contribuição.
[...]
§ 2° Se o ato de concessão ou ampliação do incentivo ou benefício de que trata o caput deste artigo decorrer da condição contida no inciso II, o benefício só entrará em vigor quando implementadas as medidas referidas no mencionado inciso.
139.	Ressalta-se a importância das exigências contidas no referido art. 14 da LRF para o controle e a gestão fiscal, cabendo destacar o cumprimento das metas de resultados fiscais definidas nas LDOs, considerando que, caso as regras daquela lei não sejam observadas, em proposições originárias do Poder Executivo ou em proposições parlamentares, o referido dispositivo perderá sua eficácia.
140.	Além disso, as LDOs editadas anualmente estabelecem, em relação aos respectivos exercícios de vigência, requisitos a serem observados, no âmbito das proposições legislativas e das respectivas emendas, para instituição dessas renúncias. A LDO relativa ao exercício de 2020 (Lei 13.898/2019, alterada pela Lei 13.983/2020) impôs o regramento constante do art. 116 para as proposições que resultassem em diminuição de receitas:
Art. 116.  Somente será aprovado o projeto de lei ou editada a medida provisória que institua ou altere receita pública quando acompanhado da correspondente demonstração da estimativa do impacto na arrecadação, devidamente justificada.
§ 1º  As proposições de autoria do Poder Executivo federal que concedam ou ampliem benefícios tributários deverão estar acompanhadas de avaliação do Ministério da Economia quanto ao mérito e aos objetivos pretendidos, bem como da estimativa do impacto orçamentário e financeiro, e de sua compensação, de acordo com as condições previstas no art. 14 da Lei Complementar nº 101, de 2000 - Lei de Responsabilidade Fiscal
§ 2º Deverão conter cláusula de vigência de, no máximo, cinco anos, os projetos de lei aprovados ou as medidas provisórias que:
I - vinculem receitas; ou
II - concedam, ampliem ou renovem benefícios de natureza tributária.
§ 3º A criação ou a alteração de tributos de natureza vinculada será acompanhada de demonstração, devidamente justificada, de sua necessidade para oferecimento dos serviços públicos ao contribuinte ou para exercício de poder de polícia sobre a atividade do sujeito passivo.
141.	Ressaltam-se as significativas alterações realizadas por meio da Lei 13.983/2020 nos dispositivos originais da LDO 2020, os quais se assemelhavam com os contidos nas LDOs dos exercícios anteriores, com vistas a flexibilizar as normas para aumento dos gastos do governo para combate aos efeitos da pandemia de Covid-19. Uma dessas modificações diz respeito ao art. 114 da LDO (Seção I - Disposições gerais sobre adequação orçamentária das alterações da legislação) , especificamente no seu caput, por meio do qual se excluiu a aplicação dos requisitos legais contidos naquele dispositivo quanto à concessão das renúncias de receitas tributarias, uma vez que o novo texto trazido fez referência apenas à "diminuição de receita primária não tributária ou de receitas financeiras com impacto primário" (grifou-se) , enquanto a redação original previa a aplicação dos regramentos a qualquer "diminuição de receita". 
142.	Assim, com essa alteração, as exigências previstas no art. 114 da LDO 2020 passaram a não ser aplicáveis às proposições legislativas que objetivavam a instituição de benefícios tributários durante o exercício de 2020. Por conseguinte, os requisitos para instituição desses incentivos se limitaram aos previstos no art. 116 daquela LDO (Seção II - Das alterações na legislação tributária e das demais receitas) . 
143.	A outra modificação promovida pela Lei 13.983/2020 foi a revogação do art. 117 da LDO 2020, que obrigava o Presidente da República a encaminhar ao Congresso Nacional, no referido exercício, plano de revisão de benefícios tributários, com previsão de redução anual equivalente a 0,05% do PIB até 2022. Registre-se que, no âmbito do LDO 2019 (Lei 13.707/2018) , constou também dispositivo estabelecendo o encaminhamento de plano de revisão com o mesmo objetivo de redução desses incentivos, de modo que a renúncia total de receita tributária, no prazo de dez anos, não ultrapasse 2% do PIB (art. 21, §§ 3° e 4°, inciso III, alínea "b") . 
144.	Convém ressaltar ainda que, em função da pandemia de Covid-19, por meio do Decreto Legislativo 6/2020, foi reconhecido, para fins do art. 65 da LRF, a ocorrência do estado de calamidade pública, com efeitos até 31/12/2020, conforme seu art. 1º. E, para dar mais flexibilidade aos gastos públicos nesse contexto, o Congresso Nacional promulgou a Emenda Constitucional 106/2020, que instituiu o regime extraordinário fiscal, financeiro e de contratações durante a vigência desse estado de calamidade pública.
145.	No que afeta aos benefícios tributários, com base no art. 3º da EC 106/2020, estabeleceu-se que: 
Art. 3º Desde que não impliquem despesa permanente, as proposições legislativas e os atos do Poder Executivo com propósito exclusivo de enfrentar a calamidade e suas consequências sociais e econômicas, com vigência e efeitos restritos à sua duração, ficam dispensados da observância das limitações legais quanto à criação, à expansão ou ao aperfeiçoamento de ação governamental que acarrete aumento de despesa e à concessão ou à ampliação de incentivo ou benefício de natureza tributária da qual decorra renúncia de receita. 
146.	Assim, consoante o citado dispositivo c/c o art. 1º do Decreto Legislativo 6/2020, ficou afastada a aplicação, até 31/12/2020, das restrições legais retromencionadas referentes à concessão e à ampliação de renúncias de receitas instituídas com vistas ao enfrentamento da pandemia, ou seja, os dispositivos constantes da LRF e da LDO, sendo que a vigência de tais medidas se limitaria à duração do estado de calamidade. Nesse caso, somente os comandos constitucionais deveriam ser observados durante aquele ano, ou seja, o § 6º do art. 150 da CF/1988, bem como o art. 113 do ADCT.
2.2.1.1.1. Avaliação quanto à conformidade da instituição e aplicação das renúncias de receitas tributárias em 2020 e respectivos impactos
147.	A presente análise buscará responder se foram observados, no exercício de 2020, os dispositivos constitucionais e legais especificados no tópico anterior, no que diz respeito à concessão, ampliação e aplicação de incentivo ou benefício de natureza tributária da qual decorra renúncia de receita. 
148.	Cabe ressaltar que a Corte de Contas também já expediu diversas deliberações a órgãos do Poder Executivo com vistas ao cumprimento desses mandamentos, principalmente quanto ao art. 14 da LRF, quando da concessão e ampliação das renúncias de receita, entre as quais: subitens 9.2 e 9.3 do Acórdão 747/2010-TCU-Plenário (relatoria do ministro Augusto Nardes) , subitem 9.4 do Acórdão 809/2014-TCU-Plenário (relatoria do ministro Benjamin Zymler) , subitem 9.1 do Acórdão 1205/2014-TCU-Plenário (relatoria do ministro Raimundo Carreiro) , subitem 1.6.1 do Acórdão de Relação 384/2016-TCU-Plenário (relatoria do ministro Augusto Nardes) , bem como subitem 9.2 do Acórdão 2198/2020-TCU-Plenário (relatoria do ministro Vital do Rêgo) .  
149.	Acrescenta-se que, conforme também entendimento deste Tribunal, consubstanciados no subitem 9.1 dos Acórdão 1907/2019-TCU-Plenário (relatoria do ministro Raimundo Carreiro) e 1.840/2019-TCU-Plenário (relatoria do ministro Bruno Dantas) , subitens 9.3, 9.4 e 9.5 do Acórdão 62/2020-TCU-Plenário (relatoria do ministro Bruno Dantas) e subitem 9.3 do retromencionado Acórdão 2198/2020-TCU-Plenário, a concessão ou ampliação de incentivo ou benefício de natureza tributária da qual decorra renúncia de receita somente pode ser implementada pelo Poder Executivo se forem satisfeitos os requisitos previstos nos arts. 14 da LRF e 113 do ADCT, bem como os dispositivos pertinentes da LDO em vigor no exercício de instituição da renúncia de receita. 
150.	Em relação ao Poder Legislativo, por meio do subitem 9.2 do Acórdão 793/2016-TCU-Plenário (relatoria ministro Raimundo Carreiro) , foi recomendado às Presidências da Câmara dos Deputados e do Senado Federal que orientassem os órgãos de assessoramento legislativo que atuam junto às comissões competentes, quando da análise de propostas que concedem ou ampliem renúncias de receitas tributárias, sobre a necessidade de que seja verificado o cumprimento dos requisitos exigidos pelo art. 14 da LRF. Já no subitem 9.5.1 do supracitado Acórdão 2198/2020-TCU-Plenário, informaram-se às Mesas Diretoras da Câmara e do Senado que, em razão da exigência prevista no art. 113 do ADCT, as proposições legislativas que criem ou alterem renúncia de receita deverão ser acompanhadas da estimativa do seu impacto orçamentário e financeiro, assim como das medidas compensatórias exigidas pela LRF, não podendo ser consideradas exequíveis pelos Poderes e órgãos responsáveis pela sua implementação enquanto as condicionantes constitucionais e legais não forem efetivamente observadas.
151.	Ademais, o Tribunal de Contas da União registrou irregularidades no Parecer Prévio sobre as contas prestadas pelo Presidente da República relativas aos exercícios de 2016 a 2019 e emitiu alertas ao Poder Executivo acerca da ausência de atendimento aos requisitos legais previstos nos arts. 113 do ADCT, 14 da LRF e nos correspondentes dispositivos que tratam do tema nas respectivas LDOs (arts. 113 e 114 da Lei 13.242/2015 - LDO 2016, 117 e 118 da Lei 13.408/2016 - LDO 2017, 112 e 114 da Lei 13.473/2017 - LDO 2018 e arts. 114 e 116 da Lei 13.707/2018 - LDO 2019) , quando da proposição de ato normativo ou sanção de projeto de lei, com vistas à concessão ou ampliação desses benefícios tributários de que decorra renúncia de receita, o que foi verificado em várias ocasiões naqueles exercícios.
152.	Isso posto, por meio dos Ofícios SEI 15462/2021/ME (peça 12) e 81201/2021/ME (peça 45) , em resposta, respectivamente, aos Ofícios 71334/2020-TCU/Semag (peça 9) e 10347/2021-TCU/Seproc (peça 39) , o ME encaminhou tabelas (peças 25 e 47) , elaboradas pela RFB, contendo as renúncias de receitas tributárias criadas ou prorrogadas em 2020, os respectivos normativos, as estimativas dos impactos financeiros previstos para este e os três anos seguintes, bem como informações sobre as medidas de compensação. 
153.	Com vistas a complementar os dados contidos nas referidas tabelas, foram utilizadas também, neste trabalho de acompanhamento, informações apresentadas mais recentemente por aquela Secretaria, em outras tabelas correlatas, no âmbito do Parecer Prévio sobre as Contas do Presidente da República do exercício de 2020 (peça 27 do TC Processo 000.796/2021-2, de relatoria do ministro Walton Alencar Rodrigues) , bem como no acompanhamento com vistas a examinar aspectos fiscais e de conformidade referentes ao PLDO 2022 (peça 9 do TC Processo 012.992/2021-6, de relatoria do ministro Aroldo Cedraz) .
154.	Considerando as informações constantes das supracitadas tabelas, durante o exercício de 2020, foram instituídas 34 desonerações tributárias (por meio de 32 atos normativos) , no montante estimado de R$ 36,3 bilhões em 2020, R$ 16,9 bilhões em 2021, R$ 4,5 bilhões em 2022 e R$ 4,2 bilhões em 2023, sendo que cinco dessas renúncias somente entraram em vigor em 2021, segundo informações prestadas pela RFB (peça 27 do TC Processo 000.796/2021-2) . Este valor é significativamente maior que o estimado para 2019, de R$ 182,86 milhões, concernente a nove atos legais (somente três produziram efeitos naquele exercício) .
155.	Desse total de desonerações instituídas durante o exercício de 2020, oito renúncias de receitas tributárias se submeteram à observância dos requisitos constitucionais e legais nos atos de concessão ou ampliação, conforme o quadro a seguir, que indica o atendimento ou não das exigências em relação a cada um desses benefícios. As demais desonerações instituídas em 2020 se enquadraram nas exceções quanto à aplicabilidade dessas exigências, seja por conta da modalidade do benefício, do tributo envolvido ou da origem e destinação das proposições. 
Quadro 3: Atendimento aos Requisitos para Instituição das Renúncias de Receitas Tributárias em 2020
	Legislação
	art. 113 do ADCT 
	art. 14 da LRF 
	art. 116 da 
LDO 2020
	art. 150, § 6º, da CF/1988

	Lei 14.020/2020
	 Não 
	Não
	Não
	Não

	MP 992/2020
	Sim
	*
	*
	Sim

	Lei 14.044/2020
	Sim
	Sim
	Sim
	Sim

	Lei 14.076/2020
	Sim
	Sim
	Sim
	Sim

	MP 1.018/2020
	Sim
	Sim
	Sim
	Sim

	Decreto 10.318/2020
	*
	*
	*
	*

	Decreto 10.457/2020
	*
	Sim
	*
	Sim

	Decreto 10.503/2020
	Sim
	*
	*
	Sim

* Não se aplica.
Fonte: RFB.
156.	A Lei 14.020, de 6/7/2020 originou-se do projeto da MP 936, de 1/4/2020, que criou o Programa Emergencial de Manutenção do Emprego e da Renda. A norma dispõe sobre medidas complementares para enfrentamento do estado de calamidade pública, da emergência de saúde pública de importância internacional decorrente do coronavírus, bem como, entre outras alterações de legislação, prorrogou o prazo para a substituição da contribuição sobre a folha de pagamentos de que trata o art. 22, incisos I e III, da Lei 8.112/1991, pela contribuição incidente sobre o valor da receita bruta nos termos dos arts. 7º e 8º da Lei 12.546/2011.
157.	Ocorre que, durante a apreciação daquela Medida Provisória por parte do Congresso Nacional, no âmbito do Projeto de Conversão (PLV) 15, de 2020, foi proposta, conforme o art. 33 do Projeto, a prorrogação (até 31/12/2021) do benefício de desoneração da folha de salários, previsto nos arts 7º e 8º da Lei 12.546, de 14/12/2011, sob a justificativa de que seria uma medida eficaz para mitigar as graves consequências econômicas da pandemia de Covid-19, conforme o Parecer Proferido em Plenário sobre a referida MP (Relator Deputado Orlando Silva) , de 28/5/2020 (peça 85, p. 24) . 
158.	 No âmbito do mencionado Parecer também constou que a prorrogação em tela seria conjugada com o "ajuste no prazo do adicional da alíquota da Cofins-Importação, constante da Lei 10.865, de 2004", prevista no art. 34 do PLV. E, conforme estabelecido no respectivo art. 36,  o Poder Executivo estimaria o montante da renúncia fiscal decorrente do benefício em tela para incluir no respectivo demonstrativo (Demonstrativo de Gastos Tributários - DGT) que acompanhasse o PLOA.
159.	Registre-se que, após a aprovação pelo Congresso Nacional, o Presidente da República decidiu vetar, entre outros dispositivos, os mencionados arts. 33, 34 e 36, daquele Projeto de Conversão, com base na seguinte justificativa constante da Mensagem 377/2020:
 (...) tais dispositivos acabam por acarretar renúncia de receita, sem o cancelamento equivalente de outra despesa obrigatória e sem que esteja acompanhada de estimativa do seu impacto orçamentário e financeiro, o que viola o art. 113 do ADCT, o art. 14 da Lei de Responsabilidade Fiscal, bem como o art. 114 da Lei de Diretrizes Orçamentárias para 2020 (Lei nº 13.898, de 2019) . Ademais, os dispositivos do projeto ao disporem, por meio de emenda parlamentar, sobre matéria estranha e sem a necessária pertinência temática estrita ao objeto original da Medida Provisória submetida à conversão, violam o princípio democrático e do devido processo legislativo, nos termos dos arts. 1º, caput, parágrafo único; 2º, caput; 5º, caput, e LIV, da Constituição da República e da jurisprudência do Supremo Tribunal Federal (ADI 4433, Relatora Min. Rosa Weber) .
160.	Entretanto, em 4/11/2020, o Congresso Nacional rejeitou, entre outros, o veto aposto ao art. 33 do Projeto e, em 6/11/2020, o Presidente da República promulgou as partes da lei cujos vetos foram rejeitados pelo Congresso Nacional, entre elas o referido dispositivo. Dessa forma, em que pese a intenção anunciada de mitigar as adversidades econômicas decorrentes da pandemia, verificou-se que a concessão da renúncia tributária por parte do Congresso Nacional, não atendeu aos comandos dos arts. 113 do ADCT, 14 da LRF e 116 da LDO 2020, quando da proposição, bem como da rejeição do veto do Presidente da República ao dispositivo que prorrogava o incentivo fiscal (art. 33) , uma vez que não veio acompanhada da estimativa do montante da renúncia para o exercício de 2021 e nem constou do DGT integrante das Informações Complementares ao PLOA 2021. A prorrogação do benefício também não atendeu ao art. 150, § 6º, da CF/1988, já que que não foi instituída por meio de lei específica que regulasse exclusivamente a matéria.
161.	Cabe consignar que, considerando a informação contida no supracitado Parecer do Plenário de que a renúncia tributária em apreço seria "conjugada" com a prorrogação do prazo do adicional da alíquota da Cofins-Importação, de que trata o art. 8º da Lei 10.865/2004, conforme previsto no respectivo art. 34 do Projeto de Conversão 15/2020, poder-se-ia dizer que, quando da aprovação do Projeto pelo Poder Legislativo, a indicação dessa medida de compensação atenderia ao comando do inciso II do caput do art. 14 da LRF nessa fase de tramitação do Projeto.
162.	Entretanto, com a rejeição do veto ao art. 33 e a manutenção do veto ao art. 34 em apreço,  pelo Congresso Nacional, conforme consignado, entende-se que a desoneração fiscal prorrogada pelo art. 33 foi aprovada sem a devida indicação de medida de compensação necessária. Assim, conclui-se que a concessão dessa renúncia de receita também não atendeu ao inciso II do art. 14 da LRF.
163.	Registre-se que, embora não tenha constado do DGT que acompanhou o PLOA 2021, o benefício fiscal em comento foi incluído na tabela das desonerações instituídas em 2020, elaborada pela RFB (peça 25) e encaminhada a esta equipe técnica pelo ME, em  22/1/2021, conforme o Ofício SEI 15462/2021. Constou da tabela que o gasto tributário em apreço foi estimado em R$ 8,7 bilhões e R$ 9,7 bilhões, respectivamente, para 2020 e 2021.
164.	Ainda no tocante a esse incentivo fiscal, ressalta-se que, apesar do estabelecido no § 2º do art. 14 da LRF (transcrito anteriormente) , em deliberações anteriores emitidas pelo TCU, como os Acórdão 1907/2019-TCU-Plenário, 62/2020-TCU-Plenário, 2.198/2020-TCU-Plenário, 1.840/2019-TCU-Plenário, bem como em alerta e recomendação consignados no Parecer Prévio sobre as Contas do Presidente da República de 2019, observou-se que o benefício tributário foi implementado pelo Poder Executivo a partir de 1º/1/2021 sem que fossem satisfeitas as condições previstas nos arts. 14 da LRF e 113 do ADCT, bem como os requisitos atinentes à matéria contidos na LDO de 2020. 
165.	Ainda sobre as legislações que instituíram renúncias tributárias em 2020, citadas no quadro anterior, convém abordar a MP 1.018, de 18/12/2020, que estabeleceu desoneração fiscal por meio da redução dos valores da Taxa de Fiscalização de Instalação (TFI) , constante do Anexo I da Lei 5.070/1996, da Contribuição para o Fomento da Radiodifusão Pública (CFRP) , constante do Anexo da Lei 11.652/2008, e da Contribuição para o Desenvolvimento da Indústria Cinematográfica Nacional (Condecine) , constante do Anexo I da Medida Provisória 2.228-1/2001, incidentes sobre as estações terrestres de pequeno porte (VSAT) . Com base na respectiva Exposição de Motivos (EM) 121/2020 ME, constaram os montantes do impacto estimado das desonerações para os exercícios de 2021 (início da vigência) a 2023, em observância ao art. 113 do ADCT e ao caput dos arts. 14 e 116, respectivamente, da LRF e da LDO 2020.
166.	Ademais, na Mensagem Presidencial de encaminhamento do PLOA 2021 ao Congresso Nacional (peça 4, p. 44-45, do TC Processo 030.532/2020-5) , o Poder Executivo adotou medida prudencial inovadora no sentido de demonstrar que as renúncias de receita em comento, que envolvem tributos não administrados pela RFB e que à época se encontravam em tramitação na forma do Projeto de Lei da Câmara 6549/2019 e do Projeto de Lei do Senado 349/2018, foram consideradas na estimativa de receita orçamentária, de modo que não afetariam as metas de resultados fiscais previstas na LDO, em cumprimento aos arts. 14, inciso I, da LRF e 116, § 1º, da LDO 2020.
2.2.1.2. Análise da renúncia de receita decorrente da alteração do cronograma de pagamentos das outorgas nos contratos de parceria no setor aeroportuário
167.	Além das retromencionadas renúncias tributárias informadas pela RFB, cabe abordar a renúncia de receita instituída pela Lei 14.034/2020, em atendimento ao item 9.4 do Acórdão 2533/2020-TCU-Plenário, de relatoria do ministro Walton Alencar Rodrigues, conforme abaixo transcrito:
9.4. autorizar a juntada das informações prestadas pela Secretaria do Tesouro Nacional sobre a Lei 14.034/2020 - Nota Técnica SEI 33.095/2020/ME, ao processo a ser autuado para acompanhamento das renúncias de receitas instituídas no exercício de 2020, com fundamento no art. 3º, inciso IV, alínea "b", da Resolução-TCU 142/2001, visando à apreciação das Contas do Presidente da República;
168.	O Acordão em comento é originário de fiscalização (TC Processo 026.394/2020-0) que objetivou acompanhar as receitas primárias, despesas primárias impactantes, resultado primário e contingenciamento, no tocante ao cumprimento das disposições da LDO, da LOA e da LRF, especialmente com relação ao risco de não atingimento da meta de resultado primário, avaliada no 3° bimestre de 2020.
169.	A Lei 14.034/2020 em apreço é resultante da conversão da MP 925/2020, e previu alteração do cronograma de pagamentos das outorgas nos contratos de parceria no setor aeroportuário, conforme o art. 9º (incluído pelo Congresso Nacional quando da apreciação da MP) , que alterou o art. 2º da Lei 13.499/2017, que estabelece critérios para celebração de aditivos contratuais relativos a essas outorgas, transcrito a seguir:
Art. 9º  A Lei 13.499, de 26 de outubro de 2017, passa a vigorar com a seguinte redação:
"Art. 2º A alteração do cronograma observará as seguintes condições:
I - manifestação do interessado nos prazos estabelecidos no ato de regulamentação de que trata o art. 1º desta Lei;
...
VI - limitação de cada parcela de contribuição reprogramada ao mínimo de 50% (cinquenta por cento) abaixo e ao máximo de 75% (setenta e cinco por cento) acima do valor da parcela da contribuição originalmente pactuada para cada exercício.
..."
170.	No âmbito da retrocitada fiscalização, a equipe técnica relatou que a STN, por meio da Nota Técnica SEI 33.095/2020/ME (cópia à peça 3 dos presentes autos) , informou que "o impacto dessa alteração legislativa na arrecadação de receitas primárias seria uma redução de receitas de até R$ 805 milhões em 2020, até R$ 824 milhões em 2021 e até R$ 854 milhões em 2022" (peça 3, p. 7) . A Secretaria ponderou, ainda, que a alteração do cronograma de pagamento de outorgas dos aeroportos dependeria de anuência prévia do ME, conforme dispõe o Decreto 10.446/2020.
171.	No relatório da equipe de fiscalização (excerto à peça 4) , evidenciaram-se os relevantes apontamentos realizados pela equipe técnica da STN acerca da Emenda 82 que alterou o texto da MP 925/2020 no âmbito do Congresso Nacional, promovendo a reprogramação do pagamento de outorgas aeroportuárias. Por meio da Nota Técnica SEI 21542/2020/ME (citada à peça 4, p. 1-3) , a equipe técnica da STN se manifestou de forma contrária à Emenda, notadamente pelas seguintes razões:
5. Importa ressaltar que a redação proposta, ao excluir o termo "somente uma vez" do caput do art. 2º, permitiria a assinatura de vários aditivos contratuais, tornando esse mecanismo perene, diferentemente da Lei vigente que permitiu a utilização deste recurso apenas uma vez, como de fato ocorreu em 2017. 
6. Ademais, a Emenda proposta também retira parte das exigências da Lei nº 13.499/2017 impostas aos concessionários para a eventual reprogramação dos pagamentos à União, tornando o mecanismo mais frágil, ao permitir que essa reprogramação ocorra sem a antecipação de pagamentos por parte do concessionário. 
7. Vale citar que os incisos revogados, principalmente o inciso III, condicionavam a reprogramação a pagamentos antecipados, aumentando o comprometimento por parte do concessionário e reduzindo incentivos adversos, como por exemplo, a chance de abandono do empreendimento assim que o novo fluxo de caixa passasse a exigir pagamentos mais volumosos.
 (...) 
9. Ocorre que a medida, apesar de prever a manutenção do valor presente líquido das outorgas originalmente assumidas em contrato, altera o fluxo de pagamento dessas contribuições devidas a título de contrapartida pelo direito de exploração da infraestrutura aeroportuária concedida, gerando impacto fiscal pela redução de receitas em 2020 e nos exercícios seguintes. 
10. Adicionalmente, cabe ressaltar que, ao permitir o reperfilamento temporal da obrigação mencionada, a medida impacta não apenas a programação financeira anual, mas também o fluxo de caixa mensal e a disponibilidade de fontes para o caixa do Tesouro. 
11. Nesse sentido, a medida está em desacordo com o art. 114 da Lei nº 13.898, de 11 de novembro de 2019, que dispõe sobre as diretrizes para a elaboração e execução da Lei Orçamentária de 2020 (LDO 2020) , por não fornecer as estimativas dos efeitos da diminuição de receita, tampouco as medidas de compensação por essa redução: 
"Art. 114. As proposições legislativas e as suas emendas, conforme o art. 59 da Constituição, que, direta ou indiretamente, importem ou autorizem diminuição de receita ou aumento de despesa da União, deverão estar acompanhadas de estimativas desses efeitos no exercício em que entrarem em vigor e nos dois exercícios subsequentes, detalhando a memória de cálculo respectiva e correspondente compensação para efeito de adequação orçamentária e financeira, e compatibilidade com as disposições constitucionais e legais que regem a matéria."
12. Cabe aqui mencionar que o impacto fiscal da proposta sob análise terá seus efeitos por diversos anos seguidos, indo além do período de calamidade pública causada pela COVID 19, reconhecido no Decreto Legislativo 6/2020, com efeitos até 31 de dezembro de 2020. Dessa forma, como a medida não está restrita ao período da calamidade, a mesma não poderia ser enquadrada como medida emergencial de combate à COVID - 19, especialmente para fins de avaliação de impacto fiscal. 
13. Cabe mencionar também que a emenda sob análise altera as regras previamente divulgadas por ocasião do processo licitatório e essa alteração fere o princípio da isonomia entre os potenciais interessados privados que teriam interesse no empreendimento caso tivessem conhecimento prévio da possibilidade de repactuação do contrato de concessão. 
14. Adicionalmente, cabe mencionar que a concessão dos aeroportos foi realizada sob a égide da Lei nº 8.987, de 13 de fevereiro de 1995, que dispõe sobre o regime de concessão e permissão da prestação de serviços públicos previsto no art. 175 da Constituição Federal, e dá outras providências. Essa Lei, em seu artigo art. 2º, define que as concessões serão por conta e risco do concessionário:
II - concessão de serviço público: a delegação de sua prestação, feita pelo poder concedente, mediante licitação, na modalidade de concorrência, à pessoa jurídica ou consórcio de empresas que demonstre capacidade para seu desempenho, por sua conta e risco e por prazo determinado;
15. Por fim, vale destacar que já existe, no âmbito do Ministério da Infraestrutura, parecer jurídico que reconhece a crise COVID-19 como evento de força-maior e motivadora de reequilíbrio de contratos a favor dos concessionários. Dessa forma, a medida ora sob análise certamente intensificaria o impacto fiscal para a União decorrente da crise COVID - 19 no setor de aeroportos, pois a reprogramação de outorgas proposta ainda poderia ser combinada com outras medidas de recomposição de equilíbrio econômico-financeiro por meio de redução de outorga já em discussão no âmbito da Agência Reguladora ANAC. Ou seja, além do risco fiscal já existente de redução de outorga dos contratos por ato infralegal da ANAC e do Ministério da Infraestrutura, a Emenda nº 82 levaria ao adiamento das receitas de outorga remanescentes dos contratos.
 (...) 
17. Nesse sentido, sugerimos manifestação contrária à Emenda nº 82 devido a: i) impacto fiscal pela redução de receitas em 2020 e nos exercícios seguintes; ii) não apresentação de estimativas dos efeitos da diminuição de receita, tampouco as medidas de compensação por essa redução, em desacordo com o art. 114 da Lei nº 13.898, de 11 de novembro de 2019; iii) impacto fiscal que extrapola o período de calamidade pública causada pela COVID 19, reconhecido no Decreto Legislativo 6/2020, com efeitos até 31 de dezembro de 2020. (grifos no original) 
172.	Mesmo com a manifestação da equipe técnica da STN, constou do relatório da fiscalização em apreço que (peça 4, p. 3) : 
 (...) não incidiu sobre a Emenda 82, à MP 925/2020 o veto presidencial. Nesse sentido, a Lei 14.034/2020 prevê medida que importa possível renúncia de receitas primárias, que transcende o exercício de 2020, conforme se observa na exposição da STN à Nota Técnica SEI 21542/2020/ME (peça 29, p. 30-33) . 
173.	Assinale-se que a área técnica da STN pugnou pelo veto do dispositivo que poderia resultar em renúncia de receitas, mas tal opinativo não foi acolhido. 
174.	Relatou-se também que, segundo esclarecimento da STN, a alteração do cronograma de pagamento de outorgas dos aeroportos dependeria de anuência prévia do ME, conforme dispõe o Decreto 10.446/2020, que regulamentou a celebração de aditivos contratuais que versem sobre a alteração do cronograma de pagamentos das outorgas nos contratos de parceria no setor aeroportuário celebrados até 31/12/2016, de que trata a Lei 13.499/2017, com as alterações promovidas pela Lei 14.034/2020.
175.	Assim, vislumbrando possível renúncia de receitas primárias a partir da edição de ato de gestão, a equipe daquela fiscalização entendeu que a análise da conformidade das medidas que visem à implementação da Lei 14.034/2020 "deverá ser realizada em processo específico a ser autuado por esta unidade técnica para acompanhamento das renúncias de receitas instituídas no exercício de 2020, com fundamento no art. 3º, inciso IV, alínea "b", da Resolução-TCU 142/2001, visando à apreciação das Contas do Presidente da República do exercício de 2020" (peça 4, p. 3) . E a equipe anotou ainda que "qualquer medida que resulte em perda imediata de arrecadação deve ser ponderada, notadamente tendo em vista a frágil das finanças públicas, agravada pela pandemia causada pela Covid-19" (peça 4, p. 3) .
176.	Com efeito, por meio do Ofício 10347/2021-TCU/Seproc (peça 39) e com base na instrução que o acompanhou (peça 37) , foram solicitadas informações ao ME sobre a instituição de renúncias de receitas por meio da Lei 14.034/2020 em exame, incluindo tanto a alteração de pagamento de outorgas dos aeroportos (art. 9º) , quanto a extinção, em 1º/1/2021, da cobrança do Adicional à Tarifa de Embarque Internacional (TEI) , prevista no respectivo art. 10. Em resposta, aquele Ministério prestou esclarecimentos sobre o assunto, conforme os Ofícios SEI 78532/2021/ME, de 29/3/2021 (peça 41) , e 81201/2021/ME, 31/3/2021 (peça 45) .
177.	A seguir, reproduz-se, em resumo, as informações prestadas pelo Ministério, contidas na Notas Técnicas SEI 12927/2021/ME (peça 43) e 13898/2021/ME (peça 44) . Em relação àquela primeira Nota Técnica, a SOF assim se pronunciou:
- a SOF não possui informações sobre a implementação administrativa da repactuação de outorgas ou se houve efetiva renúncia receita primária no exercício de 2020 por conta da alteração do cronograma de pagamentos de outorgas devidas a título de direito de exploração da infraestrutura aeroportuária. Recomenda-se consultar a Secretaria do Tesouro Nacional (STN) sobre a questão. A renúncia referente à repactuação da outorga não foi incorporada à estimativa da receita de concessões aeroportuárias do PLOA 2020.
- A MP 925/2020 originalmente não acarretava renúncia de receita, afetando somente o mês de recolhimento no interior do mesmo exercício financeiro. A proposta somente assumiu contornos de renúncia com as emendas advindas da ulterior discussão e conversão da medida provisória pelo Congresso, dando origem à atual redação do art. 9º da referida Lei 14.034/2020.  
- A renúncia de receita relativa à extinção da cobrança do Adicional à Tarifa de Embarque Internacional foi considerada no PLOA 2021, conforme página 44 da Mensagem Presidencial que o encaminhou. Não foi identificada nenhuma outra proposição que tratasse de renúncia de receita que tenha sido aprovada durante o exercício de 2020, além daquelas já informadas por meio do despacho SOF-CGARP (SEI 12931686) , anexo VII do Ofício SEI 15462/2021/ME (SEI 13200085) , de 22 de janeiro de 2021.  
178.	No âmbito da supramencionada Nota Técnica 13898/2021/ME (peça 44) , STN apresentou as seguintes informações, em suma:
- após a promulgação da Lei 14.034/2020 foi editado o Decreto nº 10.446/2020, que dispõe sobre regulamentação da celebração de aditivos contratuais que versem sobre a alteração do cronograma de pagamentos das outorgas nos contratos de parceria no setor aeroportuário celebrados até 31 de dezembro de 2016, sendo que o respectivo art. 2º  determinou que a regulamentação da Lei pelo Ministério da Infraestrutura - MInfra dependeria de anuência prévia por parte do ME, condicionada ao atendimento das normas orçamentárias e financeiras.   
- após a anuência em comento, por meio do Ofício SEI 484/2020/ME, de 16 de outubro de 2020, foi publicada a Portaria 157, de 23 de outubro de 2020, do  MInfra,  que fixou os parâmetros mínimos para análise dos processos de reprogramação da Contribuição Fixa dos contratos de concessão federal de infraestrutura aeroportuária celebrados até 31 de dezembro de 2016. Essa Portaria, em seu artigo 3º, condicionou a  autorização dos pleitos de reprogramação da Contribuição Fixa ao atendimento de alguns requisitos, dentre eles: III - o valor da parcela da Contribuição Fixa referente ao ano de 2020 deverá estar limitado ao mínimo de 50% (cinquenta por cento) abaixo e ao máximo de 75% (setenta e cinco por cento) acima do valor da parcela da contribuição originalmente pactuada para cada exercício.
- com isso, delimitou-se que a redução de receita de outorga prevista na Lei 14.034/2020 estaria restrita ao referido exercício e os valores reprogramados seriam acrescidos nas parcelas de outorga dos exercícios seguintes. Ademais, os pleitos das concessionárias foram encaminhados para análise da Agência Nacional de Aviação Civil - Anac, que por meio do Processo 00058.045727/2020-11, celebrou o termo aditivo 004/2020, do Aeroporto Internacional de Brasília, e do Processo 00058.045725/2020-13, celebrou o termo aditivo 007/2020, do Aeroporto Internacional de Tancredo Neves/Confins, disponíveis no sítio eletrônico da agência
- No exercício de 2020 houve renúncia de receita instituída pela referida Lei, regulamentada pelo Decreto 10.446/2020, e Portaria do MInfra 157/2020, no valor estimado, pelo referido Ministério, de R$ 821,7 milhões, correspondente a 50% da parcela prevista de outorga fixa para o exercício, e efetivada mediante assinatura de termos aditivos da ANAC com os concessionários dos aeroportos de Brasília, Guarulhos e Confins no mês de dezembro de 2020.
- Esclareceu-se que a perda de receitas de concessões de aeroportos em 2020, comparativamente à previsão inicial da LOA 2020, foi superior à renúncia de receitas instituída pela Lei nº 14.034/2020, uma vez que tais receitas foram impactadas adicionalmente pelos reequilíbrios econômico financeiros aprovados pela Anac, principalmente em decorrência dos efeitos da Covid-19.
- A projeção de receitas de concessões para o 4º e 5º bimestre de 2020 considerou  as perdas de receitas de outorga fixa e variável decorrentes de reequilíbrios econômico-financeiro sob análise da Anac, que visavam mitigar os efeitos da Covid-19 e que poderiam ser deferidos no exercício de 2020. Dessa forma, na projeção elaborada pela STN considerou-se a redução de receitas no limite dos saldos que as concessionárias ainda teriam a recolher em 2020, totalizando um desconto de cerca de R$ 1,06 bilhão.
- Até o Relatório do 5º bimestre de 2020, a projeção não considerava eventual redução de outorga decorrente da Lei nº 14.034/2020, uma vez que não havia ocorrido a formalização dos aditivos que efetivariam a referida reprogramação. Com a formalização desses aditivos contratuais pela Anac, ocorrida em 17 de dezembro de 2020, que possibilitou a efetiva reprogramação de outorga por parte das concessionárias, somada ao efeito dos reequilíbrios econômico-financeiros aprovados pela agência reguladora, observou-se que os valores efetivamente arrecadados para os supramencionados aeroportos, à título de Contribuição Fixa no ano de 2020, foram de apenas R$ 188 milhões, ante projeção inicial de R$ 1,6 bilhão, no PLOA 2020. Assim, as receitas de concessões do setor aeroportuário, após os impactos da reprogramação de outorgas previstas naquela Lei e dos reequilíbrios econômico-financeiros aprovados pela Anac, totalizaram R$ 955 milhões em 2020, ante projeção inicial de R$ 2,77 bilhões, constante do respectivo projeto de lei orçamentária.
 - Uma vez que essa projeção contida no PLOA 2020 foi elaborada em momento anterior à edição da referida Lei 14.034/2020, não se considerou a estimativa de renúncia de receitas de outorgas aeroportuárias decorrentes da norma legal. 
179.	Analisando os argumentos apresentados, observa-se que houve uma efetiva renúncia de receita patrimonial, consoante o art. 9º da Lei 14.034/2020, por meio da alteração do cronograma de pagamento de contribuições devidas a título de contrapartida pelo direito de exploração da infraestrutura aeroportuária, cuja redução proporcionou um impacto fiscal nas receitas em 2020 e nos exercícios seguintes.
180.	A estimativa da renúncia de receita instituída pela referida Lei para 2020, regulamentada pelo Decreto 10.446/2020, e pela Portaria-MInfra 157/2020, foi calculada em R$ 821,7 milhões, correspondente a 50% da parcela prevista de outorga fixa para o exercício, conforme já comentado, com base na referida Nota Técnica SEI 13898/2021/ME. 
181.	Cabe considerar que os requisitos a serem observados para instituição de renúncias de receitas, no âmbito das proposições legislativas e das respectivas emendas, estão especificados no art. 113 do ADCT e dispositivos previstos anualmente pelas LDOs concernentes ao exercício de criação desses benefícios. Note-se que o art. 14 da LRF rege especificamente os incentivos de natureza tributária, e desse modo, não se aplica ao caso em questão.
182.	Quanto ao art. 113 do ADCT, o dispositivo estabelece que a proposta legislativa que crie renúncia de receita deverá ser acompanhada da estimativa do seu impacto orçamentário e financeiro. Durante a apreciação da MP por parte do Congresso Nacional, observou-se que, no âmbito do Parecer Preliminar de Plenário da Comissão Mista da MP 925/2020 (peça 50) , foram apresentadas as estimativas do impacto referente à reprogramação de pagamentos das outorgas, quais sejam: redução da arrecadação de R$ 792,32 milhões em 2020, R$ 794,70 milhões em 2021 e R$ 820,76 milhões em 2022.
183.	No que concerne à LDO do exercício de 2020 (Lei 13.898/2019, alterada pela Lei 13.983/2020) , o respectivo art. 114 dispôs, no âmbito das exigências para instituição de renúncias de receitas não tributárias, além das referidas estimativas  dos efeitos fiscais da redução de receita, também a apresentação das respectivas memórias de cálculo e compensação, nos  seguintes termos:
Art. 114. As proposições legislativas e as suas emendas, conforme o disposto no art. 59 da Constituição, que, direta ou indiretamente, importem ou autorizem diminuição de receita primária não tributária ou de receitas financeiras com impacto primário ou aumento de despesa primária da União deverão estar acompanhadas de estimativas desses efeitos no exercício em que entrarem em vigor e nos dois exercícios subsequentes, e detalharão a memória de cálculo respectiva e a compensação correspondente para fins de adequação orçamentária e financeira e a compatibilidade com as disposições constitucionais e legais que regem a matéria. (grifou-se)   
184.	Entretanto, durante a apreciação daquela Medida Provisória e do respectivo PLV 23/2020, não restaram demonstradas a memória de cálculo dessas estimativas e nem as respectivas medidas de compensação, em desrespeito ao supramencionado mandamento legal.  
185.	Deve-se registrar que a inobservância dos requisitos legais e constitucionais, por parte do Congresso Nacional, quando da elaboração de proposições legislativas para concessão e ampliação, no caso específico de renúncias de receitas tributárias, já foi constatada em algumas ações de controle deste Tribunal, que resultaram em deliberações exaradas nos subitens: 9.2 do Acórdão 793/2016-TCU-Plenário (relatoria do ministro Raimundo Carreiro) , 9.5 do Acórdão 1270/2018-TCU-Plenário (relatoria do ministro José Mucio Monteiro) e 9.5.1 do Acórdão 2198/2020-TCU-Plenário (relatoria do ministro Vital do Rêgo) . 
186.	Ressalta-se que o TCU também já expediu deliberação ao Poder Legislativo, abordando não apenas as desonerações tributárias, mas também as demais renúncias de receitas, quanto à ausência de demonstrativo dos impactos e das medidas compensatórias. A deliberação decorreu de auditoria operacional (TC Processo 018.440/2018-5) , que buscou avaliar as ações governamentais planejadas e implementadas para lidar com riscos à sustentabilidade fiscal em horizonte de médio prazo, tendo em vista o equilíbrio das finanças públicas e o cumprimento das regras fiscais, especialmente o disposto na Regra de Ouro e no Teto de Gastos. 
187.	Em um dos achados da supracitada auditoria, apontou-se que: 
 (...) nos últimos anos diversas ações adotadas por meio de inovações legislativas e implementação ou ampliação de políticas públicas têm onerado as finanças da União, seja por meio do aumento de despesas, seja pela redução de receitas, sem que tais impactos tenham sido adequadamente previstos e mitigados, configurando risco à sustentabilidade fiscal. 
188.	Em função desse achado, o Tribunal, mediante o subitem  9.5.1 do Acórdão 2937/2018-TCU-Plenário (relatoria do ministro Jóse Múcio Monteiro) , assim deliberou:
9.2. alertar:
 (...) 
9.2.2. o Poder Legislativo que a manutenção da atual dinâmica de expansão das despesas e/ou inibição de receitas, mediante inovações ou alterações legislativas desacompanhadas de adequadas estimativas do impacto orçamentário-financeiro nas finanças da União e de medidas mitigadoras destes impactos, acarreta riscos significativos para a sustentabilidade fiscal do país, além de comprometer a capacidade operacional dos órgãos federais para a prestação de serviços públicos essenciais aos cidadãos;
189.	Por conseguinte, entende-se que não se deva expedir outra deliberação àquele Poder sobre a questão em apreço, no âmbito dos presentes autos, uma vez que já há atuação sistemática do Tribunal (conforme deliberações supracitadas) em ações permanentes de controle externo relativas ao tema.
190.	Em relação aos procedimentos adotados pelo Poder Executivo sobre o benefício em tela, cabe observar que, apesar de a redação da MP 925/2020 não prever originalmente a respectiva perda de receita, quando da sanção do PLV 23/2020, que originou a Lei 14.034/2020, os vetos  apostos pelo Presidente da República, conforme a Mensagem 433, de 5/8/2020,  não abrangeram os dispositivos que instituíram a referida renúncia de receita, ou seja, em desacordo com o posicionamento do ME, apresentado nas supracitadas notas técnicas.
191.	Convém consignar que a Corte de Contas também já emitiu alertas ao Poder Executivo no âmbito dos Pareceres Prévios sobre as contas prestadas pelo Presidente da República relativas aos exercícios de 2016, 2017 e 2019, acerca da ausência de atendimento aos requisitos legais e constitucionais previstos, não apenas no momento da proposição de ato normativo, mas também da sanção de projeto de lei originário do Poder Legislativo, quando da instituição de renúncias de receitas tributárias.
192.	Assim, considerando a similaridade entre essas renúncias tributárias e as demais, propõe-se que o Tribunal também deva adotar esse mesmo entendimento quanto às renúncias de receitas não tributárias, ou seja, no sentido da impossibilidade de sanção de projeto de lei ou de projeto de lei de conversão, por parte do Poder Executivo, sem que seja demonstrado o cumprimento integral de todas as condições impostas pela legislação para concessão ou ampliação dessas renúncias. 
193.	Por conseguinte, entende-se por bem dar ciência à Casa Civil da Presidência da República e ao Ministério da Economia, com fulcro no art. 43, inciso I, da Lei 8.443/1992, c/c os arts.  2º, inciso II, e 9º, inciso I, da Resolução-TCU 315/2020, acerca da necessidade de observância de todos os requisitos constitucionais e legais para sanção de projeto de lei ou de projeto de lei de conversão em relação à concessão ou ampliação de qualquer renúncia de receita, tributária ou não.
2.2.1.3.  Análise dos Processos do Sistema SEI que tratam das proposições de renúncias de receitas aprovadas no exercício de 2020
194.	Por meio  do Ofício 71334/2020-TCU/Semag (peça 9) , solicitou-se ao ME os links de acesso a todos os processos no sistema SEI que trataram de proposições aprovadas (propostas de emendas constitucionais e medidas provisórias, projetos de leis, minutas de decretos, de portarias, e demais atos administrativos) de criação, aumento ou prorrogação de renúncia de receita ou de despesa obrigatória de caráter continuado, no exercício de 2020 (ano fechado) e que fossem de conhecimento daquela pasta ministerial, nos termos dos arts. 114, § 8º, e 116, § 1º, da LDO 2020.
195.	Em sua resposta, o ME, por meio do Ofício SEI 15462/2021/ME (peça 12) , encaminhou listas desses processos que envolviam proposições de normas legais, aprovadas ou não, relacionadas com redução de receita (peças 13, 15, 17, 20, 27 e 28) . Posteriormente, aquele ministério encaminhou, via correio eletrônico, os correspondentes links de acesso a vários dos processos em comento. 
196.	Analisando as informações e os documentos contidos nesses processos, verificou-se que o Ministério vem acompanhando as propostas de criação dessas normas legais, originárias dos Poderes Executivo e Legislativo, por meio de notas  técnicas, pareceres sobre o exame dos aspectos orçamentário e financeiro, bem como de outras informações sobre o tema. Esses expedientes apresentam manifestações expedidas por diversas secretarias, diretorias, coordenações e demais órgãos do Ministério, sobre a conveniência ou não de edição das medidas em apreço. 
197.	Registre-se que, considerando o escopo deste acompanhamento, não foram examinados os aspectos operacionais dos processos de trabalho implementados pelo ME com vistas à análise das propostas em comento para instituição de renúncias de receitas. Assim, tendo em vista que o Tribunal vem sistematicamente realizando trabalhos que abordam diversos temas relacionados com as renúncias de receita, entende-se que esses aspectos operacionais poderão ser melhor examinados em futuras ações de controle.
198.	Cabe consignar, por oportuno, que o TCU já realizou alguns trabalhos que trataram, entre outros assuntos, da gestão, governança e sistematização de procedimentos relacionados aos benefícios tributárias. Entre eles, cita-se o Acórdão 1112/2020-TCU-Plenário, de relatoria do ministro Raimundo Carreiro, que é abordado a seguir, neste relatório, consoante o subitem 2.2.1.3 (Da avaliação dos resultados de incentivos e benefícios tributários) .
199.	Por fim, cita-se também a Representação do procurador Júlio Marcelo de Oliveira, do Ministério Público junto ao TCU (TC Processo 012.691/2018-6) , a respeito de possíveis irregularidades relacionadas à concessão de benefícios tributários decorrentes da Lei Complementar 162/2018 e da Lei 13.606/2018, e que já foi comentada no subitem anterior deste relatório (2.2.1.1.2 Análise das renúncias instituídas em 2020) . Nesse trabalho, foram identificadas deficiências quanto à gestão das renúncias de receitas, o que ensejou a deliberação a seguir transcrita, constante do Acórdão 2198/2020-TCU-Plenário, de relatoria do ministro Vital do Rêgo: 
9.4. recomendar ao Ministério da Economia e à Casa Civil da Presidência da República que adotem medidas voltadas a sistematizar e definir os papéis dos órgãos centrais e essenciais da área econômica, para que atuem de forma integrada com os órgãos setoriais e específicos que compõem o sistema previsto no art. 4º da Lei 10.180/2001,  visando ao aperfeiçoamento do sistema de autocontrole de concessão e ampliação de benefícios fiscais, notadamente os de natureza tributária consoante o diagnóstico realizado por esta Corte de Contas nos presentes autos;
2.2.1.4. Conclusão
200.	Pelas análises efetuadas, constatou-se que, do total de oito legislações que deveriam se  submeter às exigências constitucionais e legais de concessão ou ampliação de benefícios tributários, durante o exercício de 2020, apenas uma (Lei 14.020/2020) foi editada sem observância de todos essas condições, especificadas nos arts. 150, § 6º da CF/1988, 113 do ADCT, 14 da LRF e 116 da LDO 2020. 
201.	O benefício diz respeito à prorrogação do prazo de desoneração da folha de salários até 31/12/2021, prevista nos arts 7º e 8º da Lei 12.546/2011, por meio de proposição do Congresso Nacional, conforme emenda feita à MP 936/2020, transformada na Lei 14.020/2020, em que pesem as deliberações exaradas nos subitens 9.2 do Acórdão 793/2016-TCU-Plenário e 9.5.1 do Acórdão 2198/2020-TCU-Plenário. 
202.	Consoante as supracitadas deliberações, foi recomendado às Presidências da Câmara dos Deputados e do Senado Federal, que, por ocasião das análises de propostas que concedem ou ampliem renúncias tributárias, orientassem os órgãos de assessoramento legislativo que atuam junto às comissões competentes, sobre a necessidade de verificação do cumprimento do art. 14 da LRF. Além disso, recomendou-se às referidas Presidências que informassem às Mesas Diretoras da Câmara e do Senado que, em razão da exigência prevista no art. 113 do ADCT, as proposições legislativas que criem ou alterem renúncia de receita devem ser acompanhadas da estimativa do seu impacto orçamentário e financeiro, assim como das medidas compensatórias exigidas pela LRF. 
203.	Entretanto, entende-se que não se deva expedir nova deliberação nesse sentido no âmbito dos presentes autos, uma vez que já há atuação sistemática do Tribunal (conforme os acórdãos supracitados) , em ações permanentes de controle externo. Nesse sentido, considera-se pertinente que seja verificado por esta Semag, no próximo trabalho de acompanhamento com vistas a avaliar a legalidade das medidas legislativas de aumento das despesas obrigatórias de caráter continuado e de criação ou expansão das renúncias de receitas, referente ao exercício de 2021, se remanesce a prática, por parte do Poder legislativo, de propor legislações com vistas a instituição ou ampliação de benefícios tributários, sem a devida demonstração do atendimento aos requisitos legais e constitucionais requeridos. 
204.	Ainda quanto à renúncia fiscal contida na Lei 14.020/2020, apesar dos comandos previstos no § 2º do art. 14 da LRF, em deliberações emitidas por meio dos Acórdão 1907/2019-TCU-Plenário, 62/2020-TCU-Plenário, 2.198/2020-TCU-Plenário e 1.840/2019-TCU-Plenário, bem como em alerta e recomendação constantes do Parecer Prévio sobre as Contas do Presidente da República de 2019, observou-se que o Poder Executivo implementou, a partir de 1º/1/2021, o respectivo benefício, sem que fosse demonstrado o atendimento a todos os requisitos constitucionais e legais necessários para conferir eficácia à norma aprovada, estabelecidos nos arts. 14 da LRF, 113 do ADCT e 116 da LDO 2020. 
205.	Não obstante, tendo em vista que já existem diversas deliberações que tratam da impropriedade em comento e, ainda, considerando que esta ocorreu no exercício de 2021, portanto, não abarcado por este acompanhamento, entende-se que a questão deva ser verificada no âmbito do próximo  acompanhamento que abrangerá a conformidade legal de todos benefícios tributários concedidos e aplicados em 2021.
206.	Além dessas renúncias tributárias concedidas em 2020, em atendimento ao item 9.4 do Acórdão 2533/2020-TCU-Plenário, analisou-se a renúncia de receita patrimonial instituída pelo art. 9º da Lei 14.034/2020, que estabeleceu a alteração do cronograma de pagamento de contribuições devidas a título de contrapartida pelo direito de exploração da infraestrutura aeroportuária, ocasiona impacto fiscal nas receitas em 2020 e nos exercícios seguintes. O referido artigo foi inserido pelo Congresso Nacional, no âmbito do PLV 23/2020, sem a devida demonstração da memória de cálculo dessas estimativas e nem das respectivas medidas de compensação, em desrespeito ao art. 114 da LDO 2020. Ademais, constatou-se que o Poder Executivo não procedeu ao veto do dispositivo que instituiu a perda de receita, quando da sanção do Projeto originário do Poder Legislativo, não obstante a ausência de cumprimento do mencionado requisito legal. 
207.	No entanto, considerando que este Tribunal já expediu alerta ao Poder Legislativo (subitem  9.5.1 do Acórdão 2937/2018-TCU-Plenário) sobre o risco fiscal do país, bem como sobre o comprometimento da capacidade operacional dos órgãos federais, por conta da dinâmica de expansão das perdas de receita, mediante inovações e alterações legislativas desacompanhadas das respectivas estimativas do impacto orçamentário-financeiro e das medidas mitigadoras desses impactos, entende-se por bem não propor nova deliberação nesse sentido destinado àquele Poder, considerando, ainda, que há atuação sistemática do Tribunal sobre o tema em ações permanentes de controle externo.
208.	No tocante ao Poder Executivo, tendo em vista que ainda não existem deliberações específicas sobre a necessidade de atendimento de todos os requisitos constitucionais e legais para sanção de projeto de lei ou de projeto de lei de conversão, quanto à concessão ou ampliação de todas as naturezas de renúncias de receita, ou seja, não apenas em relação às tributárias, entende-se que se deva dar ciência à Casa Civil da Presidência da República e ao Ministério da Economia, com fulcro no art. 43, inciso I, da Lei 8.443/1992, c/c os arts. 2º, inciso II, e 9º, inciso I, da Resolução-TCU 315/2020, sobre a necessidade de cumprimento dessa exigência.
209.	Por fim, quanto às informações e documentos contidos nos processos integrantes do sistema SEI que tratam de proposições de criação de normais legais, originárias dos Poderes Executivo e Legislativo, com vistas a instituição ou ampliação de renúncias de receita, observou-se que o ME vem acompanhando e analisando essas propostas, por meio de considerações técnicas, exame dos aspectos orçamentários e financeiros, além de outras informações contidas nos processos. Considerando que o Tribunal vem realizando sistematicamente diversos trabalhos acerca dos temas atinentes aos benefícios tributários, considera-se que esses aspectos operacionais poderão ser melhor examinados em futuras ações de controle que tenham como escopo o exame desses processos. 
2.2.2. Providências que o Poder Executivo vem adotando para fins de controle e avaliação da eficiência, eficácia e efetividade dos gastos tributários (Q4) 
210.	O Tribunal realizou alguns trabalhos que abordaram medidas adotadas pelo Poder Executivo para fins de controle e avaliação da eficiência, eficácia e efetividade dos gastos tributários. Inicialmente, cabe citar que, no âmbito da Solicitação do Congresso Nacional (TC Processo 023.578/2018-1, de relatoria do ministro Raimundo Carreiro) ,  por meio da qual o senador Eunício Oliveira, então Presidente do Senado Federal, informou a disponibilidade do Parecer (CN) 1/2017, da Comissão Parlamentar Mista de Inquérito da JBS (CPMI-JBS) , e requereu a este Tribunal que avaliasse os impactos dos benefícios fiscais concedidos para os setores a que pertencem as empresas investigadas (JBS e J&F) , em especial ao setor de proteína animal. A equipe de auditoria verificou, quanto à avaliação dos resultados desses benefícios tributários, em resumo que:  
- tem havido baixa disponibilidade de informações decorrentes de avaliação dos resultados dos benefícios fiscais. Essa situação resultou em diversas deliberações do TCU com vistas ao aprimoramento do arcabouço informativo sobre as renúncias tributárias, a exemplo dos Acórdãos 747/2010 (ministro Augusto Nardes) , 809/2014 (ministro Benjamin Zymler) , 1.205/2014 e 793/2016 (ambos do ministro Raimundo Carreiro) , e 2.756/2018 (José Mucio Monteiro) , todos do Plenário do Tribunal.
- em razão dessas deliberações e da necessidade de avaliar as políticas públicas, que são financiadas por gastos diretos ou subsídios da União, foi instituído o Conselho de Monitoramento e Avaliação de Políticas Públicas (CMAP) , por meio do Decreto 9.834/2019. Outra evolução decorrente desse decreto foi a designação de órgãos gestores e corresponsáveis pelas políticas públicas financiadas por benefícios de natureza tributária. No caso específico do PIS e da Confins, o órgão gestor responsável é o Ministério da Economia. 
- a necessidade de informar a sociedade sobre a consequência dos desenhos de cada política baseada em subsídios, com vistas a fomentar o controle social e, desse modo, estimular o atendimento do mandamento constitucional de redução de desigualdades sociais e regionais.
211.	Assim, o Tribunal, conforme Acórdão 2956/2020-TCU-Plenário, de relatoria do ministro Raimundo Carreiro, emitiu as seguintes deliberações, entre outras:
9.2 dar ciência ao Presidente do Senado Federal, Senador Davi Alcolumbre, em atendimento à solicitação versada no Ofício 779/2018-SF, de 7/6/2018, que este Tribunal, após a ação de controle demandada, identificou os seguintes achados de maior relevo sobre o tema:
 9.2.1 baixa disponibilidade de informações nas bases de dados da Secretaria Especial da Receita Federal do Brasil para uma avaliação precisa dos resultados dos benefícios fiscais concedidos pela União;
9.2.2 os dados recebidos da Receita Federal, referentes aos exercícios de 2015 a 2018, não permitiram identificar indícios de irregularidades na concessão dos benefícios fiscais enfocados neste processo em favor das empresas JBS e J&F; 
212.	No âmbito do acompanhamento das renúncias de receitas e despesas obrigatórias de caráter continuado - Exercício de 2019 (TC Processo 031.445/2019-5, de relatoria do ministro Bruno Dantas) , também foram verificadas as medidas adotadas pelo governo federal sobre a avaliação dos resultados das renúncias de receitas. Por oportuno, registrou-se que, por meio do Decreto 9.834/2019, fora instituído o Conselho de Monitoramento e Avaliação de Políticas Públicas (CMAP) , instância de natureza consultiva com a finalidade de: 1) avaliar as políticas públicas selecionadas, que são financiadas por gastos diretos ou subsídios da União; e 2) monitorar a implementação das propostas de alteração das políticas públicas resultantes da avaliação, em consonância com as boas práticas de governança. O Conselho  atua como instância superior a dois comitês: o Comitê de Monitoramento e Avaliação dos Subsídios da União (CMAS) , responsável pela avaliação dos Subsídios da União, e o Comitê de Monitoramento e Avaliação de Gastos Diretos (CMAG) , responsável pela avaliação de políticas financiadas por meio de gastos diretos da União.
213.	O acompanhamento em apreço também trouxe a informação de que havia catorze políticas públicas sob avaliação em ambos os comitês e que, desde outubro de 2018, a antiga Secretaria de Acompanhamento Fiscal Energia e Loteria, atual Secretaria de Avaliação, Planejamento, Energia e Loteria (Secap) , tem publicado boletins mensais de avaliação dos subsídios da União, os quais "trouxeram contribuições importantes para a análise desse subsídio, por apresentar elementos de convicção suficientes para propor a sua alteração ou supressão, o que não foi possível observar, com clareza, nos demais boletins publicados, não obstante a robustez técnica das avaliações em geral".
214.	O trabalho examinou, com base em análises das 2ª e 11ª edições do boletim, a política de desoneração da cesta básica, terceiro maior gasto tributário do Governo Federal em 2019, com custo estimado de aproximadamente R$ 30,2 bilhões. Nesses boletins restou caracterizada a ineficiência do respectivo programa, no que concerne à redução das desigualdades ou da pobreza. Na mesma linha, foi demonstrado que programas de transferência direta de renda, a exemplo do Bolsa Família, produzem mais resultados, tanto para fins de diminuição das desigualdades, quanto para retirar pessoas das faixas de pobreza e extrema pobreza.
215.	Ainda sobre o achado, registrou-se naquele acompanhamento que a revisão da política de desoneração da cesta básica também foi tratada no Parecer sobre as Contas de 2019, TC Processo 018.177/2020-4 (Acórdão 1437/2020-TCU-Plenário, de relatoria do ministro Bruno Dantas) , oportunidade em que foi recomendado (item 3.1) ao Poder Executivo avaliar a conveniência e a oportunidade de propor ao Congresso Nacional a revisão da política de desoneração da cesta básica (Lei 10.925/2004) .
216.	Em função da recomendação, no âmbito das contas prestadas pelo Presidente da República referentes ao exercício de 2020 (TC Processo 014.922/2021-5, de relatoria do ministro Walton Alencar Rodrigues) ,  o Poder Executivo alegou, em suma, que: 
- na referida última edição foi constatado que essa desoneração, apesar de regressiva, pode estar contribuindo para a redução da pobreza e da desigualdade de renda, embora provavelmente em um impacto quantitativamente menor que o daquelas políticas de transferência;
- no âmbito da mencionada 11ª edição do BMS, consta alerta no sentido de que as simulações realizadas para obtenção desses diagnósticos devem ser vistas com ressalvas, por não considerarem, por exemplo, que a política de desoneração da cesta básica permite que os benefícios auferidos sejam corrigidos pela inflação, já que a desoneração é calculada sobre o preço final desses itens, o que não ocorreria com a redistribuição dos recursos da reoneração da cesta básica para o Programa Bolsa Família (PBF) , uma vez que os benefícios deste programa, pelo seu desenho atual, não estão indexados à inflação;
- a economia pela referida redistribuição dos recursos para as financiar as despesas com o PBF, por exemplo, afetaria a despesa primária, gerando possíveis impactos para o cumprimento do Teto de Gastos, caso não houvesse remanejamento de orçamento advindo de outra rubrica; 
- ainda se encontram em análise, pelo Ministério da Economia, os resultados apresentados nos boletins supracitados e que estudos adicionais poderão ser realizados para se averiguar a possibilidade de aprimoramento da política, inclusive no âmbito da reforma tributária, sem prejuízo de cumprimento do "Teto de Gastos".
217.	Ante o exposto, entendeu-se, no referido Parecer sobre as Contas de 2020, que o Poder Executivo tem realizado estudos e análises com vistas a avaliar a possibilidade de propor políticas mais eficientes em relação às obtidas pela desoneração da cesta básica, levando em conta, também, os possíveis efeitos sobre o ajuste fiscal das despesas públicas. Desse modo, foi considerada implementada a recomendação, dispensando-se novo monitoramento.
218.	Cabe consignar, ainda, que no âmbito do TC Processo 006.625/2019-3, de relatoria do ministro Raimundo Carreiro, realizou-se trabalho de monitoramento das deliberações constantes dos itens 9.5, 9.6, 9.7 e 9.8 do Acórdão 2756/2018-TCU-Plenário, dos itens 9.2.1 e 9.2.2 do Acórdão 1205/2014-TCU-Plenário, do item 9.3 do Acórdão 793/2016-TCU-Plenário e do item 9.2.3.2 do Acórdão 747/2010-TCU-Plenário. Essas deliberações trataram, em suma, de temas relacionados com os benefícios tributários, notadamente, da interoperabilidade da base de dados, metodologia de cálculo dos gastos tributários, e sistematização de procedimentos, relacionados a gestão e governança da renúncia de receitas, ou seja, pertinentes ao tema abordado neste tópico.
219.	Em relação a esses procedimentos, o monitoramento demonstrou significativos avanços decorrentes das medidas adotadas pelo Poder Executivo nos últimos anos, a exemplo da publicação dos manuais ex-ante e ex-post de avaliação de políticas públicas, da instituição CMAP pelo Decreto 9.834/2019 e do Modelo de Governança dos Subsídios da União proposto por grupo técnico.
220.	Verificou-se, também, que o Modelo de Governança apresentado pelo Poder Executivo, que  trouxe medidas a serem implementadas para tratar as lacunas persistentes (sobretudo nas etapas de formulação e monitoramento das políticas públicas financiadas por subsídios) , ainda carecia de caráter normativo. Por conseguinte, o Tribunal expediu nova deliberação sobre o assunto, conforme o subitem 9.3 do Acórdão 1112/2020-TCU-Plenário, de relatoria do ministro Raimundo Carreiro, in verbis:
9.3. com fundamento nos arts. 70 e 71, incisos IV, da Constituição Federal, assim como nos arts. 1º, incisos II e IV, e 41, caput, e 43, inciso I da Lei 8.443/1992, combinado com o art. 250, inciso III, do Regimento Interno do TCU, recomendar ao Ministério da Economia, juntamente com a Casa Civil da Presidência da República, que adotem providências para a efetiva institucionalização de um modelo de governança para a concessão e gestão de benefícios fiscais, abrangendo: 
9.3.1. competências e procedimentos para instituição e ampliação de renúncias tributárias; 
9.3.2. aperfeiçoamento da organização institucional, com a definição de unidades de coordenação e supervisão, e a identificação e a definição dos papéis dos órgãos essenciais nas etapas de formulação, concessão, monitoramento e avaliação; 
9.3.3. definição de objetivos, metas, indicadores, prazo de vigência, órgão gestor, informações quantitativas e qualitativas necessárias para os processos de monitoramento e avaliação; 
9.3.4. estratégia sistematizada de acompanhamento das políticas, incluindo cronograma de revisões periódicas; 
9.3.5. mecanismos de coordenação entre órgãos centrais e setoriais para a gestão de políticas públicas financiadas com renúncias tributárias.
221.	No âmbito do presente acompanhamento, foram solicitadas ao ME, conforme alínea "e" da instrução (peça 6) anexada ao Ofício 71334/2020-TCU/Semag (peça 9) , informações sobre as providências que vêm sendo adotadas para fins de controle e avaliação da eficiência, eficácia e efetividade dos gastos tributários, indicando os principais resultados obtidos até o momento e as perspectivas de médio e longo prazo. Em resposta, o ME encaminhou, por meio do Ofício SEI 15462/2021/ME (peça 12) , a Nota Técnica SEI 2644/2021/ME (peça 24) , na qual a Secap trouxe esclarecimentos a respeito do processo de avaliação de políticas públicas: a avaliação realizada no âmbito do CMAS, subordinado ao CMAP, cuja coordenação é de competência daquela Secretaria.
222.	No documento, cita-se inicialmente que o Decreto 9.679/2019 permitiu que quase todo o ciclo orçamentário (planejamento, execução orçamentária e financeira e avaliação) fosse concentrado em uma mesma estrutura, ou seja, a então Secretaria Especial da Fazenda, atual Secretaria Especial do Tesouro e Orçamento (Seto) . Por conseguinte, a avaliação e o planejamento ficaram sob a égide de um mesmo órgão singular, a Secap, "o que auxilia  na uniformização das metodologias e dos processos de avaliação, na interlocução com os parceiros e na interface entre as etapas do ciclo orçamentário" (peça 24, p. 1) .
223.	A nota aponta que o processo de consolidação da cultura de avaliação no Poder Executivo remete à instituição do já mencionado CMAP, conforme a Portaria Interministerial 102, celebrada pelos então Ministérios do Planejamento, Orçamento e Gestão (MPOG) e da Fazenda (MF) , pela Casa Civil da Presidência da República (CC-PR) e pela Controladoria-Geral da União (CGU) . Além disso, destacou a criação do Comitê Interministerial de Governança (CIG) , com base no Decreto 9.203/2017, que valorizou a atividade avaliativa no âmbito do Governo Federal nos últimos anos.
224.	Apontou-se, como uma das iniciativas da Secap que trouxeram inovação normativa relevante, a incorporação à Lei 13.971/2019, que instituiu o Plano Plurianual (PPA) para o período de 2020 a 2023, de um capítulo (IV) voltado inteiramente ao tema da Governança do Plano, dotado de uma seção (II) que se concentra nas atividades de avaliação e monitoramento do PPA.
225.	O documento enfatiza a expectativa da Secap, para médio e longo prazos, de que as avaliações desenvolvidas pela estrutura do CMAP possam repercutir no aprimoramento dos normativos que norteiam as respectivas políticas, no aperfeiçoamento de sua forma de implementação e, em última instância, na melhoria da qualidade do gasto, ainda que não necessariamente influenciem "normas relacionadas à qualidade do gasto público" (peça 24, p. 3) . As razões dessa expectativa dizem respeito, segundo aquela Secretaria, primeiramente ao art. 5º, § 6º, do Decreto 9.834/2019, o qual determina que as informações produzidas e as proposições elaboradas no âmbito dos Comitês e encaminhadas ao CMAP serão, sempre que possível, integradas ao ciclo de gestão de finanças públicas, em particular aos processos de planejamento e orçamento do Governo Federal.
226.	Destacou-se também que a Resolução-CMAP 1/2020, que estabeleceu o cronograma de avaliação ex post das políticas públicas federais para o ciclo 2020, no âmbito daquele Conselho, por meio do respectivo art. 2º, definiu as etapas desse processo de avaliação: a) pré-avaliação; b) execução da avaliação; c) aprovação do relatório de recomendação; d) divulgação e apresentação dos resultados ao Congresso Nacional.
227.	Outra normativo que justificaria essa expectativa diz respeito à Resolução-CMAP 2/2020, que estabeleceu o processo de monitoramento da implementação das propostas de alteração das políticas públicas resultantes da avaliação realizada, no âmbito do CMAP, sua finalidade, os autores envolvidos e suas competências. Assim, relatou-se que (peça 24, p. 4) :
 (...) o objetivo desse processo de monitoramento é verificar as medidas implementadas pelo órgão gestor da política pública avaliada ou por outros atores, diante das recomendações aprovadas pelo Conselho, constantes do plano de ação. Ao final do monitoramento, o CMAP disponibilizará o resultado do processo ao CIG e aos órgãos responsáveis pela implementação das recomendações para a política pública avaliada.
228.	Quanto aos critérios que orientam a seleção de políticas a serem avaliadas no âmbito do CMAP, bem como eventuais propostas de alteração das políticas avaliadas, a Secap relatou que o art. 2º do Decreto 9.834/2019 determinou que compete ao referido Conselho aprovar os critérios, observando-se os aspectos da materialidade, criticidade e relevância. 
229.	Os critérios, também especificados na Lei do PPA, e utilizados em metodologia desenvolvida pela Secap, foram relacionados a indicadores que o revestissem de objetividade, chegando às seguintes definições, em suma (peça 24, p. 4) :
- Materialidade: valor mais atualizado de ações orçamentárias (no caso de benefícios tributários, última projeção disponível nos DGTs) ;
- Criticidade: taxa de variação real das despesas relacionadas às ações orçamentárias ou das políticas públicas de subsídios;
- Relevância: agenda de prioridades estabelecidas pelo governo, com base nas mensagens presidenciais das peças orçamentárias (PPA, LDO ou LOA) e anexos.
230.	Informa-se que, após selecionadas as políticas, compete ao CMAP, segundo normativo que o rege, aprovar a lista de políticas públicas que comporão sua agenda de trabalho anual, bem como  aprovar o escopo e o cronograma de avaliação. Posteriormente, o Conselho deve comunicar a agenda, seus resultados e suas recomendações ao CIG e propor, eventualmente, alteração no arcabouço normativo das políticas e programas que forem objeto de avaliação.
231.	Conforme relatado, os Guias Práticos de Análise Ex Ante e Ex Post de Avaliação de Políticas Públicas foram aprovados pelo CIG, os quais têm norteado a atuação do CMAP e dos comitês sob sua estrutura. Com base nos arts. 10 e 11 do Decreto 10.321/2000, que regulamentou o PPA 2020-2023, os referidos guias foram definidos como referência para as avaliações realizadas no âmbito do Conselho, com metodologias que consideram os aspectos de eficiência, eficácia e efetividade. Os coordenadores e executores do CMAP podem considerar um ou mais aspectos nos diferentes tipos de avaliações, entre os quais: diagnóstico, desenho, governança e impacto.
232.	Por fim, foi destacado na Nota que a Escola Nacional de Administração Pública (Enap) , instituição apoiadora do CMAP, segundo previsto no art. 5º, § 3º, do Decreto 9.834/2019, vem cumprindo papel essencial na difusão dos referidos guias, por meio de cursos de análises ex-ante e ex-post, baseados no conteúdo dos manuais, que possibilitaram a capacitação de mais de cem servidores.
233.	Vê-se, assim, que o Poder Executivo vem avançando na adoção de medidas de controle e avalição da políticas públicas financiadas por gastos tributários, como já constatado no âmbito do supracitados trabalhos do TCU. 
234.	Ademais, com base Nota Técnica SEI 2644/2021/ME (peça 24) , o ME trouxe informações sobre o aprimoramento dos mecanismos de controle e avaliação, notadamente em relação à adoção das seguintes providências: estabelecimento de cronograma de avaliação ex post das políticas públicas federais para o ciclo 2020, com definição das etapas dessa avaliação; processo de monitoramento da implementação das propostas de alteração das políticas públicas resultantes da avaliação realizada, conforme, respectivamente, Resoluções 1 e 2 do CMAP; bem como a definição, com base nos arts. 10 e 11 do Decreto 10.321/2000, que regulamentou o PPA 2020-2023, dos Guias Práticos de Análise Ex Ante e Ex Post de Avaliação de Políticas Públicas, que têm norteado atuação do CMAP e dos comitês sob sua estrutura, como referência para as avaliações realizadas no âmbito do Conselho, com metodologias que consideram os aspectos de eficiência, eficácia e efetividade.
235.	Há que se ressaltar, ainda, os comandos contidos no art. 158, incisos I e II, tanto da LDO 2021 quanto da LDO 2022, no sentido de que:
Art. 158. O Poder Executivo federal adotará providências com vistas a:
I - elaborar metodologia de acompanhamento e avaliação dos benefícios tributários, financeiros e creditícios, com o cronograma e a periodicidade das avaliações, com base em indicadores de eficiência, eficácia e efetividade;
II - designar os órgãos responsáveis pela supervisão, pelo acompanhamento e pela avaliação dos resultados alcançados pelos benefícios tributários, financeiros e creditícios; e
236.	No entanto, ante as diversas lacunas que já foram verificadas em processos de controle e avaliação dos gastos tributários, notadamente no Acórdão 1112/2020-TCU-Plenário, e que não foram completamente abordadas no âmbito da retromencionada Nota Técnica, entende-se que a questão deva ser  examinada no acompanhamento das renúncias de receita e despesas obrigatórias de caráter continuado referente ao exercício de 2021, a ser realizado por esta Semag, ou até mesmo, em outras futuras ações de controle.
2.2.2.1. Da revisão dos benefícios tributários
237.	Registre-se que constou da LDO 2019 (Lei 13.707/2018) dispositivo (art. 21, §§ 3° e 4°, inciso III, alínea "b") determinando ao Chefe do Poder Executivo o encaminhamento ao Congresso Nacional de um plano de revisão de despesas e receitas, no qual foi previsto, em relação especificamente aos benefícios tributários, um cronograma de redução de cada benefício, de modo que a renúncia total da receita, no prazo de dez anos, não ultrapassasse 2% do PIB.
238.	No âmbito do Acompanhamento das Renúncias de Receitas e Despesas Obrigatórias de Caráter Continuado - Exercício 2019 (TC Processo 031.445/2019-5, de relatoria do ministro Bruno Dantas) ,  bem como do Parecer Prévio sobre as Contas do Presidente da República relativas ao exercício de 2019 (TC Processo 018.177/2020-4, também de relatoria do ministro Bruno Dantas) , verificou-se que, no que concerne aos benefícios tributários, o Poder Executivo não só encaminhou um plano de ação ao Congresso Nacional, mas também envidou esforços, até março de 2020, para que as principais medidas fossem endereçadas oportunamente ao Poder Legislativo Federal. Observou-se, ainda, conforme informado pela Casa Civil, que a situação de calamidade pública decorrente da pandemia do coronavírus aumentou a complexidade para implementação da estratégia de Reforma Tributária ou de outras medidas de ajustes, especialmente por mudar as prioridades de toda a sociedade neste momento de crise. 
239.	Quanto à LDO 2020 (Lei 13.898/2019) , sua redação original (art. 117) estabelecia o  encaminhamento pelo Presidente da República ao Congresso Nacional de um plano de revisão de benefícios tributários, com previsão de redução anual equivalente a 0,5% do PIB até 2022. Contudo, tal dispositivo foi revogado em 13/4/2020, consoante a alteração da promovida pela Lei 13.983/2020. Registre-se que, no âmbito das LDOs de 2021 (Lei 14.116/2020, alterada pela Lei 14.143/2021) e 2022 (Lei 14.194/2021) , não constou dispositivo prevendo o envio de plano com vistas à redução desses incentivos fiscais.
240.	Ressalta-se, entretanto, que, por meio da Emenda Constitucional 109/2021, art. 4º, ficou estabelecido, no âmbito da Carta Magna, o encaminhamento de plano de redução gradual dos  benefícios em comento, conforme transcrito a seguir:
Art. 4º O Presidente da República deve encaminhar ao Congresso Nacional, em até 6 (seis) meses após a promulgação desta Emenda Constitucional, plano de redução gradual de incentivos e benefícios federais de natureza tributária, acompanhado das correspondentes proposições legislativas e das estimativas dos respectivos impactos orçamentários e financeiros.
§ 1º As proposições legislativas a que se refere o caput devem propiciar, em conjunto, redução do montante total dos incentivos e benefícios referidos no caput deste artigo:
I - para o exercício em que forem encaminhadas, de pelo menos 10% (dez por cento) , em termos anualizados, em relação aos incentivos e benefícios vigentes por ocasião da promulgação desta Emenda Constitucional;
II - de modo que esse montante, no prazo de até 8 (oito) anos, não ultrapasse 2% (dois por cento) do produto interno bruto.
§ 2º O disposto no caput deste artigo, bem como o atingimento das metas estabelecidas no § 1º deste artigo, não se aplica aos incentivos e benefícios:
I - estabelecidos com fundamento na alínea "d" do inciso III do caput e no parágrafo único do art. 146 da Constituição Federal;
II - concedidos a entidades sem fins lucrativos com fundamento na alínea "c" do inciso VI do caput do art. 150 e no § 7º do art. 195 da Constituição Federal;
III - concedidos aos programas de que trata a alínea "c" do inciso I do caput do art. 159 da Constituição Federal;
IV - relativos ao regime especial estabelecido nos termos do art. 40 do Ato das Disposições Constitucionais Transitórias e às áreas de livre comércio e zonas francas estabelecidas na forma da lei;
V - relacionados aos produtos que compõem a cesta básica; e
VI - concedidos aos programas estabelecidos em lei destinados à concessão de bolsas de estudo integrais e parciais para estudantes de cursos superiores em instituições privadas de ensino superior, com ou sem fins lucrativos.
§ 3º Para efeitos deste artigo, considera-se incentivo ou benefício de natureza tributária aquele assim definido na mais recente publicação do demonstrativo a que se refere o § 6º do art. 165 da Constituição Federal.
§ 4º Lei complementar tratará de:
I - critérios objetivos, metas de desempenho e procedimentos para a concessão e a alteração de incentivo ou benefício de natureza tributária, financeira ou creditícia para pessoas jurídicas do qual decorra diminuição de receita ou aumento de despesa;
II - regras para a avaliação periódica obrigatória dos impactos econômicosociais dos incentivos ou benefícios de que trata o inciso I deste parágrafo, com divulgação irrestrita dos respectivos resultados;
III - redução gradual de incentivos fiscais federais de natureza tributária, sem prejuízo do plano emergencial de que trata o caput deste artigo.
241.	Considerando que o prazo para envio do Plano, por parte do Poder Executivo, se encerrou em setembro de 2021, uma vez que a referida Emenda Constitucional foi promulgada em 15/3/2021, as verificações sobre o encaminhamento e teor do Plano serão realizadas por esta Semag no âmbito do trabalho de acompanhamento das renúncias de receitas referente à 2021, que subsidiará a apreciação das Contas do Presidente da República desse exercício, não obstante já caber informar que referido plano foi enviado ao Congresso na forma do Projeto  de Lei PL 3.203/2021, de 15/9/2021.
3. CONCLUSÃO 
242.	O presente acompanhamento teve o objetivo de avaliar, no âmbito do exercício de 2020, a legalidade das medidas legislativas de aumento das despesas obrigatórias de caráter continuado e de criação ou expansão das renúncias de receitas, bem como o controle e acompanhamento destes benefícios, no que concerne às disposições da Constituição Federal, da LRF e da LDO. 
243.	Aplicados os procedimentos de auditoria, observou-se que, em relação às despesas obrigatórias de caráter continuado, permanecem questões não pacificadas quanto aos critérios legais de sua classificação e inexistem dados consolidados das DOCCs criadas, revelando o caráter incipiente do seu acompanhamento. Dentre as despesas identificadas, não foram encontradas evidências de irregularidades em relação aos aspectos fiscais e orçamentários na criação de DOCCs em 2020 (subseção 2.1.3) .
244.	Em resposta à recomendação do Acórdão 2195/2020-TCU-Plenário, o ME se posicionou, embora não de maneira explícita, por não ser oportuna a publicação do demonstrativo, seja por uma extensa lacuna de governança que permita a disponibilização dos dados para a sua publicação, seja por deficiências conceituais, seja por falta de recursos (subseção 2.1.3) .
245.	Diante da convicção da necessidade de aprimoramento do acompanhamento das despesas obrigatórias de caráter continuado no âmbito da União, do reconhecimento de que a consolidação e divulgação de dados relativos a sua criação é passo fundamental no processo e do insucesso da proposta de elaboração do quadro de DOCCs, propõe-se, então, a determinação da elaboração de um plano de trabalho para que, a médio prazo, sejam viabilizadas as condições para a elaboração do Demonstrativo, contendo tópico específico sobre o tratamento a ser dado às DOCCs de pessoal, com apresentação dos critérios para se caracterizar uma despesa obrigatória de pessoal como DOCC e da forma adequada de se contemplar os seus requisitos de criação, conforme estabelecido no art. 17 da LRF, incluindo a compensação dos efeitos financeiros nos exercícios seguintes. (subseção 2.1.3) .
246.	No que diz respeito às renúncias de receitas tributárias, verificou-se que, do total de oito legislações que instituíram ou ampliaram benefícios tributários, apenas uma (Lei 14.020/2020) foi editada sem observância de todos os requisitos constitucionais e legais. Esse benefício originou-se de proposta realizada pelo Congresso Nacional (art. 33) durante a apreciação da MP 936/2020, que também rejeitou o veto aposto pelo Presidente da República ao dispositivo, pelo qual se prorrogou o prazo do benefício de desoneração da folha de salários, previsto nos arts 7º e 8º da Lei 12.546, de 14/12/2011, até 31/12/2021 (subseção 2.2.1.1.1) .
247.	Entretanto, entende-se que não se deva expedir deliberação destinada ao Poder Legislativo no âmbito deste trabalho de acompanhamento, considerando que já há atuação sistemática do Tribunal em ações permanentes de controle externo sobre o tema. Não obstante, considera-se pertinente que seja verificado por esta Semag, no próximo trabalho de acompanhamento com vistas a avaliar a legalidade das medidas legislativas de aumento das despesas obrigatórias de caráter continuado e de criação ou expansão das renúncias de receitas, referente ao exercício de 2021, se remanesce a prática, por parte daquele Poder, de propor legislações com vistas a instituição ou ampliação de benefícios tributários, sem demonstração do atendimento aos requisitos legais e constitucionais requeridos (subseção 2.2.1.1.1) . 
248.	Ainda quanto essa renúncia tributária, foi observado que o Poder Executivo implementou o benefício a partir de 1º/1/2021, sem que fosse demonstrado o atendimento aos mencionados requisitos, indispensáveis para conferir eficácia à norma aprovada, conforme estabelecido no § 2º do art. 14 da LRF, em deliberações emitidas por meio dos Acórdão 1907/2019-TCU-Plenário, 62/2020-TCU-Plenário, 2.198/2020-TCU-Plenário e 1.840/2019-TCU-Plenário, bem como em alerta e recomendação no Parecer Prévio sobre as Contas do Presidente da República de 2019 (subseção 2.2.1.1.1) . 
249.	Não obstante, tendo em vista que já existem diversas deliberações que tratam da impropriedade em comento e, ainda, uma vez que esta ocorreu durante o ano de 2021, entende-se que a questão deva ser verificada no âmbito do acompanhamento que abrangerá a conformidade legal de todos benefícios tributárias concedidos nesse exercício (subseção 2.2.1.1.1) .
250.	Conforme o art. 9º Lei 14.034/2020, foi instituída renúncia de receita patrimonial, por meio da alteração do cronograma de pagamento de contribuições devidas a título de contrapartida pelo direito de exploração da infraestrutura aeroportuária, cuja redução ocasiona impacto fiscal nas receitas em 2020 e nos exercícios seguintes. O referido artigo foi inserido pelo Congresso Nacional, no âmbito do Projeto de Lei de Conversão 23/2020, sem a devida demonstração da memória de cálculo dessas estimativas e nem das respectivas medidas de compensação, em desrespeito ao art. 114 da LDO 2020. Ademais, constatou-se que o Poder Executivo não procedeu ao veto do dispositivo que instituiu a perda de receita, quando da sanção do Projeto originário do Poder Legislativo, não obstante a ausência de cumprimento do mencionado requisito legal (subseção 2.2.1.2) . 
251.	Considerando que este Tribunal já expediu alerta ao Poder Legislativo (subitem  9.5.1 do Acórdão 2937/2018-TCU-Plenário) sobre o risco fiscal do país, bem como sobre o comprometimento da capacidade operacional dos órgãos federais, por conta da dinâmica de expansão das perdas de receita, mediante inovações e alterações legislativas desacompanhadas das respectivas estimativas do impacto orçamentário-financeiro e das medidas mitigadoras desses impactos, entendeu-se por bem não propor nova deliberação nesse sentido destinado àquele Poder, considerando, ainda, que há atuação sistemática do Tribunal sobre o tema em ações permanentes de controle externo (subseção 2.2.1.2) .
252.	Em relação ao Poder Executivo, tendo em vista que ainda não existem deliberações específicas sobre a necessidade de atendimento de todos os requisitos constitucionais e legais para sanção de projeto de lei ou de projeto de lei de conversão, quanto à concessão ou ampliação de todas as naturezas de renúncias de receita, ou seja, não apenas em relação às tributárias, entende-se que se deva dar ciência à Casa Civil da Presidência da República e ao Ministério da Economia, com fulcro no art. 43, inciso I, da Lei 8.443/1992, c/c os arts. 2º, inciso II, e 9º, inciso I, da Resolução-TCU 315/2020, sobre a necessidade de cumprimento dessas exigências (subseção 2.2.1.2) .
253.	Analisando as informações e os documentos contidos nos processos integrantes do sistema SEI que tratam de proposições de criação de normas legais, originárias dos Poderes Executivo e Legislativo, que objetivam a instituição ou ampliação de renuncias de receita, observou-se que o ME vem efetivamente acompanhando essas propostas, por meio de considerações técnicas, exame dos aspectos orçamentários e financeiros, bem como outras informações sobre o tema. Tendo em vista que o Tribunal realiza sistematicamente diversos trabalhos que englobam os temas atinentes  a essas renúncias, considera-se que esses aspectos operacionais poderão ser melhor examinados em futuras ações de controle que tenha como escopo o exame desses processos (subseção 2.2.1.3) . 
254.	Quanto aos mecanismos de controle e instrumentos de avaliação periódica acerca da eficiência, da eficácia e da efetividade dos gastos tributários, observou-se que o Poder Executivo vem avançando na adoção de medidas relativas ao tema, como já constatado em outros trabalhos realizados pelo Tribunal. No entanto, ante as diversas lacunas que já foram também verificadas em processos de controle e avaliação das renúncias fiscais, propõe-se que o assunto volte a ser examinado por ocasião do acompanhamento referente ao exercício de 2021 ou em futuras ações de controle (subseção 2.2.2) .
255.	Cabe salientar que não constou da LDO 2020, ao contrário do previsto na LDO 2019, determinação ao Chefe do Poder Executivo com vistas ao encaminhamento ao Congresso Nacional, de um plano de revisão de benefícios tributários. Entretanto, com base no art. 4º da Emenda Constitucional 109/2021, estabeleceu-se a obrigatoriedade de encaminhamento, por parte do Presidente da República, de plano de redução gradual desses benefícios. A verificação desse envio e do conteúdo desse plano será realizada por esta Semag no âmbito de trabalho de acompanhamento das renúncias de receitas do exercício referente a 2021, não obstante já ser de conhecimento que referido plano foi enviado ao Congresso na forma do PL 3.203/2021 (subseção 2.2.2.1) .
256.	As propostas de encaminhamento formuladas a seguir visam ao atendimento das disposições insculpidas na Constituição Federal, na Lei de Responsabilidade Fiscal e na Lei de Diretrizes Orçamentárias.
4. PROPOSTA DE ENCAMINHAMENTO 
257.	Ante o exposto, com amparo no art. 3º, inciso IV, alíneas "a" e "b", da Resolução-TCU 142/2001, encaminham-se os autos à consideração superior, propondo: 
a)	determinar à Secretaria-Executiva do Ministério da Economia, em conjunto com a Secretaria-Executiva da Casa Civil da Presidência da República, com fundamento no art. 43, inciso I, da Lei 8.443/1992, c/c o art. 250, inciso II, do RITCU, os arts. 16 e 17 da Lei Complementar 101/2000 e o art. 7º, § 3º, inciso I, da Resolução-TCU 315/2020, que, no prazo de 120 dias, elaborem e encaminhem a este Tribunal um plano de ação, contendo medidas de cunho normativo e gerencial e respectivos agentes e unidades responsáveis por tais medidas, incluindo tópico específico sobre as DOCCs de pessoal, para que, em um prazo máximo de dois anos, seja viabilizada a elaboração semestral de um Demonstrativo Consolidado das Despesas Obrigatórias de Caráter Continuado, contendo informações sobre as DOCCs da União criadas no exercício, oriundas de leis e de medidas provisórias provenientes de todos os Poderes e órgãos autônomos, bem como de atos administrativos a que se referirem os respectivos dispositivos das Leis de Diretrizes Orçamentárias, informando os critérios utilizados para sua classificação, o aumento da despesa previsto no exercício em que deva entrar em vigor e nos dois subsequentes, bem como as medidas de compensação adotadas;
b)	dar ciência à Casa Civil da Presidência da República e ao Ministério da Economia, com fulcro no art. 43, inciso I, da Lei 8.443/1992, c/c os arts. 2º, inciso II, e 9º, inciso I, da Resolução-TCU 315/2020, sobre a necessidade de atendimento de todos os requisitos constitucionais e legais para sanção de projeto de lei ou de projeto de lei de conversão, quanto à concessão ou ampliação de todas as naturezas de renúncias de receita;
c)	encaminhar cópia da decisão que vier a ser proferida nestes autos à Casa Civil da Presidência da República, ao Ministério da Economia e à Comissão Mista de Planos, Orçamentos Públicos e Fiscalização do Congresso Nacional;
d)	arquivar os presentes autos, nos termos do art. 169, inciso V, do RITCU".
O Diretor propõe, adicionalmente, com a anuência do Secretário, o envio de cópia da decisão a ser tomada ao Procurador-Geral da República (PGR) , para avaliação quanto à conveniência e à oportunidade de atuar na via do controle concentrado de constitucionalidade em face dos aspectos da Lei 14.034/2020 tratados neste feito.

não há

Não atuou.

ACOMPANHAMENTO. CRIAÇÃO DE DESPESAS OBRIGATÓRIAS DE CARÁTER CONTINUADO. RENÚNCIAS DE RECEITAS. ESTIMATIVAS E MEDIDAS DE COMPENSAÇÃO. FALHAS. DETERMINAÇÃO. CIÊNCIA.

Secretaria de Macroavaliação Governamental (Semag).

Tratam os autos de acompanhamento com a finalidade de avaliar a criação de despesas obrigatórias de caráter continuado e a criação ou expansão de renúncias de receitas no exercício de 2020, no que concerne às disposições da Constituição Federal (CF/1988) , da Lei Complementar 101/2000 (LRF) e da Lei 13.898/2019 (LDO para 2020) . 
Foram formuladas as seguintes questões de auditoria:
as Despesas Obrigatórias de Caráter Continuado (DOCCs) instituídas no exercício de 2020 atenderam aos requisitos exigidos pela legislação pertinente?
quais as providências adotadas pelo Ministério da Economia para atendimento da recomendação objeto do item 9.1 do Acórdão 2195/2020-TCU-Plenário?
as Renúncias de Receitas instituídas no exercício de 2020 atenderam aos requisitos exigidos pela legislação pertinente?
que providências o Poder Executivo vem adotando para fins de controle e avaliação da eficiência, eficácia e efetividade dos gastos tributários?
Em relação às despesas obrigatórias de caráter continuado (DOCCs) , verificou-se a existência de dificuldades na interpretação do próprio artigo da LRF que as disciplina (art. 17) , bem como a inexistência de dados consolidados sobre a matéria, não tendo sido atendida a recomendação contida no item 9.1, do Acórdão 2195/2020-TCU-Plenário, de relatoria do ministro Bruno Dantas, no sentido da elaboração de quadro consolidado de Despesas Obrigatórias de Caráter Continuado.
Ante as dificuldades apontadas no relatório, acolho como adequada a realização de determinação ao Ministério da Economia, em conjunto com a Casa Civil da Presidência da República, para que seja elaborado, em 120 dias, plano de ação contendo medidas de cunho normativo e gerencial, com vista a que, em prazo máximo de dois anos, seja viável a elaboração semestral de quadro consolidado das DOCCs da União criadas em cada exercício.
No que diz respeito às renúncias de receitas tributárias, verificou-se que, do total de oito novas leis que instituíram ou ampliaram benefícios tributários, apenas uma, a Lei 14.020/2020, foi editada sem observância aos requisitos constitucionais e legais. No caso, tratava-se de prorrogação de desoneração da folha de salários até 31/12/2021, originada de proposição do Congresso Nacional, que chegou a ser vetada Presidente da República, mas cujo veto foi derrubado.
Assim, a inovação legislativa produziu efeitos a partir de 1º/1/2021 sem que fosse demonstrado o atendimento aos requisitos constitucionais e legais necessários à eficácia da norma, em desconformidade com o previsto no § 2º do art. 14 da LRF, e em deliberações constantes dos Acórdão 1907/2019-TCU-Plenário, 62/2020-TCU-Plenário, 2.198/2020-TCU-Plenário e 1.840/2019-TCU-Plenário.
Não obstante, registre-se que, analisando informações e documentos contidos nos processos que tratam de proposições de criação de normas legais, originárias dos Poderes Executivo e Legislativo, com vistas à instituição ou ampliação de renúncias de receita, a equipe de auditoria verificou que o Ministério da Economia efetivamente acompanha, examina e consigna, nos processos, considerações técnicas acerca dos aspectos orçamentário-financeiros, notadamente em relação aos requisitos previstos na LRF.
Ainda quanto às renúncias de receitas, verificou-se a instituição de renúncia de receita patrimonial, mediante alteração do cronograma de pagamento de contribuições devidas a título de contrapartida pelo direito de exploração da infraestrutura aeroportuária, com impacto fiscal nas receitas em 2020 e nos exercícios seguintes, consignada no art. 9º da Lei 14.034/2020. 
Relata a Unidade Técnica que o referido dispositivo foi inserido pelo Congresso Nacional, no âmbito do Projeto de Lei de Conversão 23/2020, referente à MP 925/2020.
No âmbito do Parecer Preliminar de Plenário da Comissão Mista da MP 925/2020 (peça 50) , foram apresentadas estimativas do impacto referente à reprogramação de pagamentos das outorgas, com previsão de redução da arrecadação de R$ 792,32 milhões em 2020, R$ 794,70 milhões em 2021 e R$ 820,76 milhões em 2022.
Referido impacto encontra-se muito próximo dos valores posteriormente estimados pela STN, haja vista a Nota Técnica SEI 33.095/2020/ME ter informado que "o impacto dessa alteração legislativa na arrecadação de receitas primárias seria uma redução de receitas de até R$ 805 milhões em 2020, até R$ 824 milhões em 2021 e até R$ 854 milhões em 2022" (peça 3, p. 7) .
Assim, a irregularidade apontada consiste na não apresentação das memórias de cálculo das estimativas de perda de receita e as respectivas medidas de compensação, em desrespeito ao art. 114 da LDO 2020. Houve, porém, cumprimento ao disposto no art. 113, do ACDT, que estabelece que a proposta legislativa que crie renúncia de receita deverá ser acompanhada da estimativa do seu impacto orçamentário e financeiro.
Não havendo descumprimento a preceito constitucional, deixo de acolher a proposta de envio dos autos ao Procurador-Geral da República para eventual atuação na via do controle concentrado de constitucionalidade.
Adequada, porém, a medida de ciência proposta, uma vez que, encerrado o devido processo legislativo, e restando consignado que a alteração normativa produziu efeitos apenas em 2020, não caberia a realização de determinação ante a impossibilidade de se "interromper irregularidade em curso ou remover seus efeitos; ou inibir a ocorrência de irregularidade iminente", conforme as hipóteses expressamente previstas nos incisos I e II do art. 4º da Resolução-TCU 315/2020.
Quanto aos mecanismos de controle e instrumentos de avaliação periódica acerca da eficiência, da eficácia e da efetividade dos gastos tributários, observou-se que o Poder Executivo vem avançando na adoção de medidas relativas ao tema, como já verificado no âmbito de outros trabalhos realizados pelo Tribunal. No entanto, ante as diversas lacunas que já foram também identificadas em processos de controle e avaliação das renúncias fiscais, notadamente no âmbito do monitoramento que avaliou, entre outras questões, a governança e a gestão das renúncias de receita tributárias (TC Processo 006.625/2019-3) , acolho a proposta de que o assunto volte a ser examinado no acompanhamento referente às renúncias de receita instituídas em 2021 ou em uma futura ação de controle que vise especificamente à análise em comento. 
Ante o exposto, voto por que o tribunal adote o Acórdão que ora submeto à apreciação deste Colegiado.
TCU, Sala das Sessões, em 16 de fevereiro de 2022.
WALTON ALENCAR RODRIGUES 
Relator